---
title: Galería de libros de _Goodreads_ para tu blog o sitio web con R y Quarto
author: Bastián Olea Herrera
date: '2026-03-26'
slug: []
categories: []
tags:
  - quarto
  - shiny
  - blog
  - web scraping
format:
  hugo-md:
    output-file: index
    output-ext: md
execute:
  warning: false
excerpt: "Para mi [blog personal](https://bastimapache.cl) quise crear publicaciones que muestren los libros que he leído cada año, los cuales registro en mi cuenta de [Goodreads](https://www.goodreads.com/user/show/53224910-basti-n-olea-herrera). Así que usamos R para generar cuadrículas de libros por año, incluyendo la descarga automática de las portadas de los libros. Ésta es una de las gracias de Quarto: incluir código de R dentro de tus documentos, páginas web o publicaciones de blog, para generar contenido basado en datos."
---

Para mi [blog personal, bastimapache.cl](https://bastimapache.cl) quise crear publicaciones que muestren los libros que he leído cada año, los cuales registro en mi cuenta de [Goodreads](https://www.goodreads.com/user/show/53224910-basti-n-olea-herrera).

{{< imagen "galeria_libros.jpg" >}}

Para esto, usé R para cargar el archivo de [exportación](https://help.goodreads.com/s/article/How-do-I-import-or-export-my-books-1553870934590) de datos de Goodreads, que te entrega un archivo `.csv` con tus libros leídos, puntuación, fecha de lectura, etc.

## Cargar datos de _Goodreads_

Carguemos los datos que obtenemos de la exportación de _Goodreads:_

```{r cargar}
library(dplyr) # para manipulación de datos
library(readr) # para cargar datos
library(janitor) # para limpiar nombres de columnas

libros <- read_csv("goodreads_library_export.csv") |> 
  clean_names()
```

De pasada, les aplicamos una limpieza.

{{< detalles "**Ver código de la limpieza de datos**" >}}

```{r limpiar}
library(stringr)
library(glue)
library(lubridate)

libros <- libros |> 
  select(date_read,
         title, author, publisher, my_rating, number_of_pages, 
         book_id) |> 
  filter(!is.na(date_read)) |> 
  filter(year(ymd(date_read)) == 2025) |> 
  # limpiar datos
  mutate(title = str_remove(title, "\\(.*\\)"),
         title = str_squish(title),
         author = str_squish(author))
```

{{< /detalles >}}

Luego de una limpieza, los datos se ven más o menos así:

```{r}
libros |> 
  select(book_id, title, author, number_of_pages, my_rating)
```

En [mi blog](https://bastimapache.cl) quería mostrar los libros que he leído por año en una **cuadrícula**, con las portadas y otros datos. Se podría hacer con un gráfico, pero para que la visualización se adapte a cualquier pantalla quise hacerla en `HTML`, de forma que si entras desde un computador se vean muchos libros a la vez, y en un celular se vean menos columnas.

Con R tenemos muchas herramientas para **transformar datos en código `HTML`** y así presentar tus datos de formas totalmente personalizadas. En este caso usé el [paquete `{shiny}`](/tags/shiny/), que produce `HTML` para aplicaciones interactivas hechas con R, pero también sirve para generar todo tipo de `HTML` desde R.

Pero para mostrar los libros, primero necesito tener las **portadas** de cada uno!

## Obtener las portadas de los libros

Para obtener las portadas de cada libro usaremos [web scraping](/tags/web_scraping/) desde R, y así **descargar las imágenes** directamente desde _Goodreads_.

La lógica será:

1. Cada libro en mi base de datos tiene un `book_id` asociado a cada libro.
2. Con el `book_id` podemos llegar a la página de cada libro en _Goodreads,_ porque la dirección de los libros es: `https://www.goodreads.com/book/show/{book_id}`
3. En cada página de libro en _Goodreads,_ la portada está en un elemento con clase `.BookCover__image`, que podemos usar para detectar la imagen y descargarla.
4. Entonces, por cada libro de la base de datos, entramos a su dirección web, extraemos la dirección de la imagen, y la descargamos:

Usamos la función `map()` de `{purrr}` para hacer un _loop_ que pase por cada libro, y dentro del loop hacemos el web scraping y la descarga de la imagen:

```{r portadas}
#| eval: false

library(purrr)
library(rvest)

# por cada id de libro, descarga la portada
map(libros$book_id, \(id) {
  # id <- "11111"
  message(id)
  
  # crear url usando el id
  url <- glue("https://www.goodreads.com/book/show/{id}")
  
  # web scraping
  # extraer imagen de portada de la dirección
  imagen <- read_html(url) |> 
    html_elements(".BookCover__image") |> 
    html_element("img") |>
    html_attr("src") |> 
    unique()
  
  # descargar imagen
  download.file(imagen, 
                destfile = glue("portadas/portada_{id}.jpg"))
})
```

El resultado será una carpeta `portadas` llena de imágenes de cada libro.

Naturalmente, [el código que usé](https://github.com/bastianolea/blog-personal/blob/main/posts/libros/libros_2022/index.qmd) tiene pasos extras, como **crear la carpeta** si no existe, **revisar si ya se descargó la portada** para no volver a descargarla, y agregar un **tiempo de espera** entre descargas para no saturar al pobre servidor que solidariamente nos está ayudando. Puedes [ver el código completo aquí.](https://github.com/bastianolea/blog-personal/blob/main/posts/libros/libros_2022/index.qmd)

Ahora que tenemos las portadas descargadas, agreguemos a la base de datos de libros una columna que represente la portada de cada libro, simplemente creando la ruta a la portada según su `book_id`:

```{r}
libros <- libros |> 
  # columna con portadas de los libros
  mutate(portada = glue("portadas/{book_id}.jpg"),
         link = glue("https://www.goodreads.com/book/show/{book_id}")
  )
```

De _yapa_ también le pusimos una columna con el link a _Goodreads_ de cada libro.


## Creando una cuadrícula de libros

Para hacer la cuadrícula tenemos que aplicar un mismo código a cada libro, que lo haga pasar de una fila en la base a un libro bonito con imagen y sus datos, por lo que necesitaremos hacer otro _loop._

Necesitamos tener los libros organizados, de forma que podamos generar un elemento `HTML` por cada libro. Para eso, **ordenamos** los libros por fecha de lectura con `arrange()` y luego los **separamos** con `split()` en una lista, donde cada elemento de la lista sea un libro. En otras palabras, creamos una **lista** donde cada elemento sea una tabla con los datos de cada libro en una sola fila.

```{r}
lista_libros <- libros |> 
  arrange(date_read, book_id) |> 
  mutate(id = row_number()) |>
  split(~id)
```

Por ejemplo, veamos el libro número 9:

```{r}
lista_libros[[9]] |> 
  select(title, author, number_of_pages, portada)
```

Hagamos una **prueba** de la cuadrícula con un sólo libro, porque lo que nos interesa es transformar los datos en contenido `HTML`.

Generaremos un `div`, que es un elemento `HTML` que puede _contener_ cualquier cosa dentro, como un contenedor para englobar nuestra cuadrícula. 

Dentro de este `div` general, ejecutaremos un **loop** con la función `map()` de `{purrr}` que va a ir **por cada libro** de la lista, y por cada libro va a generar un nuevo `div`, que dentro tendrá la portada del libro correspondiente, el título, el autor, la fecha de lectura y el número de páginas.

```{r salida_html}
#| output: "asis"

library(shiny)
library(purrr)

salida <- div(
  # loop por cada libro
  map(lista_libros[9], \(libro) {
    
    # libro individual
    div(
      
      # portada del libro
      div(
        a(href = libro$link, # enlace a la página del libro
          img(src = libro$portada, height = 120) # imagen del libro
        )
      ),
      
      # datos del libro
      p(libro$title),
      
      p(libro$author),
      
      p("Fecha:", libro$date_read),
      p("Páginas:", libro$number_of_pages)
    )
  }) # fin del loop
)
```

En otras palabras, escribimos un código que genera `HTML` en base a un libro hipotético, pero que después nos va a permitir generar código para uno o infinitos libros gracias al loop.

Veamos qué se generó con el libro de ejemplo:

```{r}
salida
```

**Está quedando horrible!** Pero funciona. Pasamos de una fila a `HTML`. Siempre es bueno probar la funcionalidad de las cosas antes de dedicarse a que queden bonitas.

### Puntuación de cada libro
Aunque falta un detalle: las **estrellas** que le di a cada libro. Para eso, creamos una la función `estrellas()` que va a tomar la puntuación que tiene el libro, y luego va a ir del 1 al 5 viendo si la puntuación coincide con el número. Si coincide, estrellita amarilla. Si no coincide, estrellita gris.

```{r}
# función para generar estrellas
estrellas <- function(rating) {
  simbolo <- "\u2605"
  color_punto <-  "#FAC51F"
  color_vacio <-  "#8F758F60"
  
  # por cada número del 1 al 5, hace un span con una estrella y revisa si es parte del puntaje o no, y le asigna un color; luego retorna los 5 elementos
  estrellas <- map(1:5, \(numero) {
    
    # color dependiendo de si está dentro del rating
    color <- if_else(numero <= rating, 
                     color_punto, 
                     color_vacio)
    
    # estrella individual
    span(simbolo,
         style = glue("color: {color}; 
                      font-size: 14px; margin: 1px;")
    )
  })
  
  # retornar las 5 estrellas
  div(class = "estrellas", estrellas)
}
```

Probemos la función: 

```{r}
#| output: asis
estrellas(3)
```

## Mejorando la apariencia del `HTML` con `CSS`

Ahora que tenemos funcionando el _loop_ que genera el `HTML`, podemos enfocarnos en hacer que se vea mejor. Para dat **estilo** al `HTML` se usa el código `CSS`, y el `CSS` se aplica a los elementos del `HTML` directamente por el atributo `style` de cada elemento, o mediante **clases**.

A cada elemento `HTML` le puedes asignar una **clase**, y después definir el estilo de dicha clase para que se le aplique a todos los elementos que la tengan.

### Clases CSS
Personalmente primero le pongo la clase a cada elemento `HTML`, y después voy ajustando las clases para que quede como yo quiera. 

{{< detalles "**Ver código de las clases CSS**" >}}

Éstas son las clases `CSS` que usé para la cuadrícula de libros:

```{css}
/* para cuadrícula de libros */
.cuadricula {
  display: grid;
  grid-template-columns: repeat(auto-fill, 120px); 
  grid-gap: 16px; 
  width: 100%;
  margin: auto;
  justify-content: space-evenly;
  white-space: wrap;
}

/* contenedor de cada libro individual */
.contenedor_libro {
  align-items: center;
  width: 130px !important;
  margin: auto;
  margin-top: 0;
}

.libro_imagen {
  margin: auto;
  text-align: center;
  margin-bottom: 12px;
  border-radius: 3px;
  opacity: 97%;
  
  img {
      height: 170px;
      border-radius: 4px;
      border: solid 1px #31243B70;
  }
}

.libro_titulo {
  margin: auto;
  text-align: center;
  margin-bottom: 4px;
  font-weight: bold; 
  color: $foreground2;
  text-decoration: none !important;
  font-size: 90%;
  line-height: 1;
  margin-top: -4px;
}

.libro_autor {
  margin: auto;
  text-align: center;
  text-decoration: none !important;
  font-size: 78%;
}

.estrellas {
  display: inline-flex;
}

.estrella {
  font-size: 14px;
  margin: 1px;
}


.libro_rating {
  margin: auto;
  text-align: center;
}

.libro_paginas {
  margin: auto;
  text-align: center;
  opacity: 50%;
  font-size: 65%;
  margin-top: 1px;
}
```

{{< /detalles >}}

## Cuadrícula de libros con estilo personalizado

A continuación mejoramos el código anterior, **poniéndole clases a todos los elementos** para que se les aplique el `CSS` y así poder personalizarlos, y también incluiremos la **puntuación con estrellas** y otros detalles:

```{r salida_html_2}
#| output: "asis"

library(shiny)

# contenedor principal que contiene todos los libros dentro
div(class = "cuadricula", 
    
    # generar elementos por cada libro
    map(lista_libros, \(libro) {
      
      # libro individual
      div(class = "contenedor_libro",
          
          # portada del libro
          div(class = "libro_imagen",
              a(href = libro$link, # enlace de la imagen
                img(src = libro$portada, # ruta a la imagen
                    alt = libro$title) # texto alternativo
              )
          ),
          
          # datos del libro
          p(class = "libro_titulo", 
            libro$title),
          
          p(class = "libro_autor",
            libro$author),
          
          div(class = "libro_rating",
              estrellas(libro$my_rating)),
          
          # texto con fecha de lectura y número de páginas
          p(class = "libro_paginas",
            glue("Leído en el {month(libro$date_read)} de {year(libro$date_read)}, {libro$number_of_pages} páginas")
          )
      )
    })
)
```

**Hermoso!** 😍 Ahora, como mi [blog personal](https://bastimapache.cl) está hecho con Quarto, simplemente puedo copiar este código y cambiar el año del filtro para hacer [publicaciones automáticas por cada año](https://bastimapache.cl/blog.html#category=libros). 

Esa es una de las gracias de Quarto: incluir código de R dentro de tus documentos, páginas web o publicaciones de blog, para generar contenido en base a datos!