---
title: ¿Cuántos días faltan para el dieciocho?
subtitle: Calculando días para una fecha con R
author: Bastián Olea Herrera
date: '2026-09-01'
slug: []
categories: []
tags:
  - fechas
  - curiosidades
  - Chile
draft: false
format:
  hugo-md:
    output-file: index
    output-ext: md
execute:
  message: false
  warning: false
excerpt: El paquete `{lubridate}` facilita todas las operaciones con fechas en R! Aquí un ejemplo sobre calcular los días faltantes para una fecha dada.
links:
  - icon: registered
    icon_pack: fas
    name: Lubridate
    url: https://lubridate.tidyverse.org
---

En Septiembre se celebran las fiestas patrias de Chile, y celebramos con vino, empanadas, dulces chilenos y juegos típicos. ¿Cuánto falta para el dieciocho? Calculémoslo con R y de pasadita veamos lo útil que es [el paquete de R `{lubridate}`](https://lubridate.tidyverse.org) para cualquier operación que implique fechas.

Si no tienes `{lubridate}`, instálalo primero! Aunque si ya [instalaste Tidyverse](https://tidyverse.org/packages/) antes, viene incluído.

```r
install.packages("lubridate")
```

Luego cargamos el paquete en la sesión de R:

```{r}
library(lubridate)
```

Con la función `today()` obtenemos fácilmente la fecha de hoy:

```{r}
today()
```

Ahora creamos un objeto con la fecha que nos interesa; en este caso, el 18 de septiembre de `{r} year(today())`, escribiendo la fecha en el formato `año-mes-día`:

```r
fecha <- as_date("2026-09-18")
```

```{r}
#| echo: false
# Para que funcione en cualquier año
año <- year(today())
fecha <- as_date(paste(año, "09 18"))
```

Inspeccionemos el objeto creado:

```{r}
fecha

class(fecha)
```

El resultado es un objeto de tipo _fecha_ (`Date`), por lo que calcular la diferencia de días es tan simple como restar las dos fechas!

```{r}
días <- fecha - today()

días
```

Al momento de escribir esta publicación, **faltan `{r} as.numeric(días)` días** para el dieciocho de septiembre. Tiquitiquití! 🇨🇱

¿Y para el del año siguiente? Simplemente le sumamos 1 año a la fecha:

```{r}
días <- fecha + years(1) - today()

días
```

```{r}
#| echo: false

fecha_formateada <- withr::with_locale(
  c("LC_TIME" = "es_ES"),
  format(today(), format="%d de %B de %Y")
)
```

A partir del día `{r} fecha_formateada`, faltan `{r} as.numeric(días)` días para el dieciocho de septiembre del `{r} year(today()) + 1`!

{{< etiqueta "fechas" >}}