---
title: '`{rutera}`: un paquete de R para limpiar y procesar RUTs chilenos'
author: Bastián Olea Herrera
date: '2026-06-18'
slug: []
draft: false
categories:
  - Paquetes
tags:
  - Chile
  - limpieza de datos
  - paquetes
format:
  hugo-md:
    output-file: index
    output-ext: md
links:
  - icon: registered
    icon_pack: fas
    name: Paquete
    url: https://bastianolea.github.io/rutera/
excerpt: "Este paquete entrega herramientas básicas para limpiar, validar y verificar el número de cédula de identidad Chilena en R. Es mi primer paquete de R y lo hice para aprender!"
---

Paquete de R que entrega herramientas para limpiar, validar y verificar el número de cédula de identidad Chilena en R.

{{< paquete "Paquete `{rutera}`"
  "https://bastianolea.github.io/rutera/"
  "hex-featured.png"
  "Herramientas para limpiar, validar y verificar el número de cédula de identidad Chilena en R. Estas funciones ayudan a realizar operaciones frecuentes para datos de ciudadanos chilenos que incluyen el RUT como identificador único." >}}

## Instalación

Puedes instalar el paquete en tu R con una de las siguientes opciones:

```r
# install.packages("pak")
pak::pkg_install("bastianolea/rutera")
```

```r
# install.packages("devtools")
pak::pak("bastianolea/rutera")
```

## Calcular dígito verificador

El dígito verificador del RUT permite confirmar que se escribió correctamente usando el [algoritmo módulo 11](https://es.wikipedia.org/wiki/Código_de_control). En resumen, este algoritmo:

1. Toma los dígitos previos al guión
2. Multiplica cada dígito, de derecha a izquierda, por la secuencia cíclica `2, 3, 4, 5, 6, 7` y suma los resultados
3. A esta suma se le calcula el módulo (resto de la división entera) de 11, y el resultado se le resta a 11
4. El resultado de lo anterior es el dígito verificador; pero si el resultado es `11`  o `10`, el dígito será `0` o `K`, respectivamente

La función `calcular_digito()` implementa el cálculo del código verificador de cualquier RUT sin código verificador:

```{r}
#| error: true
library(rutera)

calcular_digito(24324110)

calcular_digito(
  c(11111111, 
    1111111,
    8519622)
)
```


## Validar un RUT

Otra cosa que podemos necesitar hacer con los RUT es verificar si vienen en un formato determinado. En este caso, el formato apropiado será `xxxxxxxx-y`, y esta función verificará: que el RUT contiene un guión, que se sigue el formato `xxxxxxxx-y`, y que el dígito verificador que trae sea el correcto (usando la función `calcular_digito()`):

```{r}
#| error: true
validar_rut("17505116-3")
validar_rut("23376940-1")
validar_rut(c("23376940-1", "24444145-9"))
validar_rut("11111111")
validar_rut(c("hola", "11111111", "19413730-3"))
```


## Limpiar RUT

Si las personas ingresan sus RUT manualmente a una encuesta o formulario, o si son digitados por otras personas, lo más probable es que vengan mal escritos o al menos no estandarizados. La función `limpiar_rut()` realiza varios pasos de limpieza sobre los textos para retornar RUTs que siguen el formato `xxxxxxx-y`.

```{r}
rut_sucios <- c("24.444.145-9",
                "24444145 9",
                "24 444 145 9",
                "24,444,145,9",
                "2M4A4P4A4C1H4E59",
                "244441459",
                "hola hola")

limpiar_rut(rut_sucios)
```

----

Existe otro paquete de R que hace lo mismo, [`{clrutr}`, de Joshua Kunst](https://jkunst.com/clrutr/index.html), y que probablemente sea mejor. Yo hice este paquete solamente para aprender.

Más información [en este post de mi blog.](https://bastianolea.rbind.io/blog/validacion_rut/)


{{< relacionada "/blog/validacion_rut/" >}}

{{< categoria "Paquetes" "Más paquetes de R" >}}
