---
title: Formatear fechas en español en R
author: Bastián Olea Herrera
date: '2026-09-01'
slug: []
categories: []
tags:
  - fechas
  - texto
draft: false
format:
  hugo-md:
    output-file: index
    output-ext: md
execute:
  message: false
  warning: false
excerpt: Cuando trabajamos con fechas, a veces necesitamos pasar desde una fecha en números a una redactada de manera natural, pasando de algo como `2026-09-01` a "1 de septiembre de 2026". Para eso tenemos en R la función `format()`, de manera que el mes `09` pasa a ser _septiembre_.
links:
  - icon: registered
    icon_pack: fas
    name: Lubridate
    url: https://lubridate.tidyverse.org
---

Cuando trabajamos con fechas, a veces necesitamos formatear o redactar las fechas en español, para pasar de números a un texto que redacte la fecha. Para eso tenemos en R la función `format()`.

Primero creemos una fecha con la función `today()` de `{lubridate}`:

```{r}
library(lubridate)

fecha <- today()

fecha
```

Obtenemos como resultado literalmente el dato que contiene la fecha, que en R (y en el mundo desarrollado) vienen siempre como `año-mes-día`. 

Si queremos redactar esta información distinto, usamos `format()`. Por ejemplo, cambiemos de año/mes/día a día/mes/año:

```{r}
format(fecha, "%d-%m-%Y")
```

Así convertimos una fecha que viene en formato fecha a un texto (ojo, deja de ser una fecha!) redactado en `día-mes-año`. También podemos hacer cosas más personalizadas:

```{r}
format(fecha, "día: %d, mes: %m, año: %Y")
```

En los textos, `%d`, `%m` y `%Y` representan a los días, meses y años, respectivamente. Si cambiamos la `%Y` a `%y`, obtenemos el año en dos dígitos:

```{r}
format(fecha, "%d del %m de %y")
```

## Redactar fechas como texto en castellano

Si queremos que los meses pasen a llamarse por sus nombres en lugar de sus números (`03` sería _marzo_), reemplazamos `%m` por `%B`:

```{r}
format(fecha, "%d de %B de %Y")
```

Pero, _oh my God_, el mes sale en inglés![^1]

[^1]: Quizás en tu sistema salga en español, pero yo tengo configurado mi R en inglés, upsy!

Esto puede ser porque R o el sistema operativo está configurado en inglés. Podemos cambiar el idioma o _locale_ de R con `Sys.setlocale("LC_TIME", "es_ES")`, pero esta es una configuración temporal que [no es reproducible](/tags/reproducibilidad/), porque afecta a todas las funciones que ejecutemos después, y el resultado dependerá de si alguien ejecutó o no eso antes. Pero usando el [paquete `{withr}`](https://withr.r-lib.org) podemos ejecutar código de R con una configuración temporal, para que no afecte el resto de la sesión ni el código futuro:

```{r}
fecha_formateada <- withr::with_locale(
  c("LC_TIME" = "es_ES"),
  format(fecha, "%d de %B de %Y")
)
```

Ahora veamos el resultado:

```{r}
fecha_formateada
```

Incluso podrías convertir un vector del 1 al 12 a los nombres de meses correspondientes:

```{r}
meses <- 1:12

# convertir números de meses a fechas
fechas <- paste("2026", meses, "01", sep = "-") |> as_date()

# convertir fechas a meses en texto
meses_texto <- withr::with_locale(
  c("LC_TIME" = "es_ES"),
  format(fechas, format = "%B")
)

meses_texto
```


{{< etiqueta "fechas" >}}