---
title: Mapas interactivos en R para visualizar datos geoespaciales con `{mapgl}`
subtitle: Visor de mapas interactivo, moderno y gratuito en R
author: Bastián Olea Herrera
date: '2026-09-04'
freeze: true
draft: false
slug: []
categories:
  - tutoriales
tags:
  - mapas
  - visualización de datos
format:
  hugo-md:
    output-file: index
    output-ext: md
links:
  - icon: registered
    icon_pack: fas
    name: mapgl
    url: https://walker-data.com/mapgl/
execute:
  message: false
  warning: false
knitr:
  opts_chunk: 
    dev.args:
      bg: transparent
excerpt: "`{mapgl}` es un paquete de R increíble para visualizar datos geográficos de manera interactiva, por medio de los visores de mapas Mapbox y MapLibre, sobre los cuales puedes visualizar tus cartografías y datos geográficos, con un alto nivel de personalización y muchas características avanzadas."
editor_options: 
  chunk_output_type: console
---


```{r}
#| echo: false
#| eval: false
".posit/assistant/plans/2026-08-05-1400-plan.md"
```


[`{mapgl}` es un paquete de R](https://walker-data.com/mapgl/) para visualizar datos geográficos de manera interactiva. Este paquete, desarrollado por [Kyle Walker](https://walker-data.com), implementa los visores de mapas interactivos [Mapbox](https://www.mapbox.com) y [MapLibre](https://maplibre.org) en R, para que puedas usarlos como lienzos para tus cartografías y datos geográficos.

En este tutorial aprenderemos a usar `{mapgl}`, y como ejemplo usaremos la cartografía Censal del Censo 2024 de Chile.

El primer paso es instalar [`{mapgl}`](https://walker-data.com/mapgl/): 
```r
install.packages("mapgl")
```

## Datos censales

[Descarga los datos cartográficos del Censo 2024 desde la página del INE](https://censo2024.ine.gob.cl/resultados/), entrando a _Cartografía Censal_ y luego descargando el archivo **Cartografía País Censo 2024 (geoparquet)**.

{{< boton "Descargar datos nivel manzana" "https://storage.googleapis.com/bktdescargascenso2024/Cartografia/GEOPARQUET/Cartografia_censo2024_Pais.zip" "fas fa-map-location" >}}

### Cargar cartografías censales

Los datos censales vienen en formato `parquet`, un formato moderno y eficiente para almacenar y consultar datos, y se cargan con la función `read_parquet()` del paquete `{arrow}`, o con `open_dataset()` si queremos abrir el archivo como base de datos.

Si no tenemos `{arrow}` instalado, lo instalamos con `install.packages("arrow")`.

```{r}
#| eval: false
library(arrow)

manzanas <- open_dataset("Cartografia_censo2024_Pais/Cartografia_censo2024_Pais_Manzanas.parquet")
```

```{r cargar_dataset}
#| echo: false
library(arrow)

censo <- open_dataset("~/Documents/Datos/Censo/2024/Cartografia_censo2024_Pais/Cartografia_censo2024_Pais_Manzanas.parquet")
# censo <- open_dataset("/Volumes/Externo/Datos/Cartografia_censo2024_Pais/Cartografia_censo2024_Pais_Manzanas.parquet")
```

Cargamos los datos del Censo como **base de datos**, lo que significa que la información no está _cargada_ aún en nuestro computador, sino que obtuvimos un _esquema_ de los datos. Tenemos que hacer una **consulta** (_query_) a la base de datos para que Arrow obtenga los datos y los cargue al entorno de R. Filtraremos los datos con `{dplyr}` y luego los obtendremos con `collect()`. De esta manera sólo cargamos lo que necesitamos!

```{r collect}
library(dplyr)

# desde base de datos local
manzanas <- censo |> 
  # filtrar región del país
  filter(COD_REGION == 8) |> 
  # seleccionar algunas variables interesantes
  select(SHAPE,
         CUT, COMUNA, LOCALIDAD,
         COD_MANZANA, 
         n_per, prom_edad, n_edad_60_mas, n_edad_0_5, 
         n_discapacidad, prom_escolaridad18, 
         n_desocupado, n_analfabet,
         n_transporte_bicicleta, n_jefatura_mujer,
         n_viv_hacinadas) |> 
  # copiar a la memoria
  collect()
```

Ahora sí, cargamos a nuestro entorno de R unos varios miles de filas de datos censales por manzana:

```{r}
manzanas
```

El último paso es convertir la tabla de datos a una tabla de **datos geográficos** [usando `{sf}`](/blog/mapas_sf/), para reconocer la columna `SHAPE` como la que contiene los polígonos de los datos censales:

```{r}
library(sf)

manzanas <- manzanas |> 
  st_as_sf(crs = 4326)
```

Ahora sí podemos visualizar los datos en mapas!

{{< relacionada "/blog/mapas_censo_2024/" >}}

## Visor de mapas básico

Para empezar, probemos con un mapa vacío, usando la función `maplibre()`.

```{r mapa_vacio}
library(mapgl)

maplibre(
  center = c(-71.5, -33.0), 
  zoom = 4)
```

Indicamos unas coordenadas y un nivel de zoom. Prueba moviendo el mapa o acercándote! Guau! Esta función será la primera **capa** de nuestros mapas interactivos.

### Visualizar polígonos en el mapa

Ahora usemos `{mapgl}` con los datos censales. Creamos el mapa base con `maplibre()`, y ahora le agregamos una **capa de relleno** con `add_fill_layer()`:

```{r mapa_fill}
mapa_poligono <- maplibre(
  center = c(-73.1, -36.8), 
  zoom = 11) |> 
  # capa con polígonos
  add_fill_layer(
    id = "manzanas",
    source = manzanas, # objeto sf
    fill_color = "#6E3998",
    fill_opacity = 0.6)

mapa_poligono
```

Obtenemos el mapa base con los polígonos encima, con un color de nuestra elección. Hazle zoom para ver el nivel de calidad!

Esto nos sirve para probar los polígonos, o visualizaciones simples.

## Mapa coroplético

Los mapas coropléticos o de coropletas rellenan cada polígono del mapa con un color de acuerdo al valor de una variable. Es quizás la forma más básica e intuitiva de visualizar datos que se corresponden con polígonos.

Filtremos un poco los datos para hacer un mapa de ejemplo:

```{r filtro_comuna}
comuna <- manzanas |> 
  filter(COMUNA == "TALCAHUANO")
```

Para visualizar un mapa coloreando los polígonos según una variable en `{mapgl}`, primero tenemos que **crear una escala**. Esta escala nos permitirá definir la variable que queremos visualizar, los cortes en los datos, y los colores.

Creamos la escala con `interpolate_palette()`, indicando la columna que nos interesa. Elegimos la variable `n_per`(cantidad de habitantes por manzana), junto al método para cortar la variable (en este caso, [el método Jenks](https://bastianolea.rbind.io/blog/2026-08-26/)), la cantidad de cortes, y la [paleta de colores.](/blog/colores/#crear-paletas-de-colores)

```{r escala_1}
escala <- interpolate_palette(
  data = comuna,
  column = "n_per",
  method = "jenks", 
  n = 5, 
  colors = c("#EAD1FA", "#9069C0", "#6E3998")
)
```

Si vemos la escala, notamos que contiene información para producir el mapa:

```{r}
escala
```

Una vez que tenemos la `escala` de colores, la usamos en el argumento `fill_color` como `escala$expression` para indicarle al mapa los cortes en los datos y los colores que les corresponden. Luego agregamos la leyenda correspondiente con `add_continuous_legend()`.

```{r mapa_coropletico_1}
# mapa base
mapa_poblacion <- maplibre(
  center = c(-73.10, -36.74),
  zoom = 11) |> 
  # capa de relleno
  add_fill_layer(
    id = "comuna",
    source = comuna, # objeto sf con geometrías
    fill_color = escala$expression, # desde escala
    fill_opacity = 0.8
  ) |> 
  # leyenda
  add_continuous_legend(
    legend_title = "Personas por manzana",
    values = escala$breaks,
    colors = escala$colors,
    position = "top-right",
    style = legend_style(
      border_radius = 6,
      padding = 8,
      background_opacity = 0.8,
      text_size = 10
    )
  )

mapa_poblacion
```

Como vemos, la leyenda adquiere sus características desde la escala que creamos antes, y además tiene varias opciones de personalización.

### Agregar _tooltips_

Los _tooltips_ son clave para entregar información más detallada en mapas interactivos. Permiten que el/la usuario/a pase el cursor sobre los polígonos para ver información relevante.

Agregamos _tooltips_ a una capa de relleno de polígonos, como la que agregamos en el paso anterior, con el argumento `tooltip`. Este argumento recibe el nombre de una variable, o bien, se pueden construir textos con la función `concat()`, y usando dentro HTML y la función `get_column()` para referirnos al valor del polígono en alguna variable.

En este ejemplo agregamos un _tooltip_ que hace referencia a tres variables:

```{r mapa_tooltip_1}
mapa_tooltip <- maplibre(
  center = c(-73.10, -36.76),
  zoom = 14) |> 
  # capa de relleno
  add_fill_layer(
    id = "comuna",
    source = comuna, 
    fill_color = escala$expression,
    fill_opacity = 0.8,
    # agregar tooltip
    tooltip = concat(
      "<div style='font-size: 120%;'>Personas por manzana</div>",
      "<b>Población: </b>", get_column("n_per"), " personas",
      "<br>",
      "<b>Edad promedio: </b>", get_column("prom_edad"), " años",
      "<br>",
      "<b>Escolaridad: </b>", get_column("prom_escolaridad18")
      ),
    # personalizar estilo de tooltip
    tooltip_style = tooltip_style(
          max_width = 200,
          padding = 8,
          background_color = "#FFFFFF",
          background_opacity = .9,
        )
  )

mapa_tooltip
```

En el argumento `tooltip_style` podemos personalizar la ventanita, pero si necesitamos algo más personalizado siempre podemos usar CSS.


{{< aviso "Tutorial en construcción! Todavía estoy aprendiendo, pero pronto iré complementando con más información." >}}

<!---
Mapa con marcadores


```{r mapa}
#| fig-height: 6
#| eval: false
maplibre(
  style = carto_style("dark-matter"),
  bounds = puntos,
  zoom = 13,
  minZoom = 7,
  maxZoom = 13,
  attributionControl = FALSE
) |> 
  add_markers(
    data = puntos_popup,
    
    color = "#DD2694",
    popup = "popup_html",
  )
```


Mapa con tooltip y leyenda

```{r}
#| eval: false
# mapa interactivo mapgl usando pmtiles
# escala de color basada en variable desde los datos

library(arrow)
library(pmtiles)
library(mapgl)

# cargar datos
loc_aisladas <- read_parquet(
  "datos/parquet/LOC_AIS_17.parquet",
  col_select = "HABITANTES"
)

pm_serve("datos/localidades.pmtiles", port = 8080)

escala <- interpolate_palette(
  data = loc_aisladas,
  column = "HABITANTES",
  method = "quantile",
  n = 6,
  colors = c("#fde0dd", "#fa9fb5", "#c51b8a"),
  na_color = "gray"
)

maplibre(center = c(-70.9, -33.5), minZoom = 4, maxZoom = 11) |>
  add_pmtiles_source(
    "localidades",
    url = "http://localhost:8080/localidades.pmtiles"
  ) |>
  add_fill_layer(
    id = "localidades-fill",
    source = "localidades",
    source_layer = "localidades",
    fill_color = escala$expression,
    fill_opacity = 0.7,
    # tooltips
    tooltip = concat(
      "<strong>",
      get_column("NOMBRE"),
      "</strong><br>",
      get_column("COM_NOM"),
      "<br>",
      "Habitantes: ",
      get_column("HABITANTES")
    ),
    tooltip_style = tooltip_style(
      background_color = "#FFFFFF",
      background_opacity = .6,
      border_radius = 8
    )
  ) |>
  add_continuous_legend(
    legend_title = "Habitantes",
    values = escala$breaks,
    colors = escala$colors,
    position = "bottom-left",
    style = legend_style(
      background_color = "#FFFFFF",
      background_opacity = .6,
      border_radius = 8,
      padding = 8,
      text_size = 9
    )
  )
```

--->

{{< etiqueta "mapas" >}}

{{< cafecito >}}