---
title: Mapas interactivos con `{mapgl}` para visualizar datos geoespaciales en R
author: Bastián Olea Herrera
date: '2026-09-07'
freeze: true
draft: false
slug: []
categories:
  - Tutoriales
tags:
  - mapas
  - visualización de datos
format:
  hugo-md:
    output-file: index
    output-ext: md
links:
  - icon: registered
    icon_pack: fas
    name: mapgl
    url: https://walker-data.com/mapgl/
execute:
  message: false
  warning: false
knitr:
  opts_chunk: 
    dev.args:
      bg: transparent
excerpt: "`{mapgl}` es un paquete de R increíble para visualizar datos geográficos de manera interactiva, por medio de los visores de mapas Mapbox y MapLibre, sobre los cuales puedes visualizar tus cartografías y datos geográficos, con un alto nivel de personalización y muchas características avanzadas."
editor_options: 
  chunk_output_type: console
---


```{r}
#| echo: false
#| eval: false
".posit/assistant/plans/2026-08-05-1400-plan.md"
```


[`{mapgl}` es un paquete de R](https://walker-data.com/mapgl/) para visualizar datos geográficos de manera interactiva. Este paquete, desarrollado por [Kyle Walker](https://walker-data.com), implementa los visores de mapas interactivos [Mapbox](https://www.mapbox.com) y [MapLibre](https://maplibre.org) en R, para que puedas usarlos como lienzos para tus cartografías y datos geográficos.

En este tutorial aprenderemos a usar `{mapgl}`, y como ejemplo usaremos la cartografía Censal del Censo 2024 de Chile.

El primer paso es instalar [`{mapgl}`](https://walker-data.com/mapgl/): 
```r
install.packages("mapgl")
```

## Datos censales

[Descarga los datos cartográficos del Censo 2024 desde la página del INE](https://censo2024.ine.gob.cl/resultados/), entrando a _Cartografía Censal_ y luego descargando el archivo **Cartografía País Censo 2024 (geoparquet)**.

{{< boton "Descargar datos nivel manzana" "https://storage.googleapis.com/bktdescargascenso2024/Cartografia/GEOPARQUET/Cartografia_censo2024_Pais.zip" "fas fa-map-location" >}}

### Cargar cartografías censales

Los datos censales vienen en formato `parquet`, un formato moderno y eficiente para almacenar y consultar datos, y se cargan con la función `read_parquet()` del paquete `{arrow}`, o con `open_dataset()` si queremos abrir el archivo como base de datos.

Si no tenemos `{arrow}` instalado, lo instalamos con `install.packages("arrow")`.

```{r}
#| eval: false
library(arrow)

manzanas <- open_dataset("Cartografia_censo2024_Pais/Cartografia_censo2024_Pais_Manzanas.parquet")
```

```{r cargar_dataset}
#| echo: false
library(arrow)

censo <- open_dataset("~/Documents/Datos/Censo/2024/Cartografia_censo2024_Pais/Cartografia_censo2024_Pais_Manzanas.parquet")
# censo <- open_dataset("/Volumes/Externo/Datos/Cartografia_censo2024_Pais/Cartografia_censo2024_Pais_Manzanas.parquet")
```

Cargamos los datos del Censo como **base de datos**, lo que significa que la información no está _cargada_ aún en nuestro computador, sino que obtuvimos un _esquema_ de los datos. Tenemos que hacer una **consulta** (_query_) a la base de datos para que Arrow obtenga los datos y los cargue al entorno de R. Filtraremos los datos con `{dplyr}` y luego los obtendremos con `collect()`. De esta manera sólo cargamos lo que necesitamos!

```{r collect}
library(dplyr)

# desde base de datos local
manzanas <- censo |> 
  # filtrar región del país
  filter(COD_REGION == 8) |> 
  # seleccionar algunas variables interesantes
  select(SHAPE,
         CUT, COMUNA, LOCALIDAD,
         COD_MANZANA, 
         n_per, prom_edad, n_edad_60_mas, n_edad_0_5, 
         n_discapacidad, prom_escolaridad18, 
         n_desocupado, n_analfabet,
         n_transporte_bicicleta, n_jefatura_mujer,
         n_viv_hacinadas) |> 
  # copiar a la memoria
  collect()
```

Ahora sí, cargamos a nuestro entorno de R unos varios miles de filas de datos censales por manzana:

```{r}
manzanas
```

El último paso es convertir la tabla de datos a una tabla de **datos geográficos** [usando `{sf}`](/blog/mapas_sf/), para reconocer la columna `SHAPE` como la que contiene los polígonos de los datos censales:

```{r}
library(sf)

manzanas <- manzanas |> 
  st_as_sf(crs = 4326)
```

{{< detalles "**Nota:** para hacer más liviana esta página, se simplificaron los mapas" >}}

Los mapas originales del Censo son extremadamente detallados, por lo que fueron [simplificados](/blog/simplificar_mapas/) para hacer qu esta página se cargue más rápido.

```{r simplificar}
library(rmapshaper)

manzanas <- manzanas |> 
  ms_simplify(keep = 0.4,
              keep_shapes = TRUE)
```

Con esta configuración se retienen el 40% de todos los puntos del mapa, un cambio casi imperceptible. Para más información sobre este método, [revisa este tutorial!](/blog/simplificar_mapas/)

{{< /detalles >}}

Ahora sí podemos visualizar los datos en mapas!

{{< relacionada "/blog/mapas_censo_2024/" >}}

## Visor de mapas básico

Para empezar, probemos con un mapa vacío, usando la función `maplibre()`.

```{r mapa_vacio}
library(mapgl)

maplibre(
  center = c(-71.5, -33.0), 
  zoom = 4)
```

Indicamos unas coordenadas y un nivel de zoom. Prueba moviendo el mapa o acercándote! Guau! Esta función será la primera **capa** de nuestros mapas interactivos.

### Visualizar polígonos en el mapa

Ahora usemos `{mapgl}` con los datos censales. Primero filtremos un poco los datos para hacer un mapa de ejemplo:

```{r filtro_comuna_1}
comuna <- manzanas |> 
  filter(COMUNA == "CONCEPCIÓN")
```

Ahora crearemos el mapa base con `maplibre()`, y le agregamos una **capa de relleno** con `add_fill_layer()`:

```{r mapa_fill}
mapa_poligono <- maplibre(
  center = c(-73.04, -36.82), 
  zoom = 11) |> 
  # capa con polígonos
  add_fill_layer(
    id = "comuna",
    source = comuna, # objeto sf
    fill_color = "#6E3998",
    fill_opacity = 0.6)

mapa_poligono
```

Obtenemos el mapa base con los polígonos encima, con un color de nuestra elección. Hazle zoom para ver el nivel de calidad!

Esto nos sirve para probar los polígonos, o visualizaciones simples.


## Mapa con marcadores

Podemos agregar marcadores individuales a un mapa a partir de coordenadas (longitud y latitud). Para ello, creamos una tabla de datos con varios lugares y sus respectivas coordenadas de longitud y latitud:

```{r}
# tabla de coordenadas
lugares <- tribble(
  ~lugar,       ~lon,     ~lat,   
  "Barriga",    -70.9251, -33.5304, 
  "Chada",      -70.6488, -33.9348, 
  "Mallarauco", -70.9608, -33.6180, 
  "Dormida",    -71.0096, -33.0618, 
  "Chacabuco",  -70.7065, -32.9595
) |> 
  # texto en html
  mutate(texto = paste("<b>Lugar:</b>", lugar))
```

También creamos una columna `texto` en la que agregaremos contenido HTML que aparecerá como _popup_ cuando se aprieten los marcadores.

Convertimos esta tabla de coordenadas a una [tabla de datos geográficos](/blog/mapas_sf/#poner-un-punto-en-un-mapa) con `st_as_sf()` y la agregamos al mapa:

```{r}
puntos <- lugares |> 
  st_as_sf(
    coords = c("lon", "lat"), 
    crs = 4326
  )

# agregar marcadores al mapa
maplibre(
  center = c(-70.65, -33.44),
  zoom = 7
) |>
  add_markers(
    data = puntos,
    color = "#6E3998",
    popup = "texto"
  )
```

Presiona los marcadores para ver su información! Puedes ver un ejemplo aplicado de un mapa `{mapgl}` con marcadores y popups con imágenes [en mi blog personal.](https://bastimapache.cl/posts/paisajes/)

{{< detalles "Ver una alternativa para agregar un solo marcador" >}}

La primera sería agregar una única coordenada [creando un punto](/blog/mapas_sf/#poner-un-punto-en-un-mapa) con `sf::st_point()` a partir de los valores de longitud y latitud:

```{r}
library(sf)

coordenadas <- c(-71.48135, -33.96850)

# convertir las coordenadas en datos geográficos
punto <- coordenadas |> 
  st_point() |> 
  st_sfc(crs = 4326)
```

Luego agregamos el punto como un marcador con `add_markers()`:

```{r mapa_marcadores}
# agregar al mapa
maplibre(
  center = coordenadas,
  zoom = 8,
) |>
  add_markers(
    data = punto,
    color = "#6E3998")
```

{{< /detalles >}}


## Mapa coroplético interactivo

Los mapas coropléticos o de coropletas rellenan cada polígono del mapa con un color de acuerdo al valor de una variable. Es quizás la forma más básica e intuitiva de visualizar datos que se corresponden con polígonos.

Filtremos un poco los datos para hacer un mapa de ejemplo:

```{r filtro_comuna_2}
comuna <- manzanas |> 
  filter(COMUNA == "TALCAHUANO")
```

Para visualizar un mapa coloreando los polígonos según una variable en `{mapgl}`, primero tenemos que **crear una escala**. Esta escala nos permitirá definir la variable que queremos visualizar, los cortes en los datos, y los colores.

Creamos la escala con `interpolate_palette()`, indicando la columna que nos interesa. Elegimos la variable `n_per`(cantidad de habitantes por manzana), junto al método para cortar la variable (en este caso, [el método Jenks](https://bastianolea.rbind.io/blog/2026-08-26/)), la cantidad de cortes, y la [paleta de colores.](/blog/colores/#crear-paletas-de-colores)

```{r escala_1}
escala <- interpolate_palette(
  data = comuna,
  column = "n_per",
  method = "jenks", 
  n = 5, 
  colors = c("#EAD1FA", "#9069C0", "#6E3998")
)
```

Una vez que tenemos la `escala` de colores, la usamos en el argumento `fill_color` como `escala$expression` para indicarle al mapa los cortes en los datos y los colores que les corresponden. Luego agregamos la leyenda correspondiente con `add_continuous_legend()`.

```{r mapa_coropletico_1}
# mapa base
mapa_poblacion <- maplibre(
  center = c(-73.10, -36.74),
  zoom = 11) |> 
  # capa de relleno
  add_fill_layer(
    id = "comuna",
    source = comuna, # objeto sf con geometrías
    fill_color = escala$expression, # desde escala
    fill_opacity = 0.8
  ) |> 
  # leyenda
  add_continuous_legend(
    legend_title = "Personas por manzana",
    values = escala$breaks,
    colors = escala$colors,
    position = "top-right",
    style = legend_style(
      border_radius = 6,
      padding = 8,
      background_opacity = 0.8,
      text_size = 10
    )
  )

mapa_poblacion
```

Como vemos, la leyenda adquiere sus características desde la escala que creamos antes, y además tiene varias opciones de personalización.

### Agregar _tooltips_

Los _tooltips_ permiten que el/la usuario/a pase el cursor sobre los polígonos o elementos del mapa para ver información relevante. Son clave para poder entregar información más detallada en mapas interactivos. 

Podemos agregar _tooltips_ a una capa de relleno de polígonos, como la que agregamos en el paso anterior, con el argumento `tooltip` de la función `add_fill_layer()`. Este argumento recibe el nombre de una variable, o bien, se pueden construir textos con la función `concat()`, y usando dentro HTML y la función `get_column()` para referirnos al valor del polígono en alguna variable.

En este ejemplo agregamos un _tooltip_ que hace referencia a tres variables:

```{r mapa_tooltip_1}
mapa_tooltip <- maplibre(
  center = c(-73.13, -36.715),
  zoom = 14) |> 
  # capa de relleno
  add_fill_layer(
    id = "comuna",
    source = comuna, 
    fill_color = escala$expression,
    fill_opacity = 0.8,
    # agregar tooltip
    tooltip = concat(
      "<div style='font-size: 120%;'>Personas por manzana</div>",
      "<b>Población: </b>", get_column("n_per"), " personas",
      "<br>",
      "<b>Edad promedio: </b>", get_column("prom_edad"), " años",
      "<br>",
      "<b>Escolaridad: </b>", get_column("prom_escolaridad18")
    ),
    # personalizar estilo de tooltip
    tooltip_style = tooltip_style(
      max_width = 200,
      padding = 8,
      background_color = "#FFFFFF",
      background_opacity = .9,
    )
  )

mapa_tooltip
```

Pasa el cursor sobre el mapa para ver el _tooltip!_

En el argumento `tooltip_style` podemos personalizar la ventanita, pero si necesitamos algo más personalizado siempre podemos usar CSS.


## Mapa interactivo con puntos o círculos

Si tus datos geográficos representan coordenadas o lugares, pero además necesitas expresar o visualizar otras variables asociadas a esos lugares, las coordenadas pueden expresarse como puntos, donde su tamaño y color puede variar de acuerdo a los datos.

Transformemos los datos censales para expresar la **desocupación** por medio de puntos. Recordemos que los datos del censo vienen por manzana, así que agregaremos la información a un nivel geográfico superior: las localidades. Así serán menos puntos, y cada uno representará un territorio más extenso: cada punto representará una suma de varias manzanas. 

Agruparemos los datos por comuna y localidad con `group_by()`, luego [haremos un resumen de datos](/blog/r_introduccion/dplyr_summarize/) con `summarize()` donde sumaremos las variables y uniremos las manzanas con `st_union()`, de manera que todas las manzanas que estaban dentro de una misma localidad quedarán unidas. Luego, [calcularemos el centroide](/blog/mapas_sf/#calcular-centroide) de los polígonos con `st_centroid()` para obtener los puntos, de manera que un punto resuma los datos de todas las manzanas de la misma localidad.

```{r}
# agrupar y unir manzanas
localidades <- manzanas |> 
  group_by(CUT, COMUNA, LOCALIDAD) |> 
  summarize(n_desocupado = sum(n_desocupado),
            n_per = sum(n_per),
            SHAPE = st_union(SHAPE))

# calcular porcentaje de desocupación
localidades_b <- localidades |> 
  mutate(p_desocupado = n_desocupado / n_per) |> 
  mutate(p_desocupado = round(p_desocupado * 100, 1)) |> 
  filter(p_desocupado > 1)

# convertir a puntos
puntos <- localidades_b |> 
  mutate(SHAPE = st_centroid(SHAPE)) # calcular centroide

puntos
```

El resultado es una tabla con menos observaciones, porque ahora cada fila representa a una localidad, y en vez de contener polígonos, el dato espacial se presenta como puntos.

{{< relacionada "/blog/mapas_sf/" >}}

Al igual que con el [mapa de coropletas](#mapa-coroplético), primero creamos la paleta de **colores** a partir de una de las variables; en este caso `n_desocupado` para ver la desocupación:

```{r}
escala <- interpolate_palette(
  data = puntos,
  column = "n_desocupado",
  colors = c("#EAD1FA", "#9069C0", "#6E3998")
)
```

Algo común al visualizar puntos o círculos es hacer que el **radio** o tamaño de cada círculo dependa de una variable numérica. Usamos la función `interpolate()` para hacer que los valores de una variable, en este caso `n_desocupado`, se expresen en distintos tamaños de los círculos:

```{r}
tamaños <- interpolate(
  column = "n_desocupado",
  values = range(puntos$n_desocupado), # rango de la variable
  stops = c(10, 26) # tamaños de los círculos
)
```

Luego [creamos el mapa base](#visor-de-mapas-básico) centrado en una ubicación, con la tabla de datos geográficos, usando la paleta de colores (`escala`) en `circle_color`, y aplicamos la escala de tamaños (`tamaños`) en el argmento `circle_radius`. Además aprovechamos de [agregar tooltips](#agregar-tooltips) al mapa.

```{r mapa_circulos}
# agregar marcadores al mapa
maplibre(
  center = c(-73.03, -36.81),
  zoom = 10
) |>
  add_circle_layer(
    id = "puntos",
    source = puntos,
    # escala de colores
    circle_color = escala$expression,
    circle_opacity = 0.8,
    # escala de tamaños
    circle_radius = tamaños,
    circle_stroke_color = "#FFFFFF",
    circle_stroke_width = 1,
    # contenido del tooltip
    tooltip = concat(
      "<b>Comuna: ", get_column("COMUNA"), "</b>",
      "<br>",
      "<b>Localidad: ", get_column("LOCALIDAD"), "</b>",
      "<br>",
      get_column("p_desocupado"), "% de desocupación"
    ),
    # personalizar estilo de tooltip
    tooltip_style = tooltip_style(
      max_width = 200,
      padding = 8,
      background_color = "#FFFFFF",
      background_opacity = .9,
    )
  )
```

Creamos un mapa interactivo donde cada unidad de información se representa mediante un círculo, y su color y tamaños dependen de una variable. Pasa el cursor sobre los círculos para ver la información!


### Mapa con puntos agrupados

¿Qué pasa si queremos visualizar cientos o miles de puntos o coordenadas? Cuando tenemos demasiados puntos, la visualización puede complicarse. En este caso puede usarse el argumento `cluster_options` de la función `add_circle_layer()` para configurar que los puntos se agrupen cuando están demasiado cerca. El resultado será un mapa que presenta un resumen de la información y va revelando más puntos a medida que nos acercamos al mapa.

Primero filtremos una comuna del conjunto de datos:
```{r}
comuna <- manzanas |> 
  filter(COMUNA == "CONCEPCIÓN")
```

Ahora calculemos una variable para visualizar; en este caso, calcularemos el porcentaje de personas en situación de discapacidad (`n_discapacidad`) por manzana, y dejaremos aquellas donde haya más de un 20% de la población. Finalmente, convertimos los polígonos a puntos con `st_centroid()`, como en el paso anterior.

```{r}
puntos <- comuna |> 
  mutate(p_discapacidad = n_discapacidad/n_per) |> 
  filter(p_discapacidad > 0.2) |> 
  mutate(p_discapacidad = round(p_discapacidad * 100, 1)) |> 
  # convertir a puntos
  mutate(SHAPE = st_centroid(SHAPE))
```

Ahora creamos la escala de colores con `interpolate_palette()`, para que los tres colores de la paleta se correspondan con los valores de la variable `n_discapacidad`:

```{r}
escala <- interpolate_palette(
  data = puntos,
  column = "n_discapacidad",
  colors = c("#E6C7FA", "#9069C0", "#6E3998")
)
```

Ahora creamos el mapa con `maplibre()` y `add_circle_layer()`, donde especificamos los datos (`puntos`), la escala de colores en el argumento `circle_color`, y ahora configuramos el argumento `cluster_options` con `cluster_options()`, donde tenemos amplio margen para experimentar definiendo los puntos de corte de los conteos de datos, los tamaños de los puntos de agrupación, los colores, y el tamaño del radio de agrupación de los puntos (`cluster_radius`). También, el argumento `max_zoom` nos permite poner un punto de corte para desagrupar todos los puntos a cierto nivel de _zoom_ en el mapa.

```{r}
maplibre(
  center = c(-72.98, -36.81),
  zoom = 10
) |>
  add_circle_layer(
    id = "puntos",
    source = puntos,
    # escala de colores
    circle_color = escala$expression,
    circle_opacity = 0.9,
    circle_radius = 6,
    circle_stroke_color = "#FFFFFF",
    circle_stroke_width = 1,
    # opciones de agrupación de puntos
    cluster_options = cluster_options(
      circle_opacity = 0.9,
      count_stops = c(10, 20, 30, 100),
      radius_stops = c(12, 22, 30, 40),
      color_stops = c("#BB98DD", "#9069C0", "#7F51AC", "#6E3998"),
      cluster_radius = 60,
      max_zoom = 12,
      text_color = "#FFFFFF",
      circle_stroke_color = "#FFFFFF",
      circle_stroke_width = 1.2,
    ),
    # contenido del tooltip
    tooltip = concat(
      get_column("n_per"), " personas en total",
      "<br>",
      get_column("n_discapacidad"), " personas en situación de discapacidad, ",
      get_column("p_discapacidad"), "% del total"
    ),
    # estilo de tooltip
    tooltip_style = tooltip_style(
      max_width = 200,
      padding = 8,
      background_color = "#FFFFFF",
      background_opacity = .8,
    )
  )
```

Acércate al mapa o presiona sobre cada punto para ir acercándote. El mapa irá revelando más detalle a medida que te acercas!

{{< aviso "Tutorial en construcción! Todavía estoy aprendiendo, pero pronto iré complementando con más información." >}}


## Personalización

Aquí dejaré más alternativas que ofrece el paquete `{maplibre}`.

### Mapa en modo oscuro

Los mapas `maplibre()` tienen tres temas posibles: `"voyager"`, `"positron"` y `"dark-matter"`, este último siendo un mapa en modo oscuro.

```r
maplibre(
style = carto_style("dark-matter")
)
```

### Desactivar atribución

Para ocultar el panel blanco inferior que indica las atribuciones a MapLibre y OpenStreetMap, agrega el argumento `attributionControl = FALSE` a la capa base del mapa, así:

```r
maplibre(
attributionControl = FALSE
) 
```

Esto da como resultado un mapa más limpio, pero recuerda que es importante dar créditos a quienes están facilitándote estas herramientas gratuitas, así que considera dejar la atirbución activada!

{{< etiqueta "mapas" >}}

{{< cafecito >}}