---
title: Categorizar una variable continua con el método de cortes naturales Jenks
author: Bastián Olea Herrera
date: '2026-08-26'
freeze: true
tags:
  - procesamiento de datos
  - estadística
  - limpieza de datos
format:
  hugo-md:
    output-file: index
    output-ext: md
execute:
  message: false
  warning: false
excerpt: "El método de cortes naturales de Jenks se usa para categorizar variables contínuas en variables ordinales; es decir, pasar de una variable numérica a la cantidad de categorías discretas que necesitemos. Este método resalta los saltos inherentes a los datos, y por lo tanto los cortes que ofrece suelen tener más sentido que cortes arbitrarios en datos continuos."
---

```{r tema}
#| echo: false
library(showtext)
library(ggplot2)

# descargar una tipografía desde google fonts
font_add_google(name = "Atkinson Hyperlegible")
showtext_auto()
showtext_opts(dpi = 200)

# aplicar tema de colores
theme_set(
  theme_grey(paper = "#EAD2FA",
             ink = "#6E3A98",
             accent = "#9069C0",
             base_family = "Atkinson Hyperlegible")
)
```

El método de cortes naturales de Jenks se usa para categorizar variables contínuas en variables ordinales; es decir, pasar de una variable numérica a la cantidad de categorías discretas que necesitemos.

El método Jenks busca maximizar varianza entre clases, y minimizar varianza dentro de las clases. La gracia de Jenks es que resalta los saltos inherentes a los datos, y por lo tanto los cortes que ofrece suelen tener más sentido que cortes arbitrarios o regulares en datos continuos.

En R base se implementa con la función `classIntervals(..., style = "jenks")`, pero [el paquete `{BAMMtools}` ofrece](https://github.com/macroevolution/bammtools) una implementación en C mucho más eficiente: `getJenksBreaks()`.

Primero creemos datos de prueba, una distribucion de densidad _beta_:

```{r}
library(dplyr)

datos <- tibble(
  valores = rbeta(1000, 5, 2)
  )
```

```{r}
#| echo: false
set.seed(1468)
```

Ahora mirémoslos en un gráfico simple:

```{r distribucion_beta}
library(ggplot2)

datos |> 
  ggplot() +
  aes(x = valores) +
  geom_histogram(bins = 200)
```

Ahora usamos `getJenksBreaks()` para crear `n` _cortes_ en los datos, a partir de los cuales podremos crear `n-1` grupos o categorías. Probemos, como ejemplo, con 5 cortes:

```{r}
library(BAMMtools)

cortes <- getJenksBreaks(datos$valores, 5)

cortes
```

Aplicamos los cortes a los datos con la función `cut()`, que _corta_ variables numéricas continuas en los puntos indicados; en este caso, los cortes obtenidos con el método Jenks:

```{r}
datos_categoricos <- datos |> 
  mutate(
    categoria = cut(
      valores, # variable a cortar
      labels = 1:4, # nombres de los cortes resultantes
      breaks = cortes, # vector con los cortes
      include.lowest = T
    )
  )
```

Ahora visualicemos el resultado:

```{r metodo_jenks}
datos_categoricos |> 
  ggplot() +
  aes(x = valores, fill = categoria) +
  geom_histogram(bins = 200, alpha = 0.7) +
  scale_fill_discrete(palette = "Dark2")
```

{{< etiqueta "limpieza-de-datos" >}}

{{< etiqueta "procesamiento-de-datos" >}}