---
title: Crea tablas con píldoras de colores usando `{gt}` en R
author: Bastián Olea Herrera
date: '2026-01-20'
slug: []
categories: []
tags:
  - tablas
format:
  hugo-md:
    output-file: index
    output-ext: md
    html-table-processing: none
excerpt: "En este tutorial veremos cómo convertir celdas de tus tablas a compactas _píldoras_ usando `{gt}`. El objetivo es presentar la información de forma más atractiva, permitiendo darle un color personalizado a cada celda según el dato que se muestre, o bien, destacar determinados datos. Esto te entrega mucha más flexibilidad para trabajar tablas directamente con HTML en el paquete `{gt}`, desbloqueando su potencial!"
---

En este tutorial veremos cómo convertir celdas de tus tablas a compactas _píldoras_ usando [`{gt}`, una excelente librería de R para crear tablas personalizables.](/blog/tablas_gt/) El objetivo es presentar la información de forma más **atractiva**, permitiendo darle un **color personalizado** según el dato que se muestre, o bien, **destacar** determinados datos. 

{{< imagen_tamaño "gt_pills_featured.png" "300px">}}

Si bien existen otras formas de hacer esto, aprender este método te entrega mucha más flexibilidad para trabajar tablas directamente con HTML en el paquete `{gt}`, desbloqueando su potencial! 🔥

{{< aviso "Si quieres aprender lo básico del paquete `{gt}` para creación de tablas en R, [revisa este tutorial.](/blog/tablas_gt/)" >}}

## Tablas básicas con `{gt}`

Primero cargamos los paquetes y creamos datos de prueba:

```{r}
#| message: false
library(gt)
library(dplyr)
library(glue)

# crear datos de prueba
datos <- tibble(dato = c("A", "B", "C"),
                valor = c(1, 4, 8),
                tipo = c("bajo", "medio", "alto"))
```

Recordemos que para iniciar una tabla de `{gt}`, simplemente le ponemos la función `gt()` a los datos:

```{r}
tabla <- datos |> gt()
```

```{r}
#| echo: false
as_raw_html(tabla)
```

Obtenemos una tabla básica. 

### Crear columnas con HTML y CSS

Ahora crearemos una **columna con código HTML**, el mismo que se usa para crear páginas web. Esto nos permite **crear lo que se nos ocurra**, y es la fortaleza principal de este método.

Simplemente creamos una columna que contenga el código:

```{r}
tabla <- datos |> 
  # crear píldora html
  mutate(pildora = "<div style='padding: 2px 12px; 
                                border-radius: 12px; 
                                background: #9069C0; color: white;'>
                     Hola
                    </div>") |> 
  # hacer tabla
  gt()
```

```{r}
#| echo: false
as_raw_html(tabla)
```

_¡Está horrible!_ 😣 Esto es porque hay que pedirle a `{gt}` **interpretar la columna como HTML** con la función `fmt_markdown()`:

```{r}
tabla <- datos |> 
  # crear píldora html
  mutate(pildora = "<div style='padding: 2px 12px; 
                                border-radius: 12px; 
                                background: #9069C0; color: white;'>
                     Hola
                    </div>") |> 
  # hacer tabla
  gt() |> 
  fmt_markdown(columns = "pildora")
```

```{r}
#| echo: false
as_raw_html(tabla)
```

¡Ahora sí! Lo importante del código HTML es la etiqueta `<div>`, que crea un recuadro, y el atributo `style`, que define el estilo del mismo recuadro mediante código CSS. En este caso, le dimos un _padding_ (espaciado interno), un borde redondeado (`border-radius`), un color de fondo (`background`), y un color de texto (`color`).

{{< info "Aprender HTML y CSS es súper útil para mejorar tus aplicaciones Shiny, reportes Quarto, e incluso aspectos de tus gráficos `{ggplot2}`!" >}}


### Aplicar píldoras a datos de una columna
Ahora podemos reemplazar el código anterior para que muestre el valor de la columna `tipo`. Para ello usamos la función `glue()`, que permite incrustar valores de R dentro de textos de una forma más cómoda que usar `paste()`:

```{r}
tabla <- datos |> 
  # crear píldora html
  mutate(tipo = glue(
    "<div style='padding: 2px 12px; 
                 border-radius: 12px; 
                 background: #9069C0; color: white;'>
      {tipo}
     </div>")) |> 
  # hacer tabla
  gt() |> 
  # que la columna se interprete como html
  fmt_markdown(columns = "tipo") |> 
  cols_align(tipo, align = "center")
```

```{r}
#| echo: false
as_raw_html(tabla)
```

Ahora la columna `tipo` muestra sus valores como píldoras. Hermoso! 


### Crear una función que cree columnas HTML
Hagamos que el código anterior sea más ordenado **creando una función** que haga las píldoras:

```{r}
# crear una función que hace píldoras 
pildora <- function(valor) {
  # crear píldora html
  glue("<div style='padding: 2px 12px; 
                    border-radius: 12px; 
                    background: #9069C0; color: white;'>
         {valor}
        </div>")
}
```

La función es casi lo mismo que antes, solamente que recibe un valor llamado `valor` que se ubica dentro del `glue()`. Ahora veamos cómo se crea la tabla anterior pero usando la función nueva:

```{r}
# aplicar función a la tabla
tabla <- datos |> 
  mutate(tipo = pildora(tipo)) |> 
  gt() |> 
  fmt_markdown(columns = "tipo")
```

```{r}
#| echo: false
as_raw_html(tabla)
```

El código queda mucho más compacto y ordenado!

### Colores de píldoras según datos
Ahora complementemos la función que creamos, para que los colores de las píldoras dependan de los datos. Para ello, dentro de la función `pildora()` que creamos, podemos poner código que defina el color que tendrá cada píldora dependiendo de su valor:

```{r}
# mejorar la función
pildora <- function(valor) {
  # definir colores en base a valores
  color <- case_match(valor,
                      "alto" ~ "#E56B6F",
                      "medio" ~ "#b56576",
                      "bajo" ~ "#6d597a")
  
  # crear píldora html
  glue("<div style='padding: 2px 12px; 
                    border-radius: 12px; 
                    background: {color}; color: white;'>
         {valor}
        </div>")
}

# aplicar función a la tabla
tabla <- datos |> 
  mutate(tipo = pildora(tipo)) |> 
  gt() |> 
  fmt_markdown(columns = "tipo")
```

```{r}
#| echo: false
as_raw_html(tabla)
```

Hermoso! Vimos que la función `pildora()` ahora usa `valor` para dos cosas: para determinar el color de fondo, y para poner el texto dentro de la píldora.

### Variaciones de la función de píldoras

Finalmente, podemos crear distintas funciones de píldoras para distintos tipos de datos. Por ejemplo, una para variables categóricas, otra para variables numéricas, y otra para valores con color manual:

La función para **variables categóricas**, que ya vimos, entrega un color específico a valores específicos:
```{r}
# función para variables categóricas
pildora_categorica <- function(valor) {
  # definir colores en base a valores
  color <- case_match(valor,
                      "alto" ~ "#E56B6F",
                      "medio" ~ "#b56576",
                      "bajo" ~ "#6d597a")
  
  # crear píldora html
  glue("<div style='padding: 2px 12px; 
                    border-radius: 12px; 
                    background: {color}; color: white;'>
         {valor}
        </div>")
}
```

La función para **variables numéricas** va a asignar color a las celdas dependiendo de si se cumple o no el criterio numérico que le demos:
```{r}
# función para variables categóricas
pildora_numerica <- function(valor) {
  # definir colores en base a valores
  color <- case_when(valor >= 4 ~ "#749c75",
                     valor < 4 ~ "#b2bd7e")
  
  # crear píldora html
  glue("<div style='padding: 2px 12px; 
                    border-radius: 12px; 
                    background: {color}; color: white;'>
         {valor}
        </div>")
}
```

La tercera función simplemente le da el color que especifiquemos a todas las celdas por igual:
```{r}
# función para color manual
pildora_manual <- function(valor, color) {
  # crear píldora html
  glue("<div style='padding: 2px 12px; 
                    border-radius: 12px; 
                    background: {color}; color: white;'>
         {valor}
        </div>")
}
```

Ahora apliquemos estos tres estilos a las tres columnas con `{gt}`
```{r}
# aplicar función a la tabla
tabla <- datos |> 
  mutate(tipo = pildora_categorica(tipo),
         valor = pildora_numerica(valor),
         dato = pildora_manual(dato, "#355070")) |> 
  gt() |> 
  fmt_markdown(columns = c(tipo, valor, dato))
```

```{r}
#| echo: false
as_raw_html(tabla)
```


### Destacar valores específicos

Otra variación de las funciones anteriores puede ser para que la píldora solamente destaque ciertos valores a los que queremos llamar la atención:

```{r}
# función para color manual
pildora_alerta <- function(valor, alerta) {
  color_alerta <- "#ce4257"
  
  ifelse(valor == alerta,
         # si el valor coincide con la alerta, pildora
         glue("<div style='padding: 2px 12px; 
                    border-radius: 12px; 
                    background: {color_alerta}; color: white;'>
                {valor}
              </div>"),
         # si no, solo cifra con espaciado
         glue("<div style='padding: 2px 12px;'>{valor}</div>")
  )
}
```

```{r}
# aplicar función a la tabla
tabla <- datos |> 
  mutate(dato = pildora_alerta(dato, alerta = "B"),
         tipo = pildora_alerta(tipo, alerta = "bajo")) |> 
  gt() |> 
  fmt_markdown(columns = c(dato, tipo))
```

```{r}
#| echo: false
as_raw_html(tabla)
```

Esta función nueva tiene la capacidad de que definas en cada caso el valor que quieres destacar, lo que permite reutilizarla en columnas distintas.

### Función para degradado de colores
Finalmente, nos basamos en el código de las píldoras para variables numéricas para crear **píldoras con un degradado de colores según el valor numérico**. 

Esto podemos hacerlo tomando el valor máximo de la columna y dividiéndolo por el valor de cada celda, para obtener la proporción (un número del 0 al 1), y usar este número para darle transparencia al color elegido. A su vez, podemos hacer que el texto de la píldora cambie de color si el color va a ser muy transparente, para asegurar buen contraste.

```{r}
pildora_degradado <- function(valor, maximo, color) {
  # definir transparencia según valor máximo
  transparencia <- valor/maximo
  # definir color de texto según transparencia
  texto <- ifelse(transparencia > 0.5, "white", "black")
  # aplicar transparencia al color
  color <- scales::alpha(color, transparencia+0.1)
  
  glue("<div style='padding: 2px 12px; 
                    border-radius: 12px; 
                    background: {color}; color: {texto};'>
         {valor}
        </div>")
}

tabla <- datos |> 
  mutate(valor = pildora_degradado(valor, max(valor), color = "#E56B6F")) |> 
  gt() |> 
  fmt_markdown(columns = valor)
```

```{r}
#| echo: false
as_raw_html(tabla)
```

La función `alpha()` del paquete `{scales}` nos ayuda a crear colores transparentes a partir de un número entre el 0 (transparente) y el 1 (opaco).

{{< info "Para más información sobre manejo de colores desde R, [revisa este post!](/blog/colores/)" >}}

El mismo código puede cambiarse un poco para crear un **degradado entre dos colores**:

```{r}
pildora_degradado_2 <- function(valor, color_1, color_2) {
  # definir transparencia según valor máximo
  transparencia <- valor/max(valor)
  
  # opcional: escalar de 0 a 1
  # transparencia <- (transparencia-min(transparencia))/(max(transparencia)-min(transparencia))
  
  # crear colores de texto a partir de colores del degradado
  color_claro <- scales::col_mix("white", color_1, 0.4)
  color_oscuro <- scales::col_mix("black", color_2, 0.4)
  # definir color de texto según transparencia
  texto <- ifelse(transparencia > 0.5, color_claro, color_oscuro)
  
  # aplicar transparencia al color
  color <- scales::col_mix(color_1, color_2, transparencia-0.1)
  
  glue("<div style='padding: 2px 12px; 
                    border-radius: 12px; 
                    background: {color}; color: {texto};'>
         {valor}
        </div>")
}

tabla <- datos |> 
  mutate(valor = pildora_degradado_2(valor, 
                                     color_1 = "#e0b1cb", color_2 = "#5e548e")) |> 
  gt() |> 
  fmt_markdown(columns = valor)
```

```{r}
#| echo: false
as_raw_html(tabla)
```

En esta función usamos dos colores para **crear un degradado entre el valor menor y el mayor de la columna**, y incluso usamos estos colores para **teñir los colores de los textos** y así hacerlos más armónicos en vez de usar simplemente blanco y negro.

----

Y así se puede usar HTML para personalizar celdas de tus tablas hechas con `{gt}`. Si te interesa este paquete, [tengo un tutorial más completo](https://bastianolea.rbind.io/blog/tablas_gt/) que puedes revisar.

{{< cafecito >}}
