---
title: "Limpiar planillas de Excel complejas en R con `{unpivotr}`"
subtitle: "Convertir planillas con múltiples encabezados, tablas dinámicas o pivotadas a _dataframes_"
author: Bastián Olea Herrera
date: '2026-10-01'
slug: []
categories: []
format:
  hugo-md:
    output-file: index
    output-ext: md
draft: false
tags:
  - limpieza de datos
  - procesamiento de datos
  - tablas
  - Excel
execute:
  eval: true
  warning: true
  freeze: true
links:
  - icon: registered
    icon_pack: fas
    name: unpivotr
    url: https://nacnudus.github.io/unpivotr/
excerpt: "Muchas planillas Excel presentan sus datos de forma no-rectangular; por ejemplo, con múltiples encabezados encima de las columnas, celdas combinadas que describen las variables bajo ellas, encabezados de variables en las filas, etc. El problema principal es que los datos no vienen rectangulares (con nombres de variables en la primera fila) ni se respetan los principios de los datos ordenados (_tidy data_). Esto vuelve muy difícil trabajar con estos datos, a menos que los des-pivotemos con `{unpivotr}`!"
editor_options: 
  chunk_output_type: console
---

Muchas planillas Excel presentan sus datos de forma no-rectangular; por ejemplo, con múltiples encabezados encima de las columnas, celdas combinadas que describen las variables bajo ellas, encabezados de variables en las filas, etc. 

## Datos desordenados
Veamos un ejemplo de datos desordenados:

```{=html}
<div class="table-scroll">
<table>
	<thead>
		<tr>
			<th></th>
			<th colspan="4">2026</th>
		</tr>
		<tr style="background-color: #a985c630;">
			<th></th>
			<th colspan="2">Grupo A</th>
			<th colspan="2">Grupo B</th>
		</tr>
		<tr>
			<th>Variable</th>
			<th>Variable 1</th>
			<th>Variable 2</th>
			<th>Variable 1</th>
			<th>Variable 2</th>
		</tr>
	</thead>
	<tbody>
		<tr>
			<td><strong>Observación 1</strong></td>
			<td>10</td>
			<td>20</td>
			<td>15</td>
			<td>25</td>
		</tr>
		<tr>
			<td><strong>Observación 2</strong></td>
			<td>12</td>
			<td>22</td>
			<td>17</td>
			<td>27</td>
		</tr>
	</tbody>
</table>
</div>
```

La tabla anterior está **desordenada** porque tiene nombres de variables encima de nombres de variables, los datos sobre las observaciones no están en sus propias columnas, y hay datos escondidos como nombres de columnas (los años).

Si bien este tipo de _tablas pivotadas_ muchas veces facilita la lectura y mejora la densidad de información, da muchos problemas para manipular y transformar los datos:

¿Cómo filtrarías los datos de la `Variable 1`, si sale en 2 columnas distintas, que ni siquiera son consecutivas? Luego, ¿cómo seleccionarías los valores del `Grupo B`, si los datos están en 2 columnas, una de ellas sin siquiera tener etiqueta encima? O peor, imagina que la tabla abarca varios años, ¿cómo identificas en qué columnas están los valores de cierto año, si cada año abarca 4 columnas? 

Un dolor de cabeza! 🫠

Así serían los mismos datos, pero en **formato ordenado** o _tidy data_, donde cada variable es una columna y cada observación es una fila:

| Año  | Observación | Grupo | Variable | Valor |
|------|-------------|-------|----------|-------|
| 2026 | 1           | A     | 1        | 10    |
| 2026 | 1           | A     | 2        | 20    |
| 2026 | 1           | B     | 1        | 15    |
| 2026 | 1           | B     | 2        | 25    |
| 2026 | 2           | A     | 1        | 12    |
| 2026 | 2           | A     | 2        | 22    |
| 2026 | 2           | B     | 1        | 17    |
| 2026 | 2           | B     | 2        | 27    |


El paquete `{unpivotr}` fue diseñado para _despivotar_ este tipo de tablas y volver a estructurar la información desestructurada en filas y columnas.

```{r eval=FALSE}
install.packages("unpivotr")
```

```{r}
library(unpivotr)
```


En código, si importamos la tabla Excel desordenada anterior con `{readxl}`, se vería así:

```{r}
library(dplyr)

desorden <- tibble(
  `...1` = c(NA, NA, "Variable", "Observación 1", "Observación 2"),
  `...2` = c(2026, "Grupo A", "Variable 1", 10, 12),
  `...3` = c(NA, "Grupo A", "Variable 2", 20, 22),
  `...4` = c(NA, "Grupo B", "Variable 1", 15, 17),
  `...5` = c(NA, "Grupo B", "Variable 2", 25, 27)
)

desorden
```

Como vemos, se trata de una abominación alejada de los ojos de Dios. Para enfrentarnos a estos horrores, lo primero es deconstruir la tabla a sus meras celdas con `as_cells()`. Esto transforma la tabla en una nueva tabla de **una fila por celda**, que describe las filas y columnas donde se ubica cada celda, que es muy poco legible, pero es lo que nos permitirá reconstruirla.

```{r}
library(unpivotr)

celdas <- as_cells(desorden)

celdas
```

Si ignoramos las primeras 3 columnas, vemos que tenemos todas las celdas en una sola columna (`chr`),

Ahora que tenemos la tabla tokenizada, procedemos a iluminar a esta bestia del abismo con la función `behead()`, o _decapitar_ 🔪

Mirando la [tabla desordenada](#datos-desordenados), vemos que la parte superior de la tabla tiene los años, así que decapitamos (`behead()`) la tabla por _arriba_ (`"up"`) para obtener la variable `año`:

```{r}
celdas |> 
  behead("up", "año")
```

Vemos que aparece la columna con los años! Continuemos con el siguiente nivel de la tabla desde arriba hacia abajo, la variable `grupo`:

```{r}
celdas |> 
  behead("up", "año") |> 
  behead("up", "grupo")
```

Ahora se va notando que, por cada nivel que extraemos, creamos una columna que empieza a reconstuir la tabla que merecemos. Seguimos con la `variable`:

```{r}
celdas |> 
  behead("up", "año") |> 
  behead("up", "grupo") |> 
  behead("up", "variable")
```

Ahora podemos volver a mirar la [tabla desordenada](#datos-desordenados) y recordamos que queda la columna con los nombres de las observaciones al lado izquierdo (`"left"`):

```{r}
tabla <- celdas |> 
  behead("up", "año") |> 
  behead("up", "grupo") |> 
  behead("up", "variable") |> 
  behead("left", "observacion")
```

Ahora a la columna `chr`, que contenía los valores crudos de la tabla, solamente le quedan los valores de cada celda, así que guardamos el resultado en un objeto nuevo y procedemos a limpiar un poquito:

```{r}
tabla <- tabla |> 
  select(año, observacion, grupo, variable,
         valor = chr)

tabla
```

Vemos un último problema: el año no se propagó a todas las filas, porque la tabla tenía vacías esas columnas (dependía de que el/la usuario/a infiriera que el valor `2026` aplicaba a todas las columnas de la derecha). Podemos usar `fill()` de `{tidyr}` para rellenar hacia abajo, y luego limpiamos los valores de cada celda con `str_remove()` de `{stringr}`:

```{r}
library(tidyr)
library(stringr)

tabla <- tabla |> 
  fill(año, .direction = "down") |> 
  mutate(
    observacion = str_remove(observacion, "Observación "),
    grupo = str_remove(grupo, "Grupo "),
    variable = str_remove(variable, "Variable ")
  ) |> 
  arrange(observacion)
```

```{r}
#| echo: false
#| output: asis
tabla |> 
  knitr::kable()
```

Obtuvimos una tabla limpia, idéntica a la del ejemplo de más arriba, a partir de la tabla sucia!

`{unpivotr}` es demasiado útil para importar datos desordenados y volverlos en datos útiles para análisis. Ahora veremos dos ejemplos más para aprender a usarlo con datos reales!

----


## Ejemplos con datos reales

Ahora que entendimos la lógica de `{unpivotr}` con un ejemplo mínimo, veamos cómo se aplica a dos planillas con datos reales.

### Datos municipales

El primer ejemplo es una planilla descargada desde el [Sistema Nacional de Información Municipal (SINIM)](http://datos.sinim.gov.cl/datos_municipales.php), que entrega información financiera de todas las municipalidades de Chile. 

{{< boton "Descargar datos de prueba" "datos_municipales_20260903181833_Sin-Correccion-Monetaria.xlsx" "fas fa-file-download" >}}

Descargamos 3 variables de ingresos municipales para los años 2023 a 2025:

- Ingresos Municipales (Ingreso Total Percibido) (M$) `IADM01`
- Ingresos por Fondo Común Municipal (M$) `IADM40`
- Ingresos Propios Permanentes (IPP) (M$) `IADM41`

{{< info "Debido a problemas de la plataforma SINIM, si descargas los datos en Excel es necesario abrirlos y guardarlos como `.xlsx` desde Excel, de lo contrario R no la puede abrir!" >}}

<p>
{{< imagen "tabla_sinim.png" >}}
</p>
<p>
{{< bajada "Primeras filas y columnas de una tabla descargada desde SINIM" >}}
</p>

Cargamos los datos usando `{openxlsx2}`, sin nombres de columnas porque sabemos que los datos no vienen en una estructura confiable:

```{r}
# install.packages('openxlsx2')
library(openxlsx2)
library(dplyr)

datos <- read_xlsx("datos_municipales_20260903181833_Sin-Correccion-Monetaria.xlsx",
                   col_names = FALSE) |> 
  as_tibble()
```

Más o menos así se ve la planilla cargada en R:

```{r}
#| echo: false
#| output: asis
datos |> 
  head() |> 
  select(1:8) |> 
  knitr::kable()
```

Esta planilla es un asco! 🤮 

Tiene varios problemas a la vez:

- La primera fila es solamente una nota al pie (el texto "valores en miles de pesos...") que ocupa únicamente la primera columna
- La segunda fila contiene los códigos de las variables (`IADM01`, `IADM40`, `IADM41`)
- La tercera fila mezcla los nombres de columna reales (`CODIGO`, `MUNICIPIO`) con los años de cada variable (2025, 2024, 2023)
- Cada variable queda repartida en 3 columnas, una por año, en vez de existir una sola columna `Año`
- No hay una fila de nombres de columna claros!

El problema es porque los datos vienen pivotados: no se respetan los principios de los datos ordenados (_tidy data_), así que tenemos variables en filas y columnas, y variables sobre otras variables en un encabezado. Algo así, de forma simplificada:

Como ya vimos, el primer paso de la limpieza para despivotar es tokenizar la planilla con `as_cells()`:

```{r}
library(unpivotr)

celdas <- datos |> 
  as_cells()

celdas
```

La nota la primera celda (una pésima práctica) queda convertida en una celda más, en la fila 1, columna 1. Podemos descartarla con un simple filtro antes de empezar a _decapitar_:

```{r}
celdas <- celdas |> 
  filter(row > 1)
```

Ahora, y siempre mirando la tabla original, aplicamos la misma lógica del ejemplo anterior: extraemos dos variables de arriba de la tabla (`variable` y `año`) y dos variables a la izquierda (`codigo` y `comuna`). Como ya vimos el procedimiento paso a paso, esta vez encadenamos los cuatro niveles de una sola vez:

```{r}
tabla <- celdas |> 
  behead(direction = "up", name = "variable") |> 
  behead(direction = "up", name = "año") |> 
  behead(direction = "left", name = "codigo") |> 
  behead(direction = "left", name = "comuna")

tabla
```

Estamos casi! Convertimos las columnas a numéricas y sacamos las columnas innecesarias que describían las celdas:

```{r}
tabla <- tabla |> 
  mutate(valor = as.integer(chr)) |> 
  select(-row, -col, -data_type, -chr) |> 
  relocate(variable, .after = valor)
```

Al convertir la columna `valor` a número aparece una advertencia de valores transformados en `NA`, pero son los valores que antes decían `"No Recepcionado"`, debido a que esa municipalidad no entregó la información.

```{r}
#| echo: false
#| output: asis
tabla |> 
  head() |> 
  knitr::kable()
```

Con esto obtuvimos una tabla ordenada, rectangular, con variables claras y una fila por municipio ✨

----

### Datos de empresas

El segundo ejemplo es todavía más desordenado: una planilla del Servicio de Impuestos Internos (SII) con [estadísticas de personas naturales y sus montos de impuesto global complementario y único de segunda categoría](https://www.sii.cl/sobre_el_sii/estadisticas_de_personas_naturales.html), desagregados por región. 

{{< boton "Descargar datos de prueba" "PUB_Region.xlsb" "fas fa-file-download" >}}

La planilla viene en formato `.xlsb` (Excel binario), que `{openxlsx2}` también puede leer. Pero también ábrela en Excel para **entenderla visualmente**. 

<p>
{{< imagen "tabla_sii.png" >}}
</p>
<p>
{{< bajada "Primeras filas y columnas de la tabla de estadísticas del SII" >}}
</p>

Si nos fijamos, la tabla tiene muchas filas vacías arriba, así que cargamos saltándonos 7 filas definiendo `start_row = 7`:

```{r}
# install.packages('openxlsx2')
library(openxlsx2)
library(unpivotr)

# cargar
datos <- wb_read(
  "PUB_Region.xlsb",
  col_names = FALSE,
  start_row = 7
  ) |> 
  as_tibble()
```


```{r}
#| echo: false
#| output: asis
datos |> 
  head() |> 
  select(1:8) |> 
  knitr::kable()
```

Esta planilla tiene 2 niveles de encabezado hacia arriba (que podríamos llamar `categoria` y `variable`) y 3 niveles hacia la izquierda (`año`, `región` y `tramo`).


Ahora convertimos a celdas:

```{r}
celdas <- as_cells(datos)
```

Recomiendo ir haciendo línea por línea la decapitación de la tabla, así vamos viendo cómo aparecen las columnas nuevas:

Empezamos por la izquierda:

```{r}
celdas |>
  behead("left", "año") 
```

Seguimos extrayendo las variables de la izquierda...

```{r}
celdas |>
  behead("left", "año") |>
  behead("left", "region") |>
  behead("left", "tramo") 
```

Ya empieza a tomar forma! Ahora las de arriba:

```{r}
tabla <- celdas |>
  behead("left", "año") |>
  behead("left", "region") |>
  behead("left", "tramo") |> 
  behead("up", "categoria") |>
  behead("up", "variable")

tabla
```

Con los 5 niveles extraídos, nos quedamos solamente con esas columnas y el valor de cada celda:

```{r}
tabla <- tabla |>
  mutate(valor = as.integer(chr)) |> 
  select(-row, -col, -data_type, -chr)

tabla
```

Revisemos que la variable `categoria`, que es la más extraña en la tabla, haya quedado bien extraída:

```{r}
tabla |>
  distinct(categoria)
```

Aparece un valor `NA`! En cambio, la columna `variable` sí se extrajo completa para todas las columnas:

```{r}
tabla |>
  distinct(categoria, variable)
```

Esto pasa porque, en la planilla original, el encabezado de cada `categoria` corresponde a una celda combinada que abarca 3 columnas (una por cada `variable`), o sea que, de las 3 columnas, el texto solo aparece en la primera, y las otras dos están vacías, así que salen como `NA` dado que se asume que la persona que mira la tabla se imagina que el primer valor se repite hacia el lado. Por eso `behead("up", "categoria")` no tiene nada que extraer para ellas y quedan en `NA`. 

Veamos el problema en un caso puntual:

```{r}
# ver el problema
tabla |>
  filter(
    region == "Región de Coquimbo",
    tramo == "Tramo 1 - 0 a 13,5 UTA (Exento)",
    año == 2015
  ) |> 
  select(-region)
```

De las 9 filas, solamente las que corresponden a la primera variable de cada categoría (`N° de Personas`) quedaron con su `categoria` bien puesta; las otras 2 de cada grupo quedaron en `NA`. 

Entonces la solución es repetir el valor de `categoria` con `fill()` hacia abajo, para rellenar esos `NA`, igual como hicimos con la variable `año` en el ejemplo anterior:

```{r}
# rellenar
tabla <- tabla |>
  fill(categoria, .direction = "down")
```

Ahora sí! Y así se ve la tablita ordenada, filtrada:

```{r eval=FALSE}
tabla |>
  filter(
    region == "Región de Coquimbo",
    tramo == "Tramo 1 - 0 a 13,5 UTA (Exento)",
    año == 2015
  )
```


```{r}
#| echo: false
#| output: asis
tabla |>
  filter(
    region == "Región de Coquimbo",
    tramo == "Tramo 1 - 0 a 13,5 UTA (Exento)",
    año == 2015
  ) |> 
  head() |> 
  knitr::kable()
```

Mucho más claro!

Para terminar, en vez de dejar las 3 variables apiladas en una sola columna `valor` (formato _largo_), conviene [transformarlas a formato ancho con `pivot_wider()`](/blog/r_introduccion/tidyr_pivotar/), para que cada variable (`N° de Personas`, `Renta Determinada`, `Impuesto Determinado`) quede en su propia columna:

```{r}
library(tidyr)

tabla_wide <- tabla |>
  pivot_wider(
    names_from = variable,
    values_from = valor
  )
```

```{r}
#| echo: false
#| output: asis
tabla_wide |> 
  head() |> 
  knitr::kable()
```


La tabla del terror quedó con una fila por región, tramo, año y categoría de contribuyente, con sus 3 variables como columnas. 

Y así, decapitando planillas nivel por nivel, pasamos de dos tablas de Excel verdaderamente infernales a datos ordenados y listos para analizar 🎉


{{< etiqueta "tablas" >}}

{{< etiqueta "limpieza de datos" >}}

{{< cafecito >}}