---
title: Visualiza datos del Censo 2024 en mapas a nivel de manzana con R
subtitle: Mapas coropléticos con datos sociodemográficos chilenos
author: Bastián Olea Herrera
date: '2025-12-17'
slug: []
freeze: true
categories:
  - Tutoriales
tags:
  - mapas
  - Chile
  - datos
format:
  hugo-md:
    output-file: index
    output-ext: md
execute: 
  message: false
  warning: false
excerpt: "Recientemente lanzaron los datos 2024 del Censo de Población y Vivienda de Chile, incluyendo más de 200 variables a nivel de manzana. En este tutorial veremos dos formas de visualizar datos censales a nivel de manzana: con mapas estáticos en `{ggplot2}`, y con mapas interactivos con `{mapgl}`."
links:
  - icon: file-code
    icon_pack: fas
    name: Código ggplot
    url: https://gist.github.com/bastianolea/0fc32985c92ffb569bcf3776f391163b
  - icon: file-code
    icon_pack: fas
    name: Código mapGL
    url: https://gist.github.com/bastianolea/a45ba0b6a068c7e42c3054e070d4c04d
---

Ahora que recientemente lanzaron los datos 2024 del Censo de Población y Vivienda de Chile, me di unos minutos para visualizarlos. En este tutorial veremos dos formas de visualizar datos censales **a nivel de manzana**: con mapas estáticos en `{ggplot2}`, y con mapas interactivos en `{mapgl}`.


## Datos censales
[Descarga los datos cartográficos del Censo 2024 desde la página del INE](https://censo2024.ine.gob.cl/resultados/), entrando a _Cartografía Censal_ y luego descargando el archivo **Cartografía País Censo 2024 (geoparquet)**.

{{< boton "Descargar datos nivel manzana" "https://storage.googleapis.com/bktdescargascenso2024/Cartografia/GEOPARQUET/Cartografia_censo2024_Pais.zip" "fas fa-map-location" >}}


### Cargar cartografías censales
Los datos censales vienen en formato `geoparquet`, que es un formato moderno y eficiente para datos espaciales. 

Podemos cargar datos en `geoparquet` con la función `read_parquet()` del paquete `{arrow}`.

Si no tenemos `{arrow}` instalado, lo instalamos con `install.packages("arrow")`.

```{r}
#| eval: false
#| message: false
library(arrow)
manzanas <- read_parquet("Cartografia_censo2024_Pais/Cartografia_censo2024_Pais_Manzanas.parquet")
```

```{r}
#| echo: false
#| message: false
library(arrow)

# manzanas <- read_parquet("~/Documents/Datos/Censo/2024/Cartografia_censo2024_Pais/Cartografia_censo2024_Pais_Manzanas.parquet")
manzanas <- read_parquet("/Volumes/Externo/Datos/Cartografia_censo2024_Pais/Cartografia_censo2024_Pais_Manzanas.parquet")
```

Con la función `glimpse()` de `{dplyr}` podemos echar un vistazo a las columnas que vienen en la tabla, pero no las mostraremos aquí porque son más de 200 😂

```{r}
#| message: false
#| output: false
library(dplyr)
glimpse(manzanas)
```

Ahora que tenemos los datos, vamos a ver cómo visualizarlos en mapas!

{{< relacionada "/blog/censo_2024/" >}}

## Mapas estáticos

Para generar mapas coropléticos a partir de cartografía censal, lo que haremos será: **filtrar** la base de datos para obtener la unidad territorial que nos interesa, luego **convertir** la cartografía a formato `{sf}`, y finalmente **visualizar** con `{ggplot2}`.

{{< relacionada "/blog/mapas_sf/" >}}

### Preparar datos

Primero filtremos una comuna del país:

```{r}
# filtrar datos
manzanas_comuna <- manzanas |> 
  filter(COMUNA == "LA FLORIDA")
```

Luego, convertimos a formato `{sf}`, para poder usar en R los polígonos que vienen en la cartografía, especificando un sistema de referencia de coordenadas (CRS) adecuado:

```{r}
#| message: false
library(sf)

# convertir a sf
manzanas_comuna_sf <- manzanas_comuna |> 
  st_as_sf(crs = 4326) 
```

Ahora podemos ver la tabla de datos, que vienen con sus características espaciales incluídas:

```{r}
manzanas_comuna_sf
```

Este **_dataframe_ espacial** posee una columna especial (`SHAPE`) que contiene los polígonos territoriales. 

Cada fila del _dataframe_ corresponde a una unidad territorial, y en la columna `SHAPE` se indica la forma o el polígono que ocupa esa unidad en el territorio.


### Visualización

Vamos a generar mapas estáticos con [`{ggplot2}`, un paquete](/blog/r_introduccion/tutorial_visualizacion_ggplot/) muy poderoso y personalizable para visualización de datos.

{{< aviso "Si necesitas aprender a usar `{ggplot2}`, [revisa este tutorial completo de introducción a `{ggplot2}`](/blog/r_introduccion/tutorial_visualizacion_ggplot/)!" >}}

Para visualizar estos datos en `{ggplot2}`, usamos la función de geometría `geom_sf()`, que está diseñada para trabajar con datos espaciales en formato `{sf}`. Esta función detecta la columna que contiene los datos espaciales y otras características espaciales, y permite visualizarlas como mapas.

```{r}
#| message: false
library(ggplot2)

manzanas_comuna_sf |> 
  ggplot() +
  geom_sf() +
  theme_minimal(base_size = 10)
```

Con ésto anterior obtenemos el **mapa base**, generado a partir de los polígonos de la columna `SHAPE`. 

{{< relacionada "/blog/mapas_sf/" >}}

Ahora podemos **especificar una variable censal** para visualizar, definiéndola en `aes()`. Luego podemos personalizar el gráfico agregando paletas de colores, ajustes visuales, y textos:

```{r}
#| fig-width: 7
#| fig-height: 6
#| fig-dpi: 220

manzanas_comuna_sf |> 
  ggplot() +
  aes(fill = n_edad_60_mas) +
  geom_sf(color = "white", linewidth = 0.02) +
  scale_fill_fermenter(palette = 13) +
  theme_minimal(base_size = 10) +
  theme(axis.text.x = element_text(angle = 90, vjust = .5)) +
  guides(fill = guide_legend(title = "Población",
                             position = "top")) +
  labs(title = "Población de 60 años o más por manzana",
       subtitle = "Comuna de La Florida",
       caption = "Fuente: Censo 2024, INE")
```


### Reutilizar mapa
Podemos repetir todo el proceso, cambiando sólo un par de líneas, para obtener el **mapa de otra variable en una comuna distinta**:

```{r}
#| fig-width: 6
#| fig-height: 6
#| fig-dpi: 220

manzanas |> 
  # filtrar
  filter(COMUNA == "PUENTE ALTO") |> # comuna
  # convertir
  st_as_sf(crs = 4326) |> 
  # graficar
  ggplot() +
  aes(fill = n_discapacidad) + # variable
  geom_sf(color = "white", linewidth = 0.01) +
  scale_fill_fermenter(palette = 3) +
  theme_minimal(base_size = 10) +
  theme(axis.text.x = element_text(angle = 90, vjust = .5)) +
  guides(fill = guide_legend(title = "Población",
                             position = "top")) +
  labs(title = "Población con discapacidad por manzana",
       subtitle = "Comuna de Puente Alto",
       caption = "Fuente: Censo 2024, INE")
```

Lo bueno de disponer del código es que podemos [**automatizar la creación de mapas** para distintas comunas o regiones](/blog/ggplot_purrr/), simplemente cambiando los filtros y las variables que queremos graficar, o podemos cambiar el nivel territorial cargando uno de los otros archivos, o bien, [realizando una operación de resumen](https://bastianolea.rbind.io/blog/r_introduccion/dplyr_summarize/) sobre los datos.

{{< relacionada "/blog/r_introduccion/tutorial_visualizacion_ggplot/" >}}


### Mapa por comunas

Solamente como prueba, filtremos una región del país, luego agrupemos por comunas, y sumemos la población de una de las variables en cada comuna con `summarize()` para **pasar desde un mapa por manzanas a un mapa por comunas**:

```{r}
#| message: false
sf_use_s2(FALSE)

comunas <- manzanas |> 
  # filtrar
  filter(REGION == "METROPOLITANA DE SANTIAGO") |> 
  # convertir
  st_as_sf(crs = 4326) |> 
  # resumir por comuna
  group_by(COMUNA) |> 
  summarize(n_ocupado = sum(n_ocupado), # sumar datos por grupo
            SHAPE = st_union(SHAPE)) # unir polígonos por grupo
```

Obtenemos como resultado una tabla de datos por comuna:

```{r}
comunas
```

{{< relacionada "/blog/mapas_sf/" >}}

Ahora podemos visualizar un mapa de la **población ocupada por comuna** en la Región Metropolitana:

```{r}
#| fig-width: 6
#| fig-height: 6.5
#| fig-dpi: 220
#| message: false

comunas |> 
  ggplot() +
  aes(fill = n_ocupado) + # variable
  geom_sf(color = "white", linewidth = 0.01) +
  colorspace::scale_fill_continuous_sequential(palette = "Sunset", na.value = "white",
                                               labels = scales::label_number(big.mark = "."),
                                               breaks = c(0, 50000, 100000, 150000, 200000, 250000)) +
  theme_minimal(base_size = 10) +
  theme(axis.text.x = element_text(angle = 90, vjust = .5),
        legend.key.width = unit(3, "mm")) +
  guides(fill = guide_colorbar(title = "Ocupados/as", position = "right")) +
  coord_sf(xlim = c(-70.83, -70.47), 
           ylim = c(-33.3, -33.68)) +
  labs(title = "Población ocupada",
       subtitle = "Región Metropolitana",
       caption = "Fuente: Censo 2024, INE")
```


{{< info "Para más información sobre visualización de mapas de Chile comunales y regionales, revisa [este tutorial](/blog/tutorial_mapa_chile/) sobre mapas básicos de Chile, o [este tutorial](/blog/tutorial_mapa_chile_subdere/) para usar cartografías oficiales." >}}

----


## Mapas interactivos

Para visualizar **mapas interactivos** en R existen varias opciones, como [el paquete `{leaflet}`](https://rstudio.github.io/leaflet/), pero yo quería usar [el paquete `{mapgl}`](/blog/mapas_mapgl/), desarrollado por [Kyle Walker](https://walker-data.com) que permite crear mapas interactivos usando [MapLibre](https://maplibre.org), una biblioteca de código abierto para mapas web.

Este paquete se caracteriza por el acceso que ofrece a usuarixs de R a visores de mapas interactivos de alta calidad y alto rendimiento.

Primero instalamos [`{mapgl}`](https://walker-data.com/mapgl/):

```{r}
#| eval: false
install.packages("mapgl")
```

Luego lo cargamos:
```{r}
#| message: false
library(mapgl)
```

Y probamos su funcionamiento con un **mapa vacío** (prueba haciendo zoom o navegando el mapa con el cursor)

```{r}
maplibre(center = c(-71.5, -33.0), 
         zoom = 3)
```

Ahora usemos `{mapgl}` con los datos censales. Podemos **repetir el proceso** de filtrado de la comuna o región que nos interese:

```{r}
# filtrar y seleccionar
manzanas_comuna <- manzanas |> 
  filter(COMUNA == "VALPARAÍSO") |> 
  select(REGION, n_edad_60_mas, SHAPE)
```

Luego hacemos la misma conversión a `{sf}` para trabajar mejor con datos espaciales:

```{r}
# convertir a sf
manzanas_comuna_sf <- manzanas_comuna |> 
  st_as_sf(crs = 4326)
```

```{r simplificar}
#| echo: false
library(rmapshaper)

manzanas_comuna_sf <- manzanas_comuna_sf |> 
  ms_simplify(keep = 0.4,
              keep_shapes = TRUE)
```

Finalmente podemos **visualizar los datos en un mapa interactivo** con la función `maplibre_view()`, especificando la variable que queremos graficar en el mapa:

```{r}
manzanas_comuna_sf |> 
  maplibre_view(column = "n_edad_60_mas")
```

¡Así de simple! 💜

{{< relacionada "/blog/mapas_mapgl/" >}}

Lo interesante es que `{mapgl}` también permite hacer cosas [mucho más increíbles](https://walker-data.com/mapgl/articles/layers-overview.html) usando [MapLibre](https://www.mapbox.com/), una plataforma de mapas de primer nivel que tiene muchas más opciones de personalización y estilos de mapas, incluyendo figuras tridimensionales, edificios, efectos visuales y más.

{{< etiqueta "mapas" >}}

{{< cafecito >}}

{{< cursos >}}

