---
title: Valida datos para prevenir problemas!
author: Bastián Olea Herrera
date: '2026-08-21'
slug: []
categories: []
tags:
  - consejos
  - limpieza de datos
format:
  hugo-md:
    output-file: index
    output-ext: md
---

¿Alguna vez has tenido dudas sobre los datos que estás explorando?

Por ejemplo, si veamos estos datos:

```{r}
library(dplyr)

datos <- tibble(
  nombre = c("a", "b", "c", "d", "e"),
  valor  = c("13", "24", "12", "nada", "78")
)

datos
```

Si necesitas confirmar si existen datos perdidos (`NA`s), harías algo como:

```{r}
library(dplyr)

perdidos <- datos |> 
  filter(is.na(valor))
  
library(cli)
cli_inform("Existen {nrow(perdidos)} datos perdidos")
```

{{< relacionada "/blog/validacion_datos" >}}

Con el paquete `{pointblank}` puedes olvidarte de las inseguridades cuando trabajes con datos!

Con el conjunto de funciones `expect_x()`, definimos lo que _esperamos_ de la tabla de datos:

```{r}
library(pointblank)

# esperar que no hayan datos perdidos en la columna
datos |> 
  expect_col_vals_not_null(valor)
```

Si la expectativa se cumple, todo bien y tu _pipeline_ sigue corriendo! Pero si hubiera un problema con la expectativa, el cálculo se detiene para que puedas corregirlo.

Hagamos un cambio inocente a los datos: convertir una columna a tipo numérico:

```{r}
datos <- datos |> 
  mutate(valor = as.numeric(valor))
```

Recibimos una alerta que fácilmente podríamos ignorar. Pero si agregamos una nueva validación, ahora obtendremos un error:

```{r}
datos |> 
  expect_col_vals_not_null(valor)
```

Incluso podemos ir agregando varias pruebas de validación seguidas

```{r}
datos |>
  expect_col_vals_not_in_set(valor) |> 
  expect_col_is_numeric(valor) |> 
  expect_col_vals_between(valor, 10, 40)
```



Uno de los usos de `{pointblank}` es ir agregando pasos de **validación de datos** cada vez que sea necesario, por ejemplo:

- Luego de modificar/limpiar los datos
- Al actualizar los datos
- Antes de exportarlos o pasarlos al siguiente paso


Pero ¿qué pasa si, después de hacer varios cambios a los datos, sigues con la misma duda?

En cierto punto se vuelve 
imposible revisar en cada paso



confirmar luego de una limpieza

¿y si cambian o se actualizan los datos?



ejemplo de dataframe

transformarlo, que aparezcan NA

validar y recibir alerta


```{r}

```


diccionario |>
  col_vals_not_null(everything())



{{< relacionada "/blog/validacion_basica" >}}

https://rstudio.github.io/pointblank/articles/VALID-II.html