---
title: Párrafos de texto con cifras interactivos en aplicaciones Shiny
subtitle: Combinando exploración de datos con comunicación de resultados 
author: Bastián Olea Herrera
date: '2026-08-13'
slug: []
draft: true
categories:
  - Aplicaciones
tags:
  - shiny
  - texto
  - automatización
format: 
  hugo-md:
    mermaid:
      theme: base
links:
  - icon: file-code
    icon_pack: fas
    name: Código
    url: https://github.com/bastianolea/shiny_parrafo_interactivo
  - icon: file
    icon_pack: fas
    name: datos
    url: https://github.com/bastianolea/pobreza_2024
---

A veces, para explorar datos no se necesitan gráficos sofisticados, mapas o *dashboards* complejos. Se me ocurrió probar un formato distinto: un "párrafo interactivo", también conocidos como [_filtros legibles_ o _human readable filters_](https://www.appsilon.com/post/human-readable-filters), donde las variables de la oración se pueden cambiar con *inputs*, y las cifras del texto se actualizan automáticamente según lo que la persona elija.

La idea es combinar la **exploración** de datos con la **comunicación** de resultados: en vez de mostrar un gráfico y dejar que cada persona interprete lo que ve, el párrafo entrega directamente una lectura en palabras, pero deja que la persona explore distintos escenarios cambiando los controles.

<div style="width: 100%; text-align: center;">
<iframe src="https://www.linkedin.com/embed/feed/update/urn:li:ugcPost:7492986395066535936?compact=1" height="399" width="100%" frameborder="0" allowfullscreen="" title="Publicación integrada"></iframe>
</div>

El ejemplo que voy a mostrar en esta publicación usa [datos de pobreza comunal 2024](https://bidat.gob.cl/details/ficha/dataset/base-de-datos-pobreza-comunal-2024) del Ministerio de Desarrollo Social y Familia, [procesados con R en este repositorio](https://github.com/bastianolea/pobreza_2024).

Primero veremos un ejemplo de [párrafos interactivos con R](/blog/redactar_texto/), y luego veremos cómo hacerlo en una [aplicación web interactiva Shiny.](/blog/shiny/)



## Párrafos de texto con cifras

Antes de hacer cualquier aplicación Shiny, **recomiendo probar la lógica** en un script normal de R. Así que intentemos hacer un [párrafo de prueba a partir de cifras y pseudofiltros, como ya hemos visto antes](/blog/redactar_texto) en este blog.

Primero cargamos los datos de pobreza, [procesados en este repositorio](https://github.com/bastianolea/pobreza_2024), y que puedes [descargar en CSV en este enlace.]("/blog/shiny_parrafo/datos/pobreza_ingresos_2024.csv)

```{r}
#| message: false
#| warning: false

library(dplyr)
library(readr)

pobreza <- read_csv("datos/pobreza_ingresos_2024.csv")

glimpse(pobreza)
```

Ahora hacemos un filtro de cualquier comuna de Chile:

```{r}
pobreza_comuna <- pobreza |> 
  filter(nombre_comuna == "Puente Alto")

pobreza_comuna
```

Usando el paquete `{glue}`, redactamos una frase de apertura usando los datos:

```{r}
library(glue)

glue("En la comuna de {pobreza_comuna$nombre_comuna}...")
```

Como el filtro retorna una fila, redactar el texto no tiene complicaciones.

Ahora sacamos la cifra del porcentaje de pobreza (`pobreza_porcentaje`) y la formateamos con `{scales}`:
```{r}
#| message: false

library(scales)

porcentaje <- label_percent(accuracy = 1)(pobreza_comuna$pobreza_porcentaje)

glue("el porcentaje de pobreza es de {porcentaje}")
```

Finalmente, hacemos lo mismo con la cantidad de personas:

```{r}
cantidad <- label_number(accuracy = 1, big.mark = ".", decimal.mark = ",")(pobreza_comuna$pobreza_personas)

glue("lo que equivale a {cantidad} personas")
```

Ahora, armemos el párrafo completo, para redondear el ejemplo:

```{r}
glue("En la comuna de {pobreza_comuna$nombre_comuna}, el porcentaje de pobreza es de {porcentaje}, lo que equivale a {cantidad} personas.")
```

Ahora pasemos a un ejemplo más complejo, acercándonos a nuestra idea de aplicación interactiva. Esta vez, se podrá elegir el nivel territorial (comuna o región), y a partir de esta elección, se elegirá un territorio al azar. Para esto, usaremos el paquete de R `{territorial}`, que incluye las funciones `comunas()` y `regiones()` para extraer los valores al azar usando `sample()`:

```{r}
#| echo: false
set.seed(1917)
```

```{r}
library(territorial)

# nivel <- "región"
nivel <- "comuna"

# elegir territorio al azar, ya sea comuna o región
if (nivel == "comuna") {
  territorio <- sample(comunas(), 1)
} else if (nivel == "región") {
  territorio <- sample(regiones(), 1)
}

territorio
```

Prueba el código anterior y verás que cada vez sale un territorio distinto! Recuerca cambiar el `nivel` para que salgan comunas o regiones.

Ahora nos enfrentamos a un desafío nuevo. En el caso anterior salió la comuna de `{r} territorio`, pero si cambiamos `nivel`, sale una región. Tenemos que distinguir entre ambas para redactar correctamente el párrafo con la preposición `de` para las comunas, y la preposición que corresponda a la región que salga. Para esto [usamos la función `preposicion_region()`](https://bastianolea.github.io/territorial/reference/preposicion_region.html) del [paquete `{territorial}`.](https://bastianolea.github.io/territorial/) 

```{r}
# determinar preposición (comuna "de", región "de"/"del")
preposicion <- case_when(
  nivel == "comuna" ~ "de",
  nivel == "región" ~ territorial::preposicion_region(territorio)
)

# generar texto
glue("En la {nivel} {preposicion} {territorio}")
```

Si ejecutas el código de arriba pero cambias `nivel` a `"región"`, obtendrás una región al azar, y `preposicion_region()` se encarga de anteponer la preposición correcta; por ejemplo:

```{r}
preposicion_region("Maule")

preposicion_region("Ñuble")
```

Luego pasamos a los datos. Como podemos elegir entre comunas y regiones, la comuna se obtiene simplemente filtrando, y la región requiere de un filtro y luego una suma de todas las filas para obtener el total regional:

```{r}
if (nivel == "comuna") {
  # filtrar si es comuna
  pobreza_filtro <- pobreza |> 
    filter(nombre_comuna == territorio)
  
} else if (nivel == "región") {
  # filtrar y sumar si es región
  pobreza_filtro <- pobreza |> 
    filter(nombre_region == territorio) |> 
    summarize(pobreza_personas = sum(pobreza_personas))
}

pobreza_filtro
```

Ahora, igual que antes, redactamos la cifra correspondiente:

```{r}
cantidad <- label_number(accuracy = 1, big.mark = ".", decimal.mark = ",")(pobreza_filtro$pobreza_personas)

glue("la cantidad de personas en situación de pobreza es de ~{cantidad} habitantes")
```

Tenemos las partes necesarias! Ahora recapitulemos con el código completo:


```{r}
library(territorial)

nivel <- "región"
# nivel <- "comuna"

# elegir territorio al azar, ya sea comuna o región
if (nivel == "comuna") {
  territorio <- sample(comunas(), 1)
  
} else if (nivel == "región") {
  territorio <- sample(regiones(), 1)
}

# determinar preposición (comuna "de", región "de"/"del")
preposicion <- case_when(
  nivel == "comuna" ~ "de",
  nivel == "región" ~ territorial::preposicion_region(territorio)
)

# filtrar territorio y sumar si es región
if (nivel == "comuna") {
  # filtrar si es comuna
  pobreza_filtro <- pobreza |> 
    filter(nombre_comuna == territorio)
  
} else if (nivel == "región") {
  # filtrar y sumar si es región
  pobreza_filtro <- pobreza |> 
    filter(nombre_region == territorio) |> 
    summarize(pobreza_personas = sum(pobreza_personas))
}

# si es comuna, agregarle la región donde se ubica
if (nivel == "comuna") {
  region <- ubicar_comunas(territorio)
  territorio <- glue("{territorio}, {redactar_region(region)}")
}

# formatear cantidad con separador de miles
cantidad <- label_number(accuracy = 1, big.mark = ".", decimal.mark = ",")(pobreza_filtro$pobreza_personas)

# generar texto
glue("En la {nivel} {preposicion} {territorio}, la cantidad de personas en situación de pobreza es de aproximadamente {cantidad} habitantes.")
```

Si lo ejecutamos de nuevo, obtenemos otro párrafo redactado:

```
En la comuna de Navidad, Región del Libertador General Bernardo O'Higgins, la cantidad de personas en situación de pobreza es de aproximadamente. 1.535 habitantes.
```

```
En la comuna de Hualqui, Región del Biobío, la cantidad de personas en situación de pobreza es de aproximadamente 6.085 habitantes.
```

Código como el anterior se podría usar para automatizar la redacción de un reporte, los textos de bajada de una tabla o de un gráfico, o para aplicaciones interactivas de exploración de datos!

{{< relacionada "/blog/redactar_texto" >}}


## Interfaz: armando el párrafo

Ahora pasaremos del ejemplo anterior a una versión interactiva con Shiny. El objetivo es que se pueda elegir un territorio (Chile completo o una región), luego elegir entre cantidad y porcentaje de pobreza, y el párrafo indicará las cifras correspondientes.


> En Chile, la cantidad de personas que vive en situación de pobreza es de 454.545
> En la región de Maule, la cantidad de personas que vive en situación de pobreza es de 3.343
> En la región de Arica y Parinacota, el porcentaje de personas que vive en situación de pobreza es de 12%


Puedes ver el [código completo del ejemplo en este repositorio.](https://github.com/bastianolea/shiny_parrafo_interactivo)



Algo que me pareció importante fue que las palabras se adaptaran gramaticalmente a lo que la persona va eligiendo: por ejemplo, si elige "la cantidad" en vez de "el porcentaje", el artículo que sigue más adelante en la oración también cambia ("el" umbral versus "las" personas). Y si elige ver una región en particular, la preposición correspondiente se ajusta a esa región (región "del" Maule, región "de" Los Lagos, etc.) gracias a la función `preposicion_region()` del paquete de R [`{territorial}`](/blog/territorial/), que armé justamente para facilitar este tipo de detalles al trabajar con nombres de comunas y regiones de Chile.

### Paquetes y datos

Empezamos cargando los paquetes que necesitamos. Además de `{shiny}` y `{bslib}` para la interfaz, usamos `{shinyjs}` para mostrar y ocultar elementos, `{scales}` para formatear números, y `{territorial}` para la concordancia gramatical de las regiones:

```r
library(shiny)
library(shinyjs)
library(bslib)
library(dplyr)
library(scales)
library(territorial)

# cargar datos
pobreza <- readr::read_csv("datos/pobreza_ingresos_2024.csv")

# formato de números
number_options(big.mark = ".", decimal.mark = ",")
```

`number_options()` fija de una vez el formato de los números (punto para miles, coma para decimales) para toda la sesión, así no hay que repetirlo cada vez que formateemos una cifra.

### Título y tema

La interfaz parte con lo básico: `page_fillable()`, un tema simple con `{bslib}`, y un CSS aparte que vamos a usar más adelante para que los selectores se vean como parte del texto:

```r
ui <- page_fillable(
  lang = "es",
  includeCSS("estilos.css"),
  useShinyjs(),
  
  theme = bs_theme(
    fg = "#0C2635",
    bg = "white",
    "line-height-base" = 1.3
  ),
  
  h1("Párrafo interactivo",
     style = "margin-bottom: -1rem;"),
  em("Bastián Olea Herrera")
)
```

`useShinyjs()` habilita las funciones `show()` y `hide()` que vamos a usar para hacer aparecer y desaparecer partes del párrafo dependiendo de las elecciones de la persona.

### Territorio: Chile o una región

El párrafo mismo es un solo `div()` con clase `parrafo`, que mezcla texto fijo con *inputs* y salidas. Empezamos con el primer selector, que elige entre "Chile" y "Región":

```r {hl_lines=["16-27"]}
ui <- page_fillable(
  lang = "es",
  includeCSS("estilos.css"),
  useShinyjs(),
  
  theme = bs_theme(
    fg = "#0C2635",
    bg = "white",
    "line-height-base" = 1.3
  ),
  
  h1("Párrafo interactivo",
     style = "margin-bottom: -1rem;"),
  em("Bastián Olea Herrera"),
  
  div(
    class = "parrafo",
    
    "En",
    
    selectInput(
      "parrafo_territorio",
      label = NULL,
      c("Chile", "Región")
    )
  )
)
```

De aquí en adelante nos vamos a enfocar solo en el contenido del `div()`, porque el resto de la `ui` no vuelve a cambiar.

### Preposición y selector de región

Si la persona elige "Región", necesitamos dos cosas más: la preposición "la" antes del selector de territorio (para que diga "en la Región"), y un segundo selector con las regiones, además de la preposición correspondiente a la región elegida ("de" Los Lagos, "del" Maule). Ambas partes parten **ocultas** con `hidden()`, porque solo se muestran cuando corresponde:

```r {hl_lines=["4-6", "14-25"]}
div(
  class = "parrafo",
  
  "En",
  
  # preposición "la" solamente aparece si se elige "Región"
  span("la", id = "parrafo_preposicion_territorio") |> hidden(),
  
  selectInput(
    "parrafo_territorio",
    label = NULL,
    c("Chile", "Región")
  ),
  
  # preposición de la región depende de la región elegida
  textOutput("parrafo_preposicion_region", inline = TRUE) |> hidden(),
  
  # selector de regiones
  selectInput(
    "parrafo_selector_region",
    label = NULL,
    choices = regiones()
  ) |>
    hidden(),
  
  "existen"
)
```

`regiones()` es otra función de `{territorial}` que entrega el listado de las 16 regiones de Chile, ya ordenadas y con el nombre correcto para usar como opciones de un `selectInput()`.

{{< detalles "Código completo del div hasta ahora" >}}

```r
div(
  class = "parrafo",
  
  "En",
  
  # preposición "la" solamente aparece si se elige "Región"
  span("la", id = "parrafo_preposicion_territorio") |> hidden(),
  
  selectInput(
    "parrafo_territorio",
    label = NULL,
    c("Chile", "Región")
  ),
  
  # preposición de la región depende de la región elegida
  textOutput("parrafo_preposicion_region", inline = TRUE) |> hidden(),
  
  # selector de regiones
  selectInput(
    "parrafo_selector_region",
    label = NULL,
    choices = regiones()
  ) |>
    hidden(),
  
  "existen"
)
```
{{< /detalles >}}

### Cantidad de comunas y umbral

Sigue la cifra principal (cantidad de comunas, envuelta en `strong()` para destacarla):

```r {hl_lines=["3-8"]}
div(
# ...
"existen",

strong(
textOutput("parrafo_n_comunas", inline = TRUE),
"comunas"
),

"donde",

"de personas en situación de pobreza supera"
)
```

{{< detalles "Código completo del div hasta ahora" >}}
```r
div(
class = "parrafo",

"En",

span("la", id = "parrafo_preposicion_territorio") |> hidden(),

selectInput(
"parrafo_territorio",
label = NULL,
c("Chile", "Región")
),

textOutput("parrafo_preposicion_region", inline = TRUE) |> hidden(),

selectInput(
"parrafo_selector_region",
label = NULL,
choices = regiones()
) |>
hidden(),

"existen",

strong(
textOutput("parrafo_n_comunas", inline = TRUE),
"comunas"
),

"donde",

"de personas en situación de pobreza supera"
)
```
{{< /detalles >}}

### Umbral y cifra final

Terminamos el párrafo con el umbral elegido, antepuesto por el artículo "las" (porque siempre se trata de personas), y la cantidad de personas que corresponde a ese filtro:

```r {hl_lines=["4-14"]}
div(
# ...
"de personas en situación de pobreza supera",

"las",

selectInput(
"parrafo_umbral",
label = NULL,
choices = c(
"1.000" = 1000, "2.000" = 2000, "5.000" = 5000,
"10.000" = 10000, "25.000" = 25000, "50.000" = 50000
),
selected = 5000
),

", lo que corresponde a aproximadamente",

strong(
textOutput("parrafo_n_personas", inline = TRUE),
"personas"
),
"en situación de pobreza."
)
```

El `selectInput()` del umbral trae las opciones de cantidad de personas directamente, porque el umbral es siempre un número de personas en situación de pobreza.

{{< detalles "Código completo del div hasta ahora" >}}
```r
div(
class = "parrafo",

"En",

span("la", id = "parrafo_preposicion_territorio") |> hidden(),

selectInput(
"parrafo_territorio",
label = NULL,
c("Chile", "Región")
),

textOutput("parrafo_preposicion_region", inline = TRUE) |> hidden(),

selectInput(
"parrafo_selector_region",
label = NULL,
choices = regiones()
) |>
hidden(),

"existen",

strong(
textOutput("parrafo_n_comunas", inline = TRUE),
"comunas"
),

"donde",

"de personas en situación de pobreza supera",

"las",

selectInput(
"parrafo_umbral",
label = NULL,
choices = c(
"1.000" = 1000, "2.000" = 2000, "5.000" = 5000,
"10.000" = 10000, "25.000" = 25000, "50.000" = 50000
),
selected = 5000
),

", lo que corresponde a aproximadamente",

strong(
textOutput("parrafo_n_personas", inline = TRUE),
"personas"
),
"en situación de pobreza."
)
```
{{< /detalles >}}

### Tabla opcional

Por último, afuera del párrafo, agregamos un `checkboxInput()` y una `card()` oculta con la tabla de detalle:

```r {hl_lines=["6-12"]}
ui <- page_fillable(
# ...
div(
class = "parrafo",
# ...
),

checkboxInput("mostrar_tabla", "Mostrar tabla", value = FALSE),
card(
id = "tabla_card",
tableOutput("parrafo_tabla")
) |>
hidden()
)
```

{{< detalles "Código completo de la interfaz" >}}
```r
ui <- page_fillable(
lang = "es",
includeCSS("estilos.css"),
useShinyjs(),

theme = bs_theme(
fg = "#0C2635",
bg = "white",
"line-height-base" = 1.3
),

h1("Párrafo interactivo",
style = "margin-bottom: -1rem;"),
em("Bastián Olea Herrera"),

div(
class = "parrafo",

"En",

span("la", id = "parrafo_preposicion_territorio") |> hidden(),

selectInput(
"parrafo_territorio",
label = NULL,
c("Chile", "Región")
),

textOutput("parrafo_preposicion_region", inline = TRUE) |> hidden(),

selectInput(
"parrafo_selector_region",
label = NULL,
choices = regiones()
) |>
hidden(),

"existen",

strong(
textOutput("parrafo_n_comunas", inline = TRUE),
"comunas"
),

"donde",

"de personas en situación de pobreza supera",

"las",

selectInput(
"parrafo_umbral",
label = NULL,
choices = c(
"1.000" = 1000, "2.000" = 2000, "5.000" = 5000,
"10.000" = 10000, "25.000" = 25000, "50.000" = 50000
),
selected = 5000
),

", lo que corresponde a aproximadamente",

strong(
textOutput("parrafo_n_personas", inline = TRUE),
"personas"
),
"en situación de pobreza."
),

checkboxInput("mostrar_tabla", "Mostrar tabla", value = FALSE),
card(
id = "tabla_card",
tableOutput("parrafo_tabla")
) |>
hidden()
)
```
{{< /detalles >}}

Con esto, la interfaz completa está lista. Ahora falta la parte más importante: conectar todos estos *inputs* y *outputs* en el servidor.

## Servidor: conectando inputs, renders y outputs

El servidor es donde ocurre toda la reactividad: qué se muestra u oculta, cómo se filtran los datos, y qué texto se calcula para cada salida. Vamos a ir agregando una pieza a la vez, mostrando después de cada una un diagrama con las conexiones que se generan.

### Mostrar y ocultar la tabla

Lo más simple: un `observeEvent()` que reacciona al *checkbox*, mostrando u ocultando la tarjeta con la tabla:

```r
server <- function(input, output, session) {
# mostrar/ocultar tabla según checkbox
observeEvent(input$mostrar_tabla, {
if (input$mostrar_tabla) {
show("tabla_card")
} else {
hide("tabla_card")
}
})
}
```

```{mermaid}
graph LR
mostrar_tabla["input$mostrar_tabla"]
obs["observeEvent"]
tabla_card["tabla_card<br>(show/hide)"]

mostrar_tabla --> obs --> tabla_card
```

### Concordancia del territorio

Cuando la persona elige "Región" en vez de "Chile", tenemos que mostrar la preposición "la" y, además, el selector de región junto a su propia preposición. Son dos `observe()` porque son dos partes de la interfaz que reaccionan a la misma elección:

```r {hl_lines=["10-27"]}
server <- function(input, output, session) {
# mostrar/ocultar tabla según checkbox
observeEvent(input$mostrar_tabla, {
if (input$mostrar_tabla) {
show("tabla_card")
} else {
hide("tabla_card")
}
})

# artículo de territorio ("la")
observe({
if (input$parrafo_territorio == "Región") {
show("parrafo_preposicion_territorio")
} else {
hide("parrafo_preposicion_territorio")
}
})

# selector de regiones precedida por su preposición
observe({
if (input$parrafo_territorio == "Región") {
show("parrafo_selector_region")
show("parrafo_preposicion_region")
} else {
hide("parrafo_selector_region")
hide("parrafo_preposicion_region")
}
})
}
```

```{mermaid}
graph LR
territorio["input$parrafo_territorio"]
obs1["observe: preposición<br>de territorio"]
obs2["observe: selector<br>y preposición de región"]
prep_territorio["parrafo_preposicion_territorio<br>(show/hide)"]
selector_region["parrafo_selector_region<br>(show/hide)"]
prep_region["parrafo_preposicion_region<br>(show/hide)"]

territorio --> obs1 --> prep_territorio
territorio --> obs2
obs2 --> selector_region
obs2 --> prep_region
```

### Preposición de la región elegida

Ahora que el selector de región es visible, necesitamos calcular qué preposición corresponde a la región que se eligió. Acá es donde entra `preposicion_region()` de `{territorial}`:

```r {hl_lines=["3-6"]}
server <- function(input, output, session) {
# ...

# preposición de la región elegida
output$parrafo_preposicion_region <- renderText({
preposicion_region(input$parrafo_selector_region)
})
}
```

```{mermaid}
graph LR
region["input$parrafo_selector_region"]
render["renderText:<br>preposicion_region()"]
output["parrafo_preposicion_region"]

region --> render --> output
```

{{< detalles "Código completo del servidor hasta ahora" >}}
```r
server <- function(input, output, session) {
# mostrar/ocultar tabla según checkbox
observeEvent(input$mostrar_tabla, {
if (input$mostrar_tabla) {
show("tabla_card")
} else {
hide("tabla_card")
}
})

# artículo de territorio ("la")
observe({
if (input$parrafo_territorio == "Región") {
show("parrafo_preposicion_territorio")
} else {
hide("parrafo_preposicion_territorio")
}
})

# selector de regiones precedida por su preposición
observe({
if (input$parrafo_territorio == "Región") {
show("parrafo_selector_region")
show("parrafo_preposicion_region")
} else {
hide("parrafo_selector_region")
hide("parrafo_preposicion_region")
}
})

# preposición de la región elegida
output$parrafo_preposicion_region <- renderText({
preposicion_region(input$parrafo_selector_region)
})
}
```
{{< /detalles >}}

### Umbral de personas

Como el umbral es siempre una cantidad de personas, sus opciones quedan fijas en la interfaz: no hay que actualizarlas desde el servidor.

```r {hl_lines=["3-9"]}
# selector del umbral, con sus opciones fijas de personas
selectInput(
"parrafo_umbral",
label = NULL,
choices = c(
"1.000" = 1000, "2.000" = 2000, "5.000" = 5000,
"10.000" = 10000, "25.000" = 25000, "50.000" = 50000
),
selected = 5000
)
```

{{< detalles "Código completo del servidor hasta ahora" >}}
```r
server <- function(input, output, session) {
observeEvent(input$mostrar_tabla, {
if (input$mostrar_tabla) {
show("tabla_card")
} else {
hide("tabla_card")
}
})

observe({
if (input$parrafo_territorio == "Región") {
show("parrafo_preposicion_territorio")
} else {
hide("parrafo_preposicion_territorio")
}
})

observe({
if (input$parrafo_territorio == "Región") {
show("parrafo_selector_region")
show("parrafo_preposicion_region")
} else {
hide("parrafo_selector_region")
hide("parrafo_preposicion_region")
}
})

output$parrafo_preposicion_region <- renderText({
preposicion_region(input$parrafo_selector_region)
})
}
```
{{< /detalles >}}

### Artículo del umbral

El artículo "las" va escrito directamente en la interfaz, antes del selector del umbral, porque siempre nos referimos a personas.

```r
# artículo "las" antepuesto al selector del umbral
"las"
```

Como el artículo es un texto fijo, no necesita ningún cálculo en el servidor: basta con escribirlo en la interfaz.

{{< detalles "Código completo del servidor hasta ahora" >}}
```r
server <- function(input, output, session) {
observeEvent(input$mostrar_tabla, {
if (input$mostrar_tabla) {
show("tabla_card")
} else {
hide("tabla_card")
}
})

observe({
if (input$parrafo_territorio == "Región") {
show("parrafo_preposicion_territorio")
} else {
hide("parrafo_preposicion_territorio")
}
})

observe({
if (input$parrafo_territorio == "Región") {
show("parrafo_selector_region")
show("parrafo_preposicion_region")
} else {
hide("parrafo_selector_region")
hide("parrafo_preposicion_region")
}
})

output$parrafo_preposicion_region <- renderText({
preposicion_region(input$parrafo_selector_region)
})
}
```
{{< /detalles >}}

### Filtrar los datos

Llegamos al reactivo central de la app: `comunas_filtradas()` toma los tres *inputs* (territorio, región y umbral) y devuelve las comunas que cumplen la condición elegida. Todo lo demás se calcula a partir de este reactivo:

```r {hl_lines=["3-14"]}
server <- function(input, output, session) {
# ...

comunas_filtradas <- reactive({
# filtrar por territorio
if (input$parrafo_territorio == "Chile") {
datos <- pobreza
} else if (input$parrafo_territorio == "Región") {
datos <- pobreza |>
filter(nombre_region == input$parrafo_selector_region)
}

# filtrar por umbral de personas
datos |>
filter(pobreza_personas > as.numeric(input$parrafo_umbral))
})
}
```

Usar `pobreza_personas` directamente permite comparar contra el umbral elegido y, como se trata de cantidades, sumar sin problema cuando el territorio elegido sea una región.

{{< detalles "Código completo del servidor hasta ahora" >}}
```r
server <- function(input, output, session) {
observeEvent(input$mostrar_tabla, {
if (input$mostrar_tabla) {
show("tabla_card")
} else {
hide("tabla_card")
}
})

observe({
if (input$parrafo_territorio == "Región") {
show("parrafo_preposicion_territorio")
} else {
hide("parrafo_preposicion_territorio")
}
})

observe({
if (input$parrafo_territorio == "Región") {
show("parrafo_selector_region")
show("parrafo_preposicion_region")
} else {
hide("parrafo_selector_region")
hide("parrafo_preposicion_region")
}
})

output$parrafo_preposicion_region <- renderText({
preposicion_region(input$parrafo_selector_region)
})

# filtrar comunas según territorio y umbral elegidos
comunas_filtradas <- reactive({
if (input$parrafo_territorio == "Chile") {
datos <- pobreza
} else if (input$parrafo_territorio == "Región") {
datos <- pobreza |>
filter(nombre_region == input$parrafo_selector_region)
}

datos |>
filter(pobreza_personas > as.numeric(input$parrafo_umbral))
})
}
```
{{< /detalles >}}

### Cifras y tabla final

Con `comunas_filtradas()` ya definido, el resto es solo consumirlo: contar filas, sumar personas, y armar la tabla:

```r {hl_lines=["3-24"]}
server <- function(input, output, session) {
# ...

output$parrafo_n_comunas <- renderText({
n <- nrow(comunas_filtradas())
label_number()(n)
})

output$parrafo_n_personas <- renderText({
personas <- comunas_filtradas() |>
summarize(total = sum(pobreza_personas)) |>
pull(total)

label_number()(personas)
})

output$parrafo_tabla <- renderTable(
{
comunas_filtradas() |>
select(nombre_region, nombre_comuna, poblacion, pobreza_personas) |>
arrange(desc(pobreza_personas)) |>
head(30)
},
digits = 0,
striped = TRUE,
spacing = "xs"
)
}
```

```{mermaid}
graph TD
territorio["input$parrafo_territorio"]:::input
region["input$parrafo_selector_region"]:::input
umbral["input$parrafo_umbral"]:::input

filtradas["comunas_filtradas()<br>reactive"]:::reactive

n_comunas["parrafo_n_comunas"]:::output
n_personas["parrafo_n_personas"]:::output
tabla["parrafo_tabla"]:::output

territorio --> filtradas
region --> filtradas
umbral --> filtradas

filtradas --> n_comunas
filtradas --> n_personas
filtradas --> tabla
```

{{< detalles "Código completo de la app (interfaz + servidor)" >}}
```r
library(shiny)
library(shinyjs)
library(bslib)
library(dplyr)
library(scales)
library(territorial)

pobreza <- readr::read_csv("datos/pobreza_ingresos_2024.csv")

number_options(big.mark = ".", decimal.mark = ",")

ui <- page_fillable(
lang = "es",
includeCSS("estilos.css"),
useShinyjs(),

theme = bs_theme(
fg = "#0C2635",
bg = "white",
"line-height-base" = 1.3
),

h1("Párrafo interactivo",
style = "margin-bottom: -1rem;"),
em("Bastián Olea Herrera"),

div(
class = "parrafo",

"En",

span("la", id = "parrafo_preposicion_territorio") |> hidden(),

selectInput(
"parrafo_territorio",
label = NULL,
c("Chile", "Región")
),

textOutput("parrafo_preposicion_region", inline = TRUE) |> hidden(),

selectInput(
"parrafo_selector_region",
label = NULL,
choices = regiones()
) |>
hidden(),

"existen",

strong(
textOutput("parrafo_n_comunas", inline = TRUE),
"comunas"
),

"donde",

"de personas en situación de pobreza supera",

"las",

selectInput(
"parrafo_umbral",
label = NULL,
choices = c(
"1.000" = 1000, "2.000" = 2000, "5.000" = 5000,
"10.000" = 10000, "25.000" = 25000, "50.000" = 50000
),
selected = 5000
),

", lo que corresponde a aproximadamente",

strong(
textOutput("parrafo_n_personas", inline = TRUE),
"personas"
),
"en situación de pobreza."
),

checkboxInput("mostrar_tabla", "Mostrar tabla", value = FALSE),
card(
id = "tabla_card",
tableOutput("parrafo_tabla")
) |>
hidden()
)

server <- function(input, output, session) {
observeEvent(input$mostrar_tabla, {
if (input$mostrar_tabla) {
show("tabla_card")
} else {
hide("tabla_card")
}
})

observe({
if (input$parrafo_territorio == "Región") {
show("parrafo_preposicion_territorio")
} else {
hide("parrafo_preposicion_territorio")
}
})

observe({
if (input$parrafo_territorio == "Región") {
show("parrafo_selector_region")
show("parrafo_preposicion_region")
} else {
hide("parrafo_selector_region")
hide("parrafo_preposicion_region")
}
})

output$parrafo_preposicion_region <- renderText({
preposicion_region(input$parrafo_selector_region)
})

comunas_filtradas <- reactive({
if (input$parrafo_territorio == "Chile") {
datos <- pobreza
} else if (input$parrafo_territorio == "Región") {
datos <- pobreza |>
filter(nombre_region == input$parrafo_selector_region)
}

datos |>
filter(pobreza_personas > as.numeric(input$parrafo_umbral))
})

output$parrafo_n_comunas <- renderText({
n <- nrow(comunas_filtradas())
label_number()(n)
})

output$parrafo_n_personas <- renderText({
personas <- comunas_filtradas() |>
summarize(total = sum(pobreza_personas)) |>
pull(total)

label_number()(personas)
})

output$parrafo_tabla <- renderTable(
{
comunas_filtradas() |>
select(nombre_region, nombre_comuna, poblacion, pobreza_personas) |>
arrange(desc(pobreza_personas)) |>
head(30)
},
digits = 0,
striped = TRUE,
spacing = "xs"
)
}

shinyApp(ui, server)
```
{{< /detalles >}}

### Todas las conexiones juntas

Uniendo todos los diagramas anteriores, así es como fluyen los *inputs* del párrafo hasta llegar a los *outputs* que se ven en pantalla:

```{mermaid}
graph TD
territorio["input$parrafo_territorio"]:::input
region["input$parrafo_selector_region"]:::input
umbral["input$parrafo_umbral"]:::input

obs_territorio["observe: mostrar/ocultar<br>selector de región<br>+ preposición 'la'"]:::observer

prep_region["parrafo_preposicion_region"]:::output

filtradas["comunas_filtradas()<br>reactive"]:::reactive

n_comunas["parrafo_n_comunas"]:::output
n_personas["parrafo_n_personas"]:::output
tabla["parrafo_tabla"]:::output

territorio --> obs_territorio
obs_territorio --> prep_region
region --> prep_region
obs_territorio --> filtradas

territorio --> filtradas
region --> filtradas
umbral --> filtradas

filtradas --> n_comunas
filtradas --> n_personas
filtradas --> tabla
```

Los nodos azules son las elecciones de la persona, los naranjos son los `observe`/`observeEvent` que reaccionan a esas elecciones, el verde es el reactivo central que filtra los datos, y los rosados son las salidas que finalmente se ven en el párrafo.

El resultado es siempre un párrafo coherente que combina los controles con los resultados!

{{< relacionada "blog/territorial/" "Más sobre el paquete {territorial}" >}}

{{< etiqueta "shiny" "Más publicaciones sobre Shiny" >}}

{{< cafecito >}}


