---
title: "index_old"
format: html
---



## Párrafos de texto con cifras

Antes de hacer cualquier aplicación Shiny, **recomiendo probar la lógica** en un script normal de R. Así que intentemos hacer un [párrafo de prueba a partir de cifras y pseudofiltros, como ya hemos visto antes](/blog/redactar_texto) en este blog.

Primero cargamos los datos de pobreza, [procesados en este repositorio](https://github.com/bastianolea/pobreza_2024), y que puedes [descargar en CSV en este enlace.]("/blog/shiny_parrafo/datos/pobreza_ingresos_2024.csv)

```{r}
#| message: false
#| warning: false

library(dplyr)
library(readr)

pobreza <- read_csv("datos/pobreza_ingresos_2024.csv")

glimpse(pobreza)
```

Ahora hacemos un filtro de cualquier comuna de Chile:

```{r}
pobreza_comuna <- pobreza |> 
  filter(nombre_comuna == "Puente Alto")

pobreza_comuna
```

Usando el paquete `{glue}`, redactamos una frase de apertura usando los datos:

```{r}
library(glue)

glue("En la comuna de {pobreza_comuna$nombre_comuna}...")
```

Como el filtro retorna una fila, redactar el texto no tiene complicaciones.

Ahora sacamos la cifra del porcentaje de pobreza (`pobreza_porcentaje`) y la formateamos con `{scales}`:
```{r}
#| message: false

library(scales)

porcentaje <- label_percent(accuracy = 1)(pobreza_comuna$pobreza_porcentaje)

glue("el porcentaje de pobreza es de {porcentaje}")
```

Finalmente, hacemos lo mismo con la cantidad de personas:

```{r}
cantidad <- label_number(accuracy = 1, big.mark = ".", decimal.mark = ",")(pobreza_comuna$pobreza_personas)

glue("lo que equivale a {cantidad} personas")
```

Ahora, armemos el párrafo completo, para redondear el ejemplo:

```{r}
glue("En la comuna de {pobreza_comuna$nombre_comuna}, el porcentaje de pobreza es de {porcentaje}, lo que equivale a {cantidad} personas.")
```

Ahora pasemos a un ejemplo más complejo, acercándonos a nuestra idea de aplicación interactiva. Esta vez, se podrá elegir el nivel territorial (comuna o región), y a partir de esta elección, se elegirá un territorio al azar. Para esto, usaremos el paquete de R `{territorial}`, que incluye las funciones `comunas()` y `regiones()` para extraer los valores al azar usando `sample()`:

```{r}
#| echo: false
set.seed(1917)
```

```{r}
library(territorial)

# nivel <- "región"
nivel <- "comuna"

# elegir territorio al azar, ya sea comuna o región
if (nivel == "comuna") {
  territorio <- sample(comunas(), 1)
} else if (nivel == "región") {
  territorio <- sample(regiones(), 1)
}

territorio
```

Prueba el código anterior y verás que cada vez sale un territorio distinto! Recuerca cambiar el `nivel` para que salgan comunas o regiones.

Ahora nos enfrentamos a un desafío nuevo. En el caso anterior salió la comuna de `{r} territorio`, pero si cambiamos `nivel`, sale una región. Tenemos que distinguir entre ambas para redactar correctamente el párrafo con la preposición `de` para las comunas, y la preposición que corresponda a la región que salga. Para esto [usamos la función `preposicion_region()`](https://bastianolea.github.io/territorial/reference/preposicion_region.html) del [paquete `{territorial}`.](https://bastianolea.github.io/territorial/) 

```{r}
# determinar preposición (comuna "de", región "de"/"del")
preposicion <- case_when(
  nivel == "comuna" ~ "de",
  nivel == "región" ~ territorial::preposicion_region(territorio)
)

# generar texto
glue("En la {nivel} {preposicion} {territorio}")
```

Si ejecutas el código de arriba pero cambias `nivel` a `"región"`, obtendrás una región al azar, y `preposicion_region()` se encarga de anteponer la preposición correcta; por ejemplo:

```{r}
preposicion_region("Maule")

preposicion_region("Ñuble")
```

Luego pasamos a los datos. Como podemos elegir entre comunas y regiones, la comuna se obtiene simplemente filtrando, y la región requiere de un filtro y luego una suma de todas las filas para obtener el total regional:

```{r}
if (nivel == "comuna") {
  # filtrar si es comuna
  pobreza_filtro <- pobreza |> 
    filter(nombre_comuna == territorio)
  
} else if (nivel == "región") {
  # filtrar y sumar si es región
  pobreza_filtro <- pobreza |> 
    filter(nombre_region == territorio) |> 
    summarize(pobreza_personas = sum(pobreza_personas))
}

pobreza_filtro
```

Ahora, igual que antes, redactamos la cifra correspondiente:

```{r}
cantidad <- label_number(accuracy = 1, big.mark = ".", decimal.mark = ",")(pobreza_filtro$pobreza_personas)

glue("la cantidad de personas en situación de pobreza es de ~{cantidad} habitantes")
```

Tenemos las partes necesarias! Ahora recapitulemos con el código completo:


```{r}
library(territorial)

nivel <- "región"
# nivel <- "comuna"

# elegir territorio al azar, ya sea comuna o región
if (nivel == "comuna") {
  territorio <- sample(comunas(), 1)
  
} else if (nivel == "región") {
  territorio <- sample(regiones(), 1)
}

# determinar preposición (comuna "de", región "de"/"del")
preposicion <- case_when(
  nivel == "comuna" ~ "de",
  nivel == "región" ~ territorial::preposicion_region(territorio)
)

# filtrar territorio y sumar si es región
if (nivel == "comuna") {
  # filtrar si es comuna
  pobreza_filtro <- pobreza |> 
    filter(nombre_comuna == territorio)
  
} else if (nivel == "región") {
  # filtrar y sumar si es región
  pobreza_filtro <- pobreza |> 
    filter(nombre_region == territorio) |> 
    summarize(pobreza_personas = sum(pobreza_personas))
}

# si es comuna, agregarle la región donde se ubica
if (nivel == "comuna") {
  region <- ubicar_comunas(territorio)
  territorio <- glue("{territorio}, {redactar_region(region)}")
}

# formatear cantidad con separador de miles
cantidad <- label_number(accuracy = 1, big.mark = ".", decimal.mark = ",")(pobreza_filtro$pobreza_personas)

# generar texto
glue("En la {nivel} {preposicion} {territorio}, la cantidad de personas en situación de pobreza es de aproximadamente {cantidad} habitantes.")
```

Si lo ejecutamos de nuevo, obtenemos otro párrafo redactado:

```
En la comuna de Navidad, Región del Libertador General Bernardo O'Higgins, la cantidad de personas en situación de pobreza es de aproximadamente. 1.535 habitantes.
```

```
En la comuna de Hualqui, Región del Biobío, la cantidad de personas en situación de pobreza es de aproximadamente 6.085 habitantes.
```

Código como el anterior se podría usar para automatizar la redacción de un reporte, los textos de bajada de una tabla o de un gráfico, o para aplicaciones interactivas de exploración de datos!

{{< relacionada "/blog/redactar_texto" >}}
