---
title: Sobre números pequeños y con muchos decimales
author: Bastián Olea Herrera
format: hugo-md
date: '2026-07-21'
tags:
  - curiosidades
excerpt: "En la mayoría de los lenguajes de programación, la comparación exacta de números decimales puede dar resultados inesperados, debido a cómo las computadoras representan los números internamente. Aquí veremos algunos casos curiosos de matemáticas de punto flotante en R."
---

Tenía un conjunto de datos con una variable cuyos valores eran cercanos a cero, y quería filtrar las observaciones donde los valores fueran iguales o muy cercanos a cero. Así me encontré con una curiosidad de R (y en realidad, de casi todos los lenguajes de programación) sobre los números de _punto flotante_.

Si quiero tratar números bajo cierto umbral de decimales como si fueran cero, lo primero que se me ocurre es comparar directamente. Por ejemplo, usemos un número muy pequeño:

```{r}
0.000001 == 0
```

Aunque el número sea muy cercano a cero, no es igual a cero, lógico.

Una opción para forzar la igualdad entre números pequeños y cero es **redondear** la cifra con `round()` antes de comparar:

```{r}
round(0.000001, 3) == 0
```

Pero la solución más adecuada sería comparar con una **tolerancia** definida, en vez de buscar igualdad exacta. La función `near()` de `{dplyr}` permite definir qué tan "cerca" deben estar dos números para considerarlos iguales:

```{r}
#| message: false
#| warning: false

library(dplyr)

near(0, 0.000001, tol = 0.0001)
```

Entré a la función `near()` para ver cómo funcionaba, y resulta ser muy elegante: para calcular que dos números son iguales, revisa que la resta entre los dos números, en valores absolutos, sea menor al umbral de tolerancia. Entonces:

```{r}
abs(0 - 0.000001) < 0.0001
```

Elegante!

Luego, cuando revisé la ayuda de `near()` con `?near`, vi que la tolerancia por defecto de la función es `.Machine$double.eps`, un valor misterioso y desconocido, y ahí me entró la curiosidad.

Pasa que comparar números pequeños funciona sin problemas...

```{r}
0.000001 == 0.000001
```

...pero hay un límite en la precisión con que las computadoras representan los números decimales. En cierto punto, dos números que deberían ser distintos pueden volverse indistinguibles:

```{r}
1.0000000000000000 == 1.0000000000000001
```

¡R dice que son iguales! 😨 ¿Será un error?

Esto ocurre porque los números de _punto flotante_ tienen **precisión finita**. Por defecto, R muestra los números con 7 dígitos significativos. Podemos ver esto con el número `pi`:

```{r}
pi
```

Pero si aumentamos los dígitos que muestra R, vemos más decimales:

```{r}
options(digits = 12)
pi
```

```{r}
options(digits = 20)
pi
```

Entonces estamos revelando que los números que vemos no siempre muestran toda su información. R siempre supo que la cifra tenía todos esos decimales, pero no los muestra a menos que se lo pidamos. La precisión máxima de un decimal o _epsilon_ se puede consultar con `.Machine$double.eps`, definido como el número positivo más pequeño `x` tal que `1 + x != 1`:

```{r}
.Machine$double.eps
```

El resultado aparece en **notación científica**, y se lee como el número que aparece ahí, antecedido por `16` ceros. Para ver el número completo, podemos cambiar la opción `scipen` (_scientific penalty_), que controla cuándo R decide usar notación científica:

```{r}
options(scipen = 999)

.Machine$double.eps
```

O bien usar `format()` directamente para sacarle la notación científica:

```{r}
format(.Machine$double.eps, scientific = FALSE)
```

Ese valor es aproximadamente `0.000000000000000222`, el número más pequeño que se puede expresar con números flotantes de precisión doble, a grandes rasgos. Esto significa que cualquier diferencia menor a ese umbral será invisible. Pero esto también se extiende a la precisión de **cualquier número**. 

El ejemplo más claro del problema de precisión es el siguiente: ¿cuánto es `0.1 + 0.2`?

```{r}
options(digits = 7)

0.1 + 0.2
```

Parece que da `0.3`, así que `0.1 + 0.2 == 0.3` debería ser `TRUE`, ¿cierto? 🤔 

```{r}
0.1 + 0.2 == 0.3
```

Pero el resultado es `FALSE`! Con más dígitos de decimales podemos ver qué número está creando R realmente:

```{r}
options(digits = 20)
0.1 + 0.2
```

El resultado real de `0.1 + 0.2` no es exactamente `0.3`, sino un número levemente, minúsculamente mayor! Esa diferencia mínima, invisible con la precisión por defecto, es suficiente para que la comparación con `==` falle.

Al igual que con casos como el del inicio de esta publicación, donde queremos comparar números que parecen ser iguales pero pueden diferir por errores de redondeo, la solución es usar `near()` para comparar con una tolerancia:

```{r}
suma <- 0.1 + 0.2

near(suma, 0.3)
```

Yey!

{{< etiqueta "curiosidades" >}}