---
title: Limpieza y validación de RUT en R
subtitle: Funciones de R para limpiar, validar y verificar el número de cédula de identidad Chilena
author: Bastián Olea Herrera
date: '2026-06-12'
slug: []
draft: false
categories: []
tags:
  - texto
  - procesamiento de datos
  - funciones
  - Chile
format:
  hugo-md:
    output-file: index
    output-ext: md
editor_options: 
  chunk_output_type: console
excerpt: "En Chile, los [RUT](https://es.wikipedia.org/wiki/Rol_Único_Nacional) son los números de identificación usados para ciudadanos y empresas. Tienen el formato `xxxxxxx-y`, donde `x` es el número o cuerpo, e `y` es el dígito verificador (número entre `0` y `9` o `K`). En esta publicación entrego algunas funciones para realizar operaciones comunes con los RUT en R, como validarlos, calcular el dígito verificador, y limpiar los RUT."
---

En Chile, los [RUT](https://es.wikipedia.org/wiki/Rol_Único_Nacional) son los números de identificación usados para ciudadanos y empresas. Tienen el formato `xxxxxxx-y`, donde `x` es el número o cuerpo, e `y` es el dígito verificador (número entre `0` y `9` o `K`). En esta publicación entrego algunas funciones para realizar operaciones comunes con los RUT en R, como validarlos, calcular el dígito verificador, y limpiar los RUT.

{{< aviso "Publicación en construcción!" >}}

## Calcular dígito verificador

El dígito verificador del RUT permite confirmar que se escribió correctamente usando el [algoritmo módulo 11](https://es.wikipedia.org/wiki/Código_de_control). En resumen, este algoritmo:

1. Toma los dígitos previos al guión
2. Multiplica cada dígito, de derecha a izquierda, por la secuencia cíclica `2, 3, 4, 5, 6, 7` y suma los resultados
3. A esta suma se le calcula el módulo (resto de la división entera) de 11, y el resultado se le resta a 11
4. El resultado de lo anterior es el dígito verificador; pero si el resultado es `11`  o `10`, el dígito será `0` o `K`, respectivamente

La siguiente función de R implementa el cálculo del código verificador de cualquier RUT sin código verificador:

```{r}
#' Calcular dígito verificador del RUT
#' 
#' Calcula el dígito verificador para un RUT sin dígito verificador. Puede recibir uno o varios RUTs.
#' 
#' @returns Dígito verificador del cuerpo del RUT entregrado, en tipo caracter
#' 
#' @param rut_sin_digito Vector de RUTs sin dígito verificador
#' 
#' @example `calcular_digito(11111111)`
#' 
calcular_digito <- function(rut_sin_digito) {
  require(stringr)
  require(purrr)
  
  # separar números en dígitos
  digitos_lista <- strsplit(as.character(rut_sin_digito), "")
  
  # calcular dígito verificador
  digito <- map(
    digitos_lista, 
    \(digitos) {
      digitos <- as.numeric(digitos)
      
      # secuencia cíclica de 2 a 7
      pesos <- rep(2:7, length.out = length(digitos))
      # sumar pesos invertidos con los dígitos
      suma <- sum(digitos * rev(pesos))
      # restar número 11 con el módulo 11 de la suma
      digito <- 11 - (suma %% 11)
      
      return(
        as.character(digito)
      )
    })
  
  digito <- list_c(digito)
  
  # casos especiales
  digito <- ifelse(digito == "11", "0", digito)
  digito <- ifelse(digito == "10", "K", digito)
  
  return(digito)
}
```

Probemos la función con algunos RUT de prueba:

```{r}
#| error: true
calcular_digito(24324110)

calcular_digito(
  c(11111111, 
    1111111,
    8519622)
)
```


## Validar un RUT

Otra cosa que podemos necesitar hacer con los RUT es verificar si vienen en un formato determinado. En este caso, el formato apropiado será `xxxxxxxx-y`, y esta función verificará: que el RUT contiene un guión, que se sigue el formato `xxxxxxxx-y`, y que el dígito verificador que trae sea el correcto (usando la función `calcular_digito()`):

```{r}
#' Validar formato de un RUT
#' 
#' Aplica varias pruebas para confirmar que un RUT es válido.
#' 
#' Para confirmar que un RUT es válido, detecta que contenga un guión, verifica el formato "xxx-x", y valida que el dígito verificador sea correcto. Esta función acepta uno o varios RUTs.
#' 
#' @returns TRUE/FALSE
#' 
#' @param rut Vector de RUTs a consultar
#' 
#' @example `validar_rut("11111111-1")`
#' 
validar_rut <- function(rut) {
  require(stringr)
  require(cli)
  require(purrr)
  
  # por cada RUT:
  validacion <- map(
    rut, 
    \(rut) {
      
      # rut <- "18172852-3"
      rut <- as.character(rut)
      rut <- toupper(rut)
      
      # confirmar guión
      confirmar_guion <- str_detect(rut, "-")
      if (!confirmar_guion) {
        cli_alert_warning("RUT {rut} no incluye guión")
        return(FALSE)
      }
      
      # verificar formato esperado
      confirmar_formato <- str_detect(rut, "^[0-9]+-[0-9K]$")
      if (!confirmar_formato) {
        cli_alert_warning("RUT {rut} con formato incorrecto")
        return(FALSE)
      }
      
      # validar dígito verificador
      digito_verificador <- str_extract(rut, "[0-9K]$")
      rut_sin_digito <- str_remove_all(rut, "\\-[0-9K]$")
      
      confirmar_digito <- calcular_digito(rut_sin_digito) == digito_verificador
      if (!confirmar_digito) {
        cli_alert_warning("RUT {rut} con dígito verificador incorrecto")
        return(FALSE)
      }
      
      return(TRUE)
    })
  
  return(
    unlist(validacion)
  )
}
```

Probemos la función `validar_rut()` con algunos RUTs de prueba:

```{r}
#| error: true

validar_rut("17505116-3")
validar_rut("23376940-1")
validar_rut(c("23376940-1", "24444145-9"))
validar_rut("11111111")
validar_rut(c("hola", "11111111", "19413730-3"))
```


## Limpiar RUT

{{< aviso "Publicación en construcción!" >}}

Por mientras hago la función:


```{r}
library(stringr)

rut <- "24.444.145-9"

# eliminar puntos
str_remove_all(rut, "\\.")

# eliminar guiones
str_remove_all(rut, "-")

# extraer sólo números
str_extract_all(rut, "\\d+", simplify = TRUE) |> 
  paste(collapse = "")
```

<!---

```{r}
limpiar_rut <- function(ruts) {
  require(stringr)
  require(purrr)
  require(tidyr)
  require(cli)
  
  originales <- ruts
  
  ruts <- as.character(originales)
  
  ruts <- str_remove_all(ruts, "[:punct:]")
  
  ruts <- str_remove_all(ruts, " ")
  
  ruts <- str_extract_all(ruts, "\\d+")
  
  # procesar lista para casos donde no hay números
  lista_ruts <- map(
    ruts, 
    \(rut) {
      # rut <- ruts[6]
      rut <- unlist(rut)
      rut <- paste(rut, collapse = "")
      rut <- ifelse(length(rut) == 0, "", rut)
      return(rut)
    }
  )
  
  # probar_largos_iguales <- length(lista_ruts) == length(ruts)
  # if (!probar_largos_iguales) {
  #   cli_abort("error procesando RUT: largo distintos ({length(ruts)} y {length(lista_ruts)})")
  # }
  
  # convertir lista a vector
  ruts_2 <- lista_ruts |> list_c()
  
  probar_largos_iguales <- length(ruts_2) == length(ruts)
  if (!probar_largos_iguales) {
    cli_abort("error procesando RUT: largo distintos ({length(ruts)} y {length(lista_ruts)})")
  }
  
  ultimos_digitos <- ruts_2 |> 
    str_extract("\\d{1}$") |> 
    replace_na("")
  
  if (any(nchar(ultimos_digitos) != 1)) {
    cli_alert_warning("algunos RUT no tienen últimos dígitos")
  }
  
  sin_ultimos_digitos <- ruts_2 |> 
    str_extract(".*(?=.$)") |> 
    replace_na("")
  
  # revisar posibles problemas
  if (any(sin_ultimos_digitos == "")) {
    cli_alert_warning("algunos RUT vacíos luego de la limpieza")
  } else if (any(nchar(sin_ultimos_digitos) < 7)) {
    cli_alert_warning("algunos RUT sospechosamente cortos")
  } else if (any(nchar(sin_ultimos_digitos) > 8)) {
    cli_alert_warning("algunos RUT sospechosamente largos (o es alguien del futuro)")
  }
  
  ruts_limpios <- paste(sin_ultimos_digitos, ultimos_digitos, sep = "-")
  
  ruts_limpios <- na_if(ruts_limpios, "-") 
  
  return(ruts_limpios)
}
```

```{r}
rut_sucios <- c("24.444.145-9",
                "24444145 9",
                "24 444 145 9",
                "24,444,145,9",
                "2M4A4P4A4C1H4E59",
                "244441459",
                "hola hola")

limpiar_rut(rut_sucios)
```

--->

## Paquete de R

{{< info "Espero poder publicar estas funciones como un paquete de R, [aunque ya existe uno](https://jkunst.com/clrutr/index.html) que hace algo casi idéntico. Por mientras, estas funciones puede que sean útiles" >}}


## Otros

- [Paquete de R `{clrutr}`, de Joshua Kunst](https://jkunst.com/clrutr/index.html)

{{< etiqueta "Chile" >}}