---
title: "Usando inteligencia artificial (LLM) para analizar datos de texto en R"
subtitle: "Resumir texto, analizar sentimiento, y clasificar texto con inteligencia artificial"
author: Bastián Olea Herrera
format: hugo-md
date: 2024-10-29
categories:
  - Análisis de texto
tags:
  - análisis de texto
  - inteligencia artificial
lang: es
cache: false
freeze: true
excerpt: Procesa datos con IA directamente en R! El paquete `{mall}` permite aplicar un modelo de lenguaje (LLM) a tus datos para realizar tareas como resumir textos, realizar análisis de sentimiento, clasificación de textos, y más.
---

[El paquete `{mall}`](https://mlverse.github.io/mall/) facilita el uso de un LLM _(large language model)_ o modelo de lenguaje de gran tamaño para analizar texto con IA en un _dataframe._ 

{{< imagen "r_ia_mall_featured.png" >}}

Esto significa que, para cualquier dataframe que tengamos, podemos aplicar un modelo de IA a una de sus columnas y recibir sus resultados en una columna nueva.

{{< info "Puedes encontrar instrucciones más detalladas sobre configurar el uso de IA en R [en esta publicación.](/blog/ellmer/)" >}}

Para poder hacer ésto, primero necesitamos tener un modelo LLM configurado en R. [Sigue las instrucciones en este tutorial](/blog/ellmer/) para lograrlo. 

Luego, creamos un chat de IA con `{ellmer}` para que sea el motor o cerebro de `{mall}`:

```{r}
library(ellmer)

chat <- chat_anthropic()
```

Con eso hecho, ahora instruimos a `{mall}` para que use el chat que creamos:


```{r}
library(mall)

mall::llm_use(chat)
```

Con el siguiente código vamos a descargar un _dataframe_ que contiene texto de noticias de Chile, para usarlo como datos de prueba. Los datos provienen de mi [repositorio de web scraping y análisis de prensa de Chile.](https://github.com/bastianolea/prensa_chile)

```{r}
#| cache: true
#| messages: false
# obtener datos de prensa
url <- "https://raw.githubusercontent.com/bastianolea/prensa_chile/refs/heads/main/prensa_datos_muestra.csv"

datos_prensa <- readr::read_csv2(url, show_col_types = FALSE)

head(datos_prensa)
```

{{< relacionada "/blog/ellmer/" >}}

## Análisis de sentimiento

Probemos `{mall}` con 10 noticias al azar, pidiéndole al LLM que detecte el sentimiento de cada texto (si es positivo, neutro o negativo):

```{r}
#| cache: true
#| message: false
#| warning: false

library(dplyr)

# extraer sentimiento de textos
datos_sentimiento <- datos_prensa |> 
  select(titulo) |> 
  slice(10:20) |> 
  llm_sentiment(titulo, 
                pred_name = "sentimiento",
                options = c("positivo", "neutro", "negativo"))

datos_sentimiento |> 
  relocate(sentimiento, .before = titulo)
```

{{< relacionada "/blog/analisis_sentimiento_llm/" >}}

## Resúmenes de texto
Otro uso es pedirle que genere resúmenes de textos. Para ello, usaremos la función `llm_summarize()` a la que le pedimos un máximo de palabras y le indicamos un _prompt_ extra para mejorar las respuestas. El paquete aplicará dicha solicitud a cada una de las observaciones en la columna indicada, y retornará los resultados en una nueva columna llamada `resumen`:

```{r}
#| cache: true
#| messages: false
#| warning: false
# resumir textos
datos_resumidos <- datos_prensa |> 
  select(titulo, cuerpo) |> 
  slice(10:16) |> 
  llm_summarize(cuerpo, 
                max_words = 10, 
                additional_prompt = "resumir noticias de Chile en español",
                pred_name = "resumen") |> 
  select(resumen, titulo)

datos_resumidos
```

{{< relacionada "/blog/resumir_texto_llm/" >}}

## Clasificación de texto

Finalmente, podemos usar IA para clasificar textos libres en categorías discretas, y de esta forma poder agrupar información desestructurada. Para esto, usamos la función `llm_classify()`, a la que le indicamos las categorías posibles para cada texto. En este caso, vamos a clasificar los textos en 3 categorías: "política", "economía" y "deportes". El LLM se encargará de asignar cada texto a una de estas categorías, y el resultado se guardará en una nueva columna llamada `categoria`:

```{r}
#| cache: true
#| messages: false

datos_clasificados <- datos_prensa |> 
  select(titulo, cuerpo) |> 
  slice(10:16) |> 
  llm_classify(cuerpo, 
               labels = c("delincuencia", "política", "economía", 
                          "deportes", "cultura", "ciencias", 
                          "tecnología", "farándula"),
                additional_prompt = "Clasifica noticias de Chile en español en su temática principal",
                pred_name = "categoria") |> 
  select(categoria, titulo)

datos_clasificados
```
{{< relacionada "/blog/genero_nombres_llm/" >}}

Si te interesa el uso de inteligencia artificial para analizar datos, [revisa los otros tutoriales sobre IA que he escrito!](/tags/inteligencia-artificial/)

{{< etiqueta "inteligencia artificial" >}}

{{< cafecito >}}