---
title: Palíndromos de Chile
author: Bastián Olea Herrera
date: '2026-05-29'
slug: []
categories: []
tags:
  - visualización de datos
  - mapas
  - texto
format:
  hugo-md:
    output-file: index
    output-ext: md
excerpt: "Un palíndromo es una palabra que se puede leer o escribir al revés y al derecho. En Chile sólo hay 1 comuna con un nombre que tenga esta característica, pero sí existen 7 localidades palindrómicas! Hagamos una función que evalúa si una palabra es palíndromo o no."
links:
  - icon: file-code
    icon_pack: fas
    name: Código
    url: https://github.com/bastianolea/palindromos_chile
---

Un palíndromo es una palabra que se puede leer o escribir al revés y al derecho. Por ejemplo, "seres" o "radar" al revés son iguales. 

## Palíndromos en R

Hagamos una función en R para poder evaluar si una palabra es palindrómica:

```{r}
palindromo <- function(texto) {
  require(stringi)

  texto_minusc <- tolower(texto)
  texto_limpio <- chartr("áéíóú", "aeiou", texto_minusc)
  texto_invertido <- stri_reverse(texto_limpio)

  return(texto_limpio == texto_invertido)
}
```

Esta función simplemente invierte un texto con `stri_reverse()` (cosa que `hola` se vuelve `aloh`), pero antes transforma la palabra a minúsculas con `tolower()`, y le saca los tildes con `chartr()`, para obtener la palabra en su versión _limpia_. Luego la función compara la palabra invertida con la palabra original, y retorna `TRUE` si es palíndromo o `FALSE` si no lo es.

```{r}
#| message: false
palindromo("hola")

palindromo("radar")

palabras <- c("seres", "radar", "sanas")
palindromo(palabras)
```


## Mapa de palíndromos en Chile

Usando esta función, y [siguiendo este tutorial de mapas de Chile](/blog/tutorial_mapa_chile_subdere/), hice esta visualización sobre las localidades de Chile cuyos nombres son palíndromos, a partir de la base de datos de localidades del estudio de [Identificación de localidades en condición de aislamiento](https://proactiva.subdere.gov.cl/handle/123456789/523), realizado por Subdere.

{{< imagen "palindromos_chile-featured.jpg" >}}

En Chile sólo hay 1 comuna con un nombre que tenga esta característica, pero sí existen 7 localidades palindrómicas!

{{< relacionada "/blog/tutorial_mapa_chile_subdere/" >}}


### Fuentes

- División Político Administrativa 2023, Subdere
- Límites regionales DPA 2022, Subdere
- [Identificación de localidades en condición de aislamiento 2021](https://proactiva.subdere.gov.cl/handle/123456789/523), Subdere

Todas las fuentes se encuentran en la página de descarga de [IDE Subdere.](https://ide.subdere.gov.cl/descargas-con-filtros/)

{{< etiqueta "mapas" >}}