---
title: Crea mapas bivariados en R para visualizar la relación entre dos variables
author: Bastián Olea Herrera
date: '2026-07-16'
slug: []
draft: false
categories:
  - Tutoriales
tags:
  - mapas
  - visualización de datos
format:
  hugo-md:
    output-file: index
    output-ext: md
execute:
  message: false
  warning: false
knitr:
  opts_chunk:
    dev.args:
      bg: transparent
editor_options:
  chunk_output_type: inline
excerpt: "Un mapa bivariado permite visualizar dos variables al mismo tiempo sobre un territorio, usando una paleta de colores en dos dimensiones. Así podemos observar de un vistazo cómo se relacionan geográficamente dos fenómenos. En este tutorial crearemos un mapa bivariado con datos del Censo 2024 de Chile, cruzando el porcentaje de adultos mayores y el porcentaje de viviendas propias por comuna."
links:
  - icon: registered
    icon_pack: fas
    name: SF
    url: https://r-spatial.github.io/sf/
  - icon: registered
    icon_pack: fas
    name: biscale
    url: https://chris-prener.github.io/biscale/
---

Normalmente, cuando coloreamos un mapa sólo podemos mostrar **un fenómeno a la vez**: la población de cada territorio, el ingreso promedio, el porcentaje de algo, etc. Pero, ¿qué pasa si queremos observar **cómo se relacionan dos variables** a nivel territorial?

Para eso existen los **mapas bivariados**. En vez de usar una escala de colores en una sola dimensión (por ejemplo, de claro a oscuro), un mapa bivariado usa una **paleta de colores en dos dimensiones**: una cuadrícula de colores donde cada eje representa una variable distinta. De este modo, el color de cada territorio nos indica al mismo tiempo el valor de las dos variables, y podemos detectar visualmente en qué lugares ambas coinciden en ser altas, bajas, o una alta y la otra baja.

En este tutorial crearemos un mapa bivariado usando [datos del Censo de Población y Vivienda 2024 de Chile](/blog/censo_2024/), relacionando el **porcentaje de personas adultas mayores** con el **porcentaje de viviendas propias** en cada comuna.

{{< indice >}}

----

## Datos censales

Los datos que usaremos serán del **Censo de Población y Vivienda** de Chile (2024), que ya hemos usado [en tutoriales anteriores](/blog/censo_2024/), donde vimos en detalle cómo descargar los microdatos, cargarlos como base de datos y cruzar las bases de _personas_ y _hogares_. Aquí repasaremos el proceso de forma más resumida, así que si no tienes experiencia con este conjunto de datos te recomiendo revisar ese tutorial primero.

{{< relacionada "/blog/censo_2024/" "Tutorial relacionado" >}}

Nuestro objetivo es obtener una tabla con dos indicadores por comuna:

1. El porcentaje de personas **adultas mayores**.
2. El porcentaje de personas que viven en viviendas de **tenencia propia**.

### Descargar datos

Lo primero que haremos es **descargar** los datos del Censo, [disponibles en su sitio oficial.](https://censo2024.ine.gob.cl)

{{< boton "Resultados Censo 2024" "https://censo2024.ine.gob.cl/resultados/" "fas fa-file-download" >}}

En esta página se listan todos los archivos de resultados. 

Vamos a descargar el archivo _Base de microdatos - Viviendas, hogares, personas Censo 2024 (parquet) – zip, 377 MB_, y además el _Diccionario de variables microdatos Censo 2024 – xlsx, 154 KB_.

----

Empezamos cargando los paquetes. Usaremos `{dplyr}` y `{tidyr}` para manipular los datos, y [`{arrow}`](https://arrow.apache.org/docs/r/) para leer los archivos del Censo en formato Parquet como si fueran una base de datos, evitando cargar millones de filas en la memoria.

```{r}
#| message: false
library(dplyr)
library(tidyr)
library(arrow)
```


### Cargar el diccionario de comunas

El Censo identifica cada comuna de Chile con un **código territorial** numérico, no con su nombre. Para poder etiquetar las comunas más adelante, cargamos el diccionario de variables del Censo, del cual extraemos la hoja con los códigos territoriales, seleccionamos las columnas del código y el nombre de comuna, y filtramos para quedarnos solo con las comunas (códigos mayores a 999).

```{r}
#| eval: false
comunas <- readxl::read_xlsx("diccionario_variables_censo2024.xlsx",
                             sheet = "codigos_territoriales") |>
  select(comuna = 1, nombre_comuna = 3) |>
  filter(comuna > 999)

comunas
```

```{r}
#| echo: false
comunas <- readxl::read_xlsx("~/Documents/Datos/Censo/2024/diccionario_variables_censo2024.xlsx",
                             sheet = "codigos_territoriales") |>
  select(comuna = 1, nombre_comuna = 3) |>
  filter(comuna > 999)

comunas
```

### Cargar las bases del Censo

Cargamos las bases de _personas_ y de _hogares_ con `open_dataset()` de `{arrow}`, que abre los datos como [una base de datos](/blog/censo_2024/#cargar-datos-del-censo-en-r), lo que significa que podemos filtrar y consultar de forma eficiente, incluso cuando los datos son más grandes que la memoria de nuestras computadoras, y solamente cuando terminamos de manipular los datos copiamos los resultados a la memoria con la función `collect()`.

```{r}
#| eval: false
personas <- open_dataset("personas_censo2024.parquet")

hogares <- open_dataset("hogares_censo2024.parquet")
```

```{r}
#| echo: false
personas <- open_dataset("~/Documents/Datos/Censo/2024/personas_censo2024.parquet")

hogares <- open_dataset("~/Documents/Datos/Censo/2024/hogares_censo2024.parquet")
```


{{< relacionada "/blog/mapas_censo_2024/" >}}

### Cruzar personas y hogares

La variable de adultos mayores se construye a partir del **sexo** y la **edad**, que están en la base de _personas_. En cambio, la variable de **tenencia de la vivienda** (`p12_tenencia_viv`) está en la base de _hogares_. Por eso necesitamos [cruzar ambas bases](/blog/left_join/) para tener, en una sola tabla, cada persona junto con los datos del hogar donde vive.

Primero seleccionamos solo las columnas que nos interesan de cada base, para trabajar con menos datos:

```{r}
# personas: seleccionar columnas
personas_filt <- personas |>
  select(id_vivienda, id_hogar, comuna, parentesco,
         sexo, edad_quinquenal)

# hogares: seleccionar columnas
hogares_filt <- hogares |>
  select(id_vivienda, id_hogar, comuna, p12_tenencia_viv)
```

{{< info "Ojo que hasta ahora seguimos operando sobre la **base de datos**, así que todavía no copiamos ningún dato a la memoria! Para consultarlos puedes usar `collect()`." >}}

Luego cruzamos las dos bases con `left_join()`, uniéndolas por las variables que identifican a cada hogar y vivienda: `id_vivienda`, `id_hogar` y `comuna`. El resultado es una base de personas que ahora incluye la información de la vivienda donde reside cada una.

```{r}
personas_hogares <- personas_filt |>
  left_join(hogares_filt,
            join_by(id_vivienda, id_hogar, comuna))

personas_hogares
```

{{< relacionada "/blog/left_join/" >}}

### Contar la población

Como no necesitamos las casi 19 millones de filas individuales, hacemos un **conteo** de personas agrupando por todas las variables que nos interesan. Con `group_by()` definimos los grupos, con `summarize(n = n())` contamos cuántas personas hay en cada combinación de comuna/sexo/edad/tenencia, y recién con `collect()` copiamos el resultado (ya resumido) a la memoria.

```{r}
#| eval: false
conteo <- personas_hogares |>
  group_by(comuna, sexo, edad_quinquenal, parentesco, p12_tenencia_viv) |>
  summarize(n = n()) |>
  ungroup() |>
  collect() # traer los resultados a la memoria

conteo
```

```{r}
#| echo: false
conteo <- personas_hogares |>
  group_by(comuna, sexo, edad_quinquenal, parentesco, p12_tenencia_viv) |>
  summarize(n = n()) |>
  ungroup() |>
  collect()

conteo
```

{{< relacionada "/blog/r_introduccion/dplyr_summarize/" >}}


### Recodificar las variables

Los datos del Censo vienen **codificados con números** (por ejemplo, el sexo es `1` o `2`, y la tenencia va del `1` al `9`). Para que sean legibles, los recodificamos a texto usando `recode_values()`, una función de `{dplyr}` que reemplaza valores según reglas del tipo `valor ~ "etiqueta"`, con un `default` para los casos no especificados.

Sobre las variables recodificadas creamos además nuestras dos variables de interés:

- `propiedad`: agrupa la tenencia en "Propia" (propia pagada o pagándose) o "No propia" (todo lo demás), usando `if_else()`.
- `mayor`: identifica a las personas adultas mayores según el criterio de edad de jubilación en Chile (65 años en hombres, 60 en mujeres), usando `case_when()`.

Finalmente, agregamos los nombres de las comunas con otro `left_join()`.

```{r}
conteo_recod <- conteo |>
  mutate(parentesco = recode_values(
    parentesco,
    1 ~	"Jefe/a de hogar",
    2 ~	"Esposo/a o cónyuge",
    default = "Otros")) |>
  mutate(sexo = recode_values(
    sexo,
    1 ~ "Hombre",
    2 ~ "Mujer")) |>
  mutate(p12_tenencia_viv = recode_values(
    p12_tenencia_viv,
    1 ~ "Propia pagada",
    2 ~ "Propia pagándose",
    3 ~ "Arrendada con contrato",
    4 ~ "Arrendada sin contrato",
    5 ~ "Cedida por trabajo o servicio",
    6 ~ "Cedida por familiar u otro",
    7 ~ "Usufructo: solo uso y goce",
    8 ~ "Ocupada de hecho",
    9 ~ "Propiedad en sucesión o litigio")) |>
  # agrupar tenencia en propia versus no propia
  mutate(propiedad = if_else(
    p12_tenencia_viv %in% c("Propia pagada", "Propia pagándose"),
    "Propia", "No propia")) |>
  # identificar adultos mayores según edad de jubilación
  mutate(mayor = case_when(sexo == "Hombre" & edad_quinquenal >= 65 ~ "Adulto mayor",
                           sexo == "Mujer" & edad_quinquenal >= 60 ~ "Adulto mayor",
                           .default = "No adulto mayor")) |>
  # agregar nombres de comuna
  left_join(comunas, by = "comuna") |>
  relocate(nombre_comuna, .before = comuna)

conteo_recod
```

### Calcular los indicadores por comuna

Ya tenemos todo listo para calcular nuestros dos indicadores. En ambos casos, el procedimiento es el mismo: agrupamos por comuna, contamos las personas según la categoría, calculamos la proporción con `mutate(p = n / sum(n))`, y filtramos la categoría que nos interesa.

Primero, el **porcentaje de personas adultas mayores** en cada comuna:

```{r}
comuna_mayor <- conteo_recod |>
  group_by(nombre_comuna, comuna) |>
  count(mayor, wt = n) |>
  mutate(p = n / sum(n)) |>
  filter(mayor == "Adulto mayor") |>
  ungroup()

comuna_mayor
```

Luego, el **porcentaje de personas en viviendas propias** por comuna:

```{r}
comuna_propia <- conteo_recod |>
  group_by(nombre_comuna, comuna) |>
  count(propiedad, wt = n) |>
  mutate(p = n / sum(n)) |>
  filter(propiedad == "Propia") |>
  ungroup()

comuna_propia
```

Por último, unimos ambos indicadores en una sola tabla con `left_join()`, renombrando cada porcentaje para distinguirlos:

```{r}
datos_censo <- left_join(
  # datos de adultos mayores
  comuna_mayor |>
    select(nombre_comuna, comuna,
           mayor_p = p),
  # datos de propiedad
  comuna_propia |>
    select(comuna,
           propia_p = p),
  by = "comuna"
)

datos_censo
```

Obtenemos una tabla con una fila por comuna y dos columnas de porcentajes: `mayor_p` (proporción de adultos mayores) y `propia_p` (proporción de viviendas propias). Estas serán las dos variables que cruzaremos en el mapa bivariado.

----

## Unir los datos con el mapa

Ahora necesitamos los **polígonos de las comunas** para poder dibujar el mapa. Los obtenemos del [paquete `{chilemapas}`](https://pacha.dev/chilemapas/), como hemos visto en [otros tutoriales de mapas](/blog/tutorial_mapa_chile/) de este blog.

```{r}
#| message: false
library(ggplot2)
library(sf)
library(chilemapas)
```

Cargamos el mapa comunal, convertimos los códigos de comuna y región a números (para que coincidan con nuestros datos), y renombramos las columnas para que tengan los mismos nombres que usamos en `datos_censo`:

```{r}
mapa_comunas <- chilemapas::mapa_comunas |>
  mutate(codigo_comuna = as.numeric(codigo_comuna),
         codigo_region = as.numeric(codigo_region)) |>
  select(-codigo_provincia) |>
  rename(region = codigo_region,
         comuna = codigo_comuna)
```

Con las columnas alineadas, cruzamos nuestros datos censales con el mapa usando `left_join()` por la variable `comuna`. Así, cada comuna del mapa queda asociada a sus dos porcentajes.

```{r}
mapa_censo <- datos_censo |>
  left_join(mapa_comunas,
            by = join_by(comuna))

mapa_censo
```

{{< relacionada "/blog/mapas_sf/" >}}

----

## Clasificar los datos con `{biscale}`

Para facilitar la creación de un mapa bivariado usaremos el paquete [`{biscale}`](https://chris-prener.github.io/biscale/), que se encarga de **clasificar las dos variables en categorías** y de asignarles una **paleta de colores en dos dimensiones**.

Si no lo tienes instalado, hazlo con:

```{r}
#| eval: false
install.packages("biscale")
```

```{r}
#| message: false
library(biscale)
```

Antes de clasificar, definiremos dos parámetros que nos servirán para ajustar el mapa fácilmente: la **región** que queremos visualizar y el número de **dimensiones** de la paleta, es decir, en cuántos niveles se divide cada variable.

```{r}
region_mapa <- 13
dimensiones <- 3
```

{{< info "Mientras más dimensiones, más categorías tendrá la paleta (una cuadrícula de 3×3, 4×4, etc.). Un valor de 3 suele ser el más legible, ya que produce 9 colores fáciles de distinguir. Valores más altos ofrecen más detalle pero pueden ser difíciles de interpretar." >}}

Filtramos la región elegida y aplicamos `bi_class()`, la función que **asigna a cada comuna una clase bivariada**. Le indicamos las dos variables (`x` e `y`), el método de clasificación (`style = "quantile"`, que reparte las comunas en grupos de igual tamaño) y el número de dimensiones.

```{r}
mapa_censo_bi <- mapa_censo |>
  filter(region == region_mapa) |>
  bi_class(x = mayor_p,
           y = propia_p,
           style = "quantile",
           dim = dimensiones)

mapa_censo_bi
```

El resultado incluye una columna nueva, `bi_class`, con valores como `"1-1"`, `"2-3"`, etc. Cada número indica en qué tercio (o categoría) cae la comuna para cada variable: el primer número corresponde al eje `x` (adultos mayores) y el segundo al eje `y` (viviendas propias).

----

## Visualizar el mapa bivariado

{{< detalles "Ver código para el tema de los gráficos" >}}

```{r}
library(ggplot2)

theme_set(
  theme_void(
    base_family = "Atkinson Hyperlegible",
    paper = "#EAD1FA",
    ink = "#543A73",
    accent = "#9069C0"
    )
)
```

{{< /detalles >}}

Ya tenemos las comunas clasificadas. Construir el mapa implica **dos piezas**: el mapa en sí, y una **leyenda especial** en forma de cuadrícula que explica los colores. Luego las uniremos con `{patchwork}`.

Primero, elegimos una de las [paletas bivariadas que ofrece `{biscale}`](https://chris-prener.github.io/biscale/articles/bivariate_palettes.html). Hay varias disponibles, como `"DkBlue"`, `"BlueOr"` o `"DkViolet2"`; puedes probar distintas para encontrar la que mejor comunique tu visualización.

```{r}
paleta <- "DkBlue2"
```

Creamos el mapa con `{ggplot2}` y `geom_sf()` (como vimos en el [tutorial de mapas con `{sf}`](/blog/mapas_sf/)), definiendo la escala de colores con `bi_scale_fill()` de `{biscale}` para expresar la columna `bi_class` a la paleta de colores en dos dimensiones. Ocultamos la leyenda automática (`show.legend = FALSE`) porque más adelante agregaremos la leyenda bivariada personalizada.

```{r}
mapa <- mapa_censo_bi |>
  st_as_sf() |>
  ggplot() +
  aes(fill = bi_class) +
  geom_sf(show.legend = FALSE,
          linewidth = 0.1, color = "white") +
  # escala de colores bivariada
  bi_scale_fill(pal = paleta, dim = dimensiones)

mapa
```

{{< relacionada "/blog/r_introduccion/tutorial_visualizacion_ggplot/" >}}

### Leyenda bivariada

La leyenda de un mapa bivariado no es una barra de colores común, sino una **cuadrícula** que muestra todas las combinaciones posibles de las dos variables. La generamos con `bi_legend()`, usando la misma paleta y dimensiones que el mapa, y etiquetando cada eje:

```{r}
leyenda <- bi_legend(pal = paleta,
                     dim = dimensiones,
                     xlab = "Adultos mayores",
                     ylab = "Viviendas propias",
                     size = 8) +
  # fondo transparente para insertarla sobre el mapa
  theme(plot.background = element_blank(),
        panel.background = element_blank(),
        panel.grid.major = element_blank(),
        axis.title = element_text(color = "#543A73"))
```

En concreto, la leyenda bivariada es un gráfico por sí mismo:

```{r}
#| fig-width: 4
#| fig-height: 4
leyenda
```


### Combinar mapa y leyenda

Finalmente, usamos el paquete [`{patchwork}`](/blog/patchwork/) para **insertar la leyenda dentro del mapa** con `inset_element()`, ubicándola en una esquina. Los argumentos `left`, `bottom`, `right` y `top` definen la posición y el tamaño de la leyenda, en una escala de 0 a 1 relativa al gráfico.

```{r}
#| fig-width: 6
#| fig-height: 5
library(patchwork)

mapa +
  inset_element(leyenda,
                left = 0, bottom = 0.7,
                right = 0.3, top = 1)
```

{{< relacionada "/blog/patchwork/" >}}

Obtenemos un mapa bivariado donde cada comuna se colorea según la combinación de sus dos variables. Siguiendo la leyenda, las comunas del color más oscuro (arriba a la derecha) son aquellas donde coinciden un **alto porcentaje de adultos mayores** y un **alto porcentaje de viviendas propias**, mientras que los colores más tenues corresponden a comunas donde ambos porcentajes son bajos. A su vez, las comunas de colores más azulados tienen más adultos mayores, y las más rojizas tienen más viviendas propias.

Lo bueno de haber parametrizado la región y las dimensiones al comienzo es que puedes **reutilizar todo este código** cambiando solo un par de valores: prueba con otra región (`region_mapa`), otra cantidad de dimensiones, o incluso [otras variables del Censo](/blog/mapas_censo_2024/) para construir tus propios mapas bivariados!

{{< etiqueta "mapas" >}}

## Recursos para aprender más

Este tutorial se inspira en varios recursos excelentes sobre mapas bivariados:

- [Bivariate maps with ggplot2 and sf](https://timogrossenbacher.ch/bivariate-maps-with-ggplot2-and-sf/), por Timo Grossenbacher.
- [Make a bivariate choropleth map](https://www.joshuastevens.net/cartography/make-a-bivariate-choropleth-map/), por Joshua Stevens.
- [Creating professional bivariate maps in R](https://www.datawim.com/post/creating-professional-bivariate-maps-in-r/).
- [Documentación del paquete `{biscale}`](https://chris-prener.github.io/biscale/).

{{< cafecito >}}

{{< cursos >}}
