---
title: Mapas de las regiones de Chile según macrozonas
author: Bastián Olea Herrera
draft: false
date: '2026-07-09'
format:
  hugo-md:
    output-file: "index"
    output-ext: "md"
tags:
  - mapas
  - Chile
execute:
  message: false
  warning: false
links:
  - icon: registered
    icon_pack: fas
    name: territorial
    url: https://bastianolea.github.io/territorial
excerpt: "Las macrozonas son grupos de regiones de Chile que agrupan geográficamente a estos territorios. Las macrozonas buscan separar al país en clasificaciones aproximadamente parecidas a un norte, centro y sur, tomando distintas definiciones de acuerso a las distintas formas de aproximarse a la especificidad de cada uno de estos conceptos. En esta publicación veremos cómo clasificar las regiones en macrozonas, y las visualizaremos mapas."
---

Las macrozonas son grupos de regiones de Chile que agrupan geográficamente a estos territorios. Son similares a las [regiones naturales de Chile](https://es.wikipedia.org/wiki/Regiones_naturales_de_Chile), solo que éstas no se ajustan a la división político-administriva del país. 

En general, las macrozonas de Chile buscan separar al país en clasificaciones aproximadamente parecidas a un norte, centro y sur, tomando distintas definiciones de acuerso a las distintas formas de aproximarse a la especificidad de cada uno de estos conceptos. Por ejemplo, puede ser necesario o relevante separar el norte de Chile en _norte grande_ y _norte chico_, el sur de chile en zona _sur_ y zona _austral_, incluir a la Región Metropolitana en el _centro_ del país o considerarla como una macrozona en sí misma, etc.

No existe una sola definición de las macrozonas de Chile, pero varios organismos tienen o han creado clasificaciones regionales geográficas, como el [Ministerio de Educación](https://www.curriculumnacional.cl/portal/Educacion-General/Historia-Geografia-y-Ciencias-Sociales-5-basico/HI05-OA-09/32962:Mapa-zonas-naturales-de-Chile#descargas_recurso), la [Agencia Nacional de Investigación y Desarrollo](https://ayuda.anid.gob.cl/hc/es/articles/360048066052--Cuáles-son-las-Macrozonas-del-Ministerio-de-Ciencia-Tecnología-Conocimiento-e-Innovación), la [Agencia de Calidad de la Educación](https://www.agenciaeducacion.cl/macrozonas/), entre otras.

A pesar de no existir consenso, el concepto de macrozona como agrupación geográfica de regiones puede ser útil para analizar datos regionales o comunales de Chile en grupos que respondan a criterios geográficos, climáticos, culturales, de zonas extremas, y otros. 

En esta publicacion veremos cómo clasificar las regiones de Chile en macrozonas, y crearemos mapas que muestran algunas de las agrupaciones posibles.


## Mapa regional de Chile

Como hemos visto [en otras publicaciones](/tags/mapas/) de este blog, [crear mapas regionales de Chile](https://bastianolea.rbind.io/blog/tutorial_mapa_chile/) es sencillo usando el lenguaje R y el [paquete `{chilemapas}`](https://pacha.dev/chilemapas/).

Primero cargamos el paquete, obtenemos los polígonos de las comunas de Chile y las unimos en regiones:

```{r}
#| message: false
#| warning: false

library(chilemapas)
library(dplyr)

mapa_regional <- chilemapas::mapa_comunas |> 
  generar_regiones() |> 
  mutate(codigo_region = as.numeric(codigo_region)) |> 
  st_as_sf()
```

<!---
```{r mapa-regiones-chile}
#| fig-width: 4
library(ggplot2)

mapa_regional |> 
  ggplot() +
  geom_sf() +
  labs(title = "Mapa regional de Chile")
```

---->

{{< relacionada "/blog/tutorial_mapa_chile/" >}}

## Agregar macrozonas a las regiones de Chile

Usando el [nuevo paquete de R `{territorial}`](https://bastianolea.rbind.io/blog/territorial/), tenemos la [función `agregar_macrozona()`](https://bastianolea.github.io/territorial/reference/agregar_macrozona.html), que a partir del código territorial de las regiones (del 1 al 16) agrega las macrozonas a cada región.

{{< paquete "Paquete `{territorial}`"
  "https://bastianolea.github.io/territorial/"
  "https://bastianolea.github.io/territorial/logo.png"
  "Herramientas para facilitar el procesamiento de datos de comunas y regiones de Chile con R, ofreciendo funciones para validación de comunas, limpiar nombres de comunas, ordenar regiones, y más." >}}

Primero instalamos el paquete `{territorial}`:

```r
# install.packages("pak")
pak::pak("bastianolea/territorial")
```

Luego usamos la función `agregar_macrozona()` sobre el código de las regiones para crear la variable nueva:

```{r}
library(territorial)

mapa_macrozona <- mapa_regional |> 
  mutate(macrozona = agregar_macrozona(codigo_region, tipo = 1))
```

Creamos la variable `macrozona`, que ahora podemos usar para visualizar las regiones del país agrupadas territorialmente. Hagamos una tabla para previsualizarla:

```{r}
tabla_regiones_macrozona <- mapa_macrozona |> 
  st_drop_geometry() |> 
  mutate(nombre_region = territorial::as_nombre_region(codigo_region)) |>
  ordenar_regiones() |> 
  relocate(nombre_region, .before = codigo_region)
```

```{r}
#| echo: false
tabla_regiones_macrozona |> 
  knitr::kable()
```

Para visualizar el mapa, primero [creemos una **paleta de colores**](https://bastianolea.rbind.io/blog/colores/#crear-paletas-secuenciales) apropiada para esta visualización, que vaya de un anaranjado nortino a un morado-azulado austral. 

Con la función `sequential_hcl()` creamos 4 colores que van desde el tono 50 al tono 270 (argumento `h`, en una escala de colores de 0° a 360°), con un leve cambio de brillo (`l`) entre ellos, y manteniendo la intensidad (`c`). 

{{< info "Para más información [revisa el tutorial de colores en R.](/blog/colores/)" >}}

```{r paletas}
library(colorspace)

# escala secuencial de colores para macrozonas
colores <- sequential_hcl(4, h = c(50, 270), l = c(80, 60), c = c(60, 60))
# oscurecer los colores para usarlos como bordes
bordes <- darken(colores, .3)
```

Con los colores creados, procedemos a visualizar el mapa usando la variable `macrozona` para pintar cada región.


{{< detalles "Ver configuración del tema de los gráficos" >}}

```{r tema}
library(ggplot2)

theme_set(
  theme_light(base_family = "Atkinson Hyperlegible") +
    theme(axis.text = element_blank(),
          axis.ticks = element_blank()) +
    theme(plot.title = element_text(face = "bold"),
          plot.subtitle = element_text(vjust = 0),
          plot.caption = element_text(color = "grey70", size = 6)) +
    theme(panel.grid = element_line(color = "grey95"),
          panel.border = element_rect(color = "grey85")) +
    theme(legend.key.size = unit(4, "mm"),
          legend.title = element_blank(),
          legend.key.spacing.y = unit(1, "mm"))
)
```

{{< /detalles >}}

```{r mapa-chile-regiones-macrozona}
#| eval: false
#| output: false

mapa_macrozona |> 
  ggplot() +
  aes(fill = macrozona,
      color = macrozona) +
  geom_sf(linewidth = 0.1) +
  coord_sf(xlim = c(-80, -62)) +
  scale_fill_manual(values = colores) +
  scale_color_manual(values = bordes) +
  labs(fill = "Macrozonas", color = "Macrozonas",
       title = "Mapa regional de Chile",
       subtitle = "Macrozonas norte, centro, sur y austral",
       caption = "Bastián Olea Herrera")
```

```{r}
#| eval: false
#| echo: false
#| output: none

library(ggview)
library(here)

last_plot() +
  theme(plot.margin = unit(c(4, 0, 2, 0), "mm")) +
  canvas(4, 8, dpi = 300)

save_ggplot(last_plot(), 
            file = here("content/blog/mapa_chile_macrozonas/mapa-chile-regiones-macrozona.jpg"))
```

{{< imagen "mapa-chile-regiones-macrozona.jpg" "400px" >}}

{{< relacionada "/blog/colores/" >}}

## Visualizar macrozonas de Chile

Como las macrozonas no son clasificaciones regionales estandarizadas, existen varias propuestas dependiendo de cada caso. La función `agregar_macrozona()` del [paquete `{territorial}`](https://bastianolea.github.io/territorial/) tiene 4 tipos distintos de macrozonas para clasificar las regiones de Chile:

```{r}
mapa_macrozonas <- mapa_regional |> 
  mutate(macrozona1 = agregar_macrozona(codigo_region, tipo = 1)) |> 
  mutate(macrozona2 = agregar_macrozona(codigo_region, tipo = 2)) |> 
  mutate(macrozona3 = agregar_macrozona(codigo_region, tipo = 3)) |> 
  mutate(macrozona4 = agregar_macrozona(codigo_region, tipo = 4))
```

Podemos hacer una tabla para revisar las macrozonas disponibles:

```{r}
tabla_regiones_macrozonas <- mapa_macrozonas |> 
  st_drop_geometry() |> 
  mutate(nombre_region = territorial::as_nombre_region(codigo_region)) |>
  ordenar_regiones() |> 
  relocate(nombre_region, .before = codigo_region)
```

```{r}
#| echo: false
tabla_regiones_macrozonas |> 
  knitr::kable()
```

Ahora visualizaremos los 4 tipos de macrozonas de Chile en 4 mapas simultáneos, lo que implica repetir la primera visualización de macrozonas cuatro veces cambiando la columna de macrozona a usar, y ajustando la paleta de colores para dar 4, 5 o 6 colores, dependiendo de cada caso.

{{< detalles "**Ver código de la visualización de los 4 mapas**" >}}

```{r}
library(stringr)

ancho <- c(-78, -65) # ancho de Chile continental
espaciado <- c(0, 6, 0, 6) # arriba, izq, abajo, derecha

# paleta de color para 4 macrozonas
colores4 <- sequential_hcl(4, c = c(60, 60), h = c(50, 270), l = c(80, 60))
bordes4 <- darken(colores4, .3)

mapa1 <- mapa_macrozonas |> 
  ggplot() +
  aes(fill = macrozona1,
      color = macrozona1) +
  geom_sf(linewidth = 0.1) +
  coord_sf(xlim = ancho) +
  scale_fill_manual(values = colores4) +
  scale_color_manual(values = bordes4) +
  labs(subtitle = "Norte, Centro, Sur y Austral") +
  theme(plot.margin = unit(espaciado, "mm"))

mapa2 <- mapa_macrozonas |> 
  ggplot() +
  aes(fill = macrozona2,
      color = macrozona2) +
  geom_sf(linewidth = 0.1) +
  coord_sf(xlim = ancho) +
  scale_fill_manual(values = colores4) +
  scale_color_manual(values = bordes4) +
  labs(subtitle = "Norte, Centro, Centro/Sur y Sur") +
  theme(plot.margin = unit(espaciado, "mm"))

# paleta de color para 6 macrozonas
colores6 <- sequential_hcl(6, c = c(60, 60), h = c(50, 270), l = c(80, 60))
bordes6 <- darken(colores6, .3)

mapa3 <- mapa_macrozonas |> 
  ggplot() +
  aes(fill = macrozona3,
      color = macrozona3) +
  geom_sf(linewidth = 0.1) +
  coord_sf(xlim = ancho) +
  scale_fill_manual(values = colores6) +
  scale_color_manual(values = bordes6) +
  labs(subtitle = str_wrap("Norte, Centro, Metropolitana, Centro sur, Sur y Austral", 30)) +
  theme(plot.margin = unit(espaciado, "mm"))

# paleta de color para 5 macrozonas
colores5 <- sequential_hcl(5, c = c(60, 60), h = c(50, 270), l = c(80, 60))
bordes5 <- darken(colores5, .3)

mapa4 <- mapa_macrozonas |> 
  ggplot() +
  aes(fill = macrozona4,
      color = macrozona4) +
  geom_sf(linewidth = 0.1) +
  coord_sf(xlim = ancho) +
  scale_fill_manual(values = colores5) +
  scale_color_manual(values = bordes5) +
  labs(subtitle = str_wrap("Norte grande, Norte chico, Zona central, Zona sur y Zona austral", 30)) +
  theme(plot.margin = unit(espaciado, "mm"))
```

{{< /detalles >}}

Ahora unimos los 4 mapas gracias al paquete de R `{patchwork}`:

```{r mapas-chile-regiones-macrozonas}
#| fig-width: 11
#| fig-height: 9
#| fig-dpi: 300
#| eval: false

library(patchwork)

mapa1 +
  mapa2 +
  mapa3 +
  mapa4 +
  plot_layout(nrow = 1) +
  plot_annotation(title = "Mapas regionales de Chile por macrozonas",
                  subtitle = "Distintas formas de subdividir el territorio nacional",
                  caption = "Bastián Olea Herrera")
```


```{r}
#| eval: false
#| echo: false
#| output: none

library(ggview)
library(here)

last_plot() +
  canvas(11, 6, dpi = 300)

save_ggplot(last_plot(), 
            file = here("content/blog/mapa_chile_macrozonas/mapas-chile-regiones-macrozonas.jpg"))
```

{{< imagen "mapas-chile-regiones-macrozonas.jpg" "100%" >}}

Aquí tenemos una visualización de 4 versiones de Chile regional subdividido en 4 formas distintas de agrupar las regiones del país en macrozonas.

¿Conoces más formas de definir macrozonas? [Déjame un _feature request_](https://github.com/bastianolea/territorial/issues) en el repositorio del paquete, o [escríbeme](/contacto/) y puedo agregarlas sin problemas.

{{< relacionada "/blog/tutorial_mapa_chile_subdere/" >}}

{{< relacionada "/blog/mapa_chile_triple/" >}}

{{< cafecito >}}