---
title: Creando una función para consultar datos en R
subtitle: Crea tu propia API para obtener cifras desde bases de datos más rápido
author: Bastián Olea Herrera
date: '2026-05-23'
draft: false
freeze: true
tags:
  - datos
  - Chile
  - funciones
format:
  hugo-md:
    output-file: index
    output-ext: md
links:
  - icon: file-code
    icon_pack: fas
    name: Código
    url: https://github.com/bastianolea/censo_poblacion_consultar
excerpt: "En R es muy fácil filtrar y seleccionar cualquier base de datos para obtener las cifras que quieras. Pero a veces necesitamos consultar muchas cifras, y repetir el código se vuelve engorroso. En este tutorial veremos cómo crear una función diseñada para consultar datos. Este puede es conveniente para consultar datos, o puede ser el primer paso para crear una API, o crear una herramienta para una inteligencia artificial."
editor_options: 
  chunk_output_type: inline
---

En este tutorial veremos cómo **crear una función** en R diseñada para consultar datos. Este puede ser el primer paso para crear una API, una [herramienta para entregarle a una inteligencia artificial](/blog/herramientas_llm/), o simplemente algo conveniente de hacer para consultar datos.

Como ejemplo, crearemos una función para consultar la población de comunas, regiones, provincias o país según resultados del Censo 2024, diseñada para [registrarla como herramienta para LLMs](/blog/herramientas_llm/) y así hacer que la IA pueda consultar datos de población censal.

En el siguiente repositorio está el código completo de la función que vamos a crear:

{{< externo "Repositorio censo_poblacion_consultar" "https://github.com/bastianolea/censo_poblacion_consultar" 
"censo_poblacion_consultar.png"
"Repositorio con código que procesa el Censo 2024 para transformarlo a formato _tidy_, crea una función tipo API para consultar los datos, y luego entrega esta función a un LLM para que pueda usarla para responder consultas."
"Caso real de función de consulta de datos"
>}}

----

En R es muy fácil filtrar y seleccionar cualquier base de datos para obtener las cifras que quieras.

Basándonos en el [Censo 2024 de Chile](/blog/censo_2024/), si queremos (por ejemplo) saber la población de una comuna, cargamos el Censo, filtramos la comuna con `filter()`, luego agrupamos por comuna con `group_by()` y finalmente sumamos las observaciones con `summarize()` para obtener la población:

```{r}
#| eval: true
#| message: false
library(arrow)
censo <- open_dataset("~/Documents/Datos/Censo/2024/personas_censo2024.parquet")
```

```{r}
#| eval: false
library(arrow)

# cargar censo
censo <- open_dataset("personas_censo2024.parquet")
```

```{r}
#| message: false
library(dplyr)

censo |> 
  filter(comuna == 13110) |> 
  group_by(comuna) |> 
  summarize(poblacion = n()) |> 
  collect()
```

Así obtuvimos la población de La Florida (había que saberse o buscar el código único territorial eso sí 😅).

{{< relacionada "/blog/censo_2024/" "Tutorial para trabajar con el Censo" >}}

Ahora, si queremos la población por **sexo**, cambiamos la agrupación para hacer el conteo de observaciones por comuna y sexo:

```{r}
censo |> 
  filter(comuna == 13110) |> 
  group_by(comuna, sexo) |> 
  summarize(poblacion = n()) |> 
  collect()
```

Luego, si quieres lo mismo pero para otra comuna, copias el código y cambias el filtro, y así. Después lo necesitas para una región, y tienes que copiar el código, cambiarlo de nuevo...


Si necesitamos hacer esto muy seguido, de repente es mejor **optimizarlo**. [Como dijo Dios en la biblia](https://es.r4ds.hadley.nz/19-functions.html#cuándo-deberías-escribir-una-función): 

> Deberías considerar escribir una función cuando has copiado y pegado un bloque de código más de dos veces.

<p style="text-align: right; margin-top: -6px; font-style: italic;">Hadley Wickham</p>

## Funciones en R

[Crear una función](/blog/r_introduccion/r_intermedio/#crear-funciones) sirve para ejecutar un conjunto de operaciones de forma más simple, al **abstraer el código** en un único comando que es más rápido y cómodo de usar. 

Lo que antes eran varias líneas de código puede resumirse en una función como `filtrar_datos()` o similar.

Las funciones también nos ayudan a **reutilizar** el código al empaquetarlo en una forma más conveniente.

{{< relacionada "/blog/r_introduccion/r_intermedio/" "Aprende a hacer funciones" >}}

Crearemos una función que sirva para **ayudar a obtener cifras de una base de datos**. Usaremos como ejemplo el Censo, pero podrás usar estos principios para cualquier otra base de datos, siempre y cuando esté ordernadita.

Aprendiendo esto estarás a un paso de **crear tu propia API!**


## Datos

Los datos que usaremos son una versión de los resultados del Censo 2024 en **formato _tidy_**, [procesados en R con este script](https://github.com/bastianolea/censo_poblacion_consultar/blob/master/datos/procesar_censo.R). Esto quiere decir que cada columna representa una variable, y cada fila representa una observación.

{{< boton "Descargar datos" "censo_2024_tidy.csv" "fas fa-file-download" >}}

{{< info "Los datos vienen en CSV separado por punto y coma. Recuerda que este tipo de datos suelen abrirse en el navegador como texto, por lo que tienes que ponerle _Guardar como_ para guardar el archivo." >}}

Carguemos los datos para explorarlos:

```{r}
#| message: false

library(readr)

censo <- read_csv2("censo_2024_tidy.csv")
```

Si no quieres descargar los datos, puedes cargarlos directamente desde internet así:

```r
library(readr)

censo <- read_csv2("https://github.com/bastianolea/censo_poblacion_consultar/raw/master/datos/censo_2024_tidy.csv")
```

Ahora miremos cómo vienen:

```r
library(dplyr)

censo |> 
select(-contains("codigo"))
```

```{r}
#| echo: false
library(dplyr)
library(knitr)

censo |> 
  select(-contains("codigo")) |> 
  head() |> 
  kable()
```

Tenemos columnas que describen la unidad geográfica (`comuna`, `provincia`, `region`), dos variables sociodemográficas (`sexo` y `edad`) y finalmente la cantidad de `poblacion` que cumple los criterios anteriores. 

Es decir, cada fila del _dataframe_ describe un grupo de personas con carcterísticas específicas.

Además tenemos la variable `nivel` que describe si los datos vienen por _Comuna, Provincia, Región_ o _País._ Por ejemplo:

```r
censo |> 
select(-contains("codigo")) |> 
filter(nivel == "Provincia")
```

```{r}
#| echo: false
censo |> 
  select(-contains("codigo")) |> 
  filter(nivel == "Provincia") |> 
  head() |> 
  kable()
```
O sea que tenemos los datos de la población visto desde cuatro perspectivas, dependiendo del nivel territorial que nos interese.

{{< info "Es importante entender la **estructura** que tienen los datos para saber qué podemos hacer con ellos!" >}}

## Crear una función

Tenemos un _dataframe_ que debe ser **filtrado** de varias maneras para llegar a una cifra específica. 

Sería súper conveniente tener una función llamada algo así como `consultar_censo()` a la que podamos pedirle cosas como `consultar_censo(region = "Maule")` para obtener la población de una región, `consultar_censo(comuna = "Pirque")` para la de una comuna, o bien cosas más complejas como `consultar_censo(comuna = "Cerrillos", sexo = "Mujeres", edad = "30-35")`.

Crearemos una función que vaya filtrando los datos dependiendo de lo que se pida en sus argumentos. 

A medida que se van haciendo los **filtros**, podremos agregar cosas como **mensajes** que describan lo que se va obteniendo, o aplicar **validaciones** para confirmar que las regiones existen, si las edades son válidas, etc., y finalmente podremos personalizar cómo se entregan los resultados, entre otros beneficios.

Primero creamos la función: 

```r
consultar_censo <- function() {}
```

Con lo anterior creamos una función que no hace nada. Dentro de los paréntesis de llave (`{}`) irá todo el código.

{{< aviso "Lo que sigue son _ejemplos_ de aspectos de una función para consulta de datos. Puedes tomar algunos o todos para crear tu propia función, obviamente adaptándolos a tu propio caso!" >}}

### Argumentos

Dentro del paréntesis de `function()` van a ir los **argumentos** que entreguemos al usar la función (como el filtro de `edad` o `sexo`). Por medio de los argumentos podremos consultar los datos.

Para agregar argumentos a una función, solamente hay que indicar su nombre dentro de `function()`, o bien poner el argumento especificando su valor por defecto (el que tendrán si se dejan vacíos):

```r
consultar_censo <- function(
edad = "Total",
sexo = "Total"
) {
}
```

Al ejecutar una función, el código en su interior se ejecuta dentro de un **entorno** propio, y este entorno podrá acceder a los **argumentos** como **objetos** que contienen el valor que el/la usuario/a les de. Es decir, cuando ejecutemos la función, los argumentos van a _pasar_ hacia dentro de la función y podremos usarlos como si fueran objetos normales de R.

Por ejemplo, podemos hacer que la función diga lo que recibe:

```{r}
consultar_censo <- function(
    edad = "Total",
    sexo = "Total"
) {
  require(cli)
  
  cli_alert("edad: {edad}")
  cli_alert("sexo: {sexo}")
}
```

```{r}
consultar_censo(edad = "30-34", sexo = "Hombres")
```

{{< info "Aquí usamos funciones del paquete `{cli}` para crear mensajes más lindos y fáciles de usar que un caos hecho con `paste()`." >}}


#### Revisar una función

Para probar la función podemos **simular** sus argumentos, creando objetos que se llamen igual. Por ejemplo, hagamos como que estamos en la función anterior para probar cómo salen los mensajes:

```{r}
sexo <- "Mujeres"

cli_alert("sexo: {sexo}")
```

Pero también podemos **entrar** a la función mientras se ejecuta **interrumpiendo su ejecución** con la función `browser()`. Si pones `browser()` dentro de la función, guardas la función y la usas, la ejecución se detendrá en la línea exacta y estarás dentro del entorno de la función, pudiendo acceder a los argumentos reales:

```{r}
#| eval: false
prueba <- function(numero) {
  message("iniciando")
  browser() # interrumpir la ejecución
  numero * 100
}

prueba(6)
```

```
> prueba(6)
iniciando
Called from: prueba(6)
Browse[1]> numero
[1] 6
```

Aquí entramos a la función y pudimos consultar directamente el valor del argumento `numero`, y probar a mano cómo va a salir la multiplicación, por ejemplo, para probar qué pasa si alguien pone como argumento un `NA`, y resolverlo de inmediato!


### Filtros

Empecemos a hacer que la función filtre los datos. Para ello simplemente usamos los argumentos dentro de `filter()`.

Pero puede ser que en este paso enfrentemos un primer problemita: como las palabras no son infinitas, a veces puede ser que los **argumentos** de la función se llamen igual que las columnas del _dataframe_ que queremos filtrar. Esto hará que, cuando intentemos filtrar, R se confunda 😵‍💫

_Ejemplo de la confusión:_

```{r}
sexo <- "Mujeres"

censo |> 
  filter(sexo == sexo) |> 
  select(sexo)
```

{{< bajada "Resultado incorrecto! R intentó filtrar la columna `sexo` con sus propios valores" >}}

**R se confunde** porque tiene dos objetos que se llaman igual: un objeto en el _entorno_, y una columna dentro del contexto de la evaluación de `{dplyr}`.

Para solucionar la ambiguedad, podemos cambiar el nombre de los argumentos (por ejemplo, anteponiéndoles un punto, onda `.sexo`), o bien, especificándole a `{dplyr}` que los valores que vienen desde _afuera_ del _dataframe_:

```{r}
sexo <- "Mujeres"

censo |> 
  filter(sexo == .env$sexo) |> 
  select(sexo)
```

{{< bajada "Ahora sí!" >}}



Anteponiendo `.env$` al argumento, explicitamos que el objeto que estamos usando viene desde el _entorno_ de la función, y no es una columna del dataframe. Inversamente, podemos explicitar también con `.data$` que nos referimos a una columna de un _dataframe_ y no a un objeto del entorno.

{{< info "Esto de usar `.env$` sólo va a servir dentro de funciones de `{dplyr}`" >}}

Apliquemos lo anterior para poder usar filtros basados en los argumentos:

```{r} 
consultar_censo <- function(
    nivel = "País",
    edad = "Total",
    sexo = "Total"
) {
  
  # filtros
  filtrado <- censo |>
    filter(
      nivel == .env$nivel,
      edad == .env$edad,
      sexo == .env$sexo
    )
  
  return(filtrado)
}
```

Ahora no habrá ambigüedad, y podemos probar la función:

```{r}
consultar_censo(nivel = "País",
                edad = "25-29",
                sexo = "Mujeres") |> 
  glimpse()
```

```{r}
consultar_censo(nivel = "País",
                edad = "30-34",
                sexo = "Total") |> 
  glimpse()
```


Va tomando forma! La función sirve para filtrar datos a nivel de país, filtrando por edad y sexo.


### Filtros por columnas

Para filtrar una comuna, provincia o región, tenemos tres columnas distintas. Necesitamos una forma donde, dependiendo del argumento que demos, el filtro se aplique a las columnas respectivas (`comuna`, `provincia` o `region`). 


Una forma simple de solucionarlo sería con `if else`. 

Hagamos una prueba primero:

```{r}
region <- NULL
provincia <- NULL
comuna <- "Puente Alto"

# si la comuna no es nula
if (!is.null(comuna)) {
  censo |> 
    filter(nivel == "Comuna") |> 
    filter(comuna == .env$comuna)
  
} else if (!is.null(region)) {
  # si la comuna es nula pero la región no es nula
  censo |> 
    filter(nivel == "Región") |> 
    filter(region == .env$region)
}
```

Sirve! Dependiendo del argumento que rellenemos, se filtran distintas columnas. 

<!---
{{< detalles "Ver otra forma más elegante de hacerlo" >}}

Si seguimos con lo anterior, si el sistema es muy complejo se volverá difícil de manejar.

Pensemos. 

```{r}
unique(censo$nivel)
```

El valor de la variable `nivel` es _casi_ igual al nombre de las columnas, solo que las columnas no tienen mayúsculas ni tildes (como corresponde): `"Región"` y `region`, etc.

Podemos usar `make_clean_names()` de `{janitor}`, el mejor paquete del mundo, para _limpiar_ el valor de `nivel` y usarlo para dos cosas: para filtrar el `nivel` y para seleccionar la columna correspondiente.

Primero una prueba:

```{r}
#| message: false

nivel <- "Región"

library(janitor)

columna <- make_clean_names(nivel)

censo |> 
filter(nivel == .env$nivel) |> 
select(nivel, all_of(columna)) |> 
head()
```

Buenardo. El objeto `columna` contiene el valor limpio de `nivel`, que corresponde con el nombre de columna que nos interesa. 

Ahora, para hacer que el filtro aplique a distintas columnas según el valor de `nivel`, usamos un truco parecido al de `.env$`, pero al revés: decirle que `filter()` se aplique a la columna de los datos (`.data`) que _se llama igual que_ `columna`; es decir, `.data[[columna]]`:

```{r}
nivel <- "Comuna"
territorio <- "Puente Alto"

columna <- make_clean_names(nivel)

censo |>
select(nivel, comuna, poblacion) |> 
filter(nivel == .env$nivel) |> 
filter(.data[[columna]] == territorio) |> 
head()
```

Absolutamente increíble 😲

{{< /detalles >}}
--->

Ahora complementamos la función para que tenga esta capacidad de filtrar distintas columnas dependiendo de los argumentos:


```{r}
consultar_censo <- function(
    region = NULL,
    provincia = NULL,
    comuna = NULL,
    edad = "Total",
    sexo = "Total"
) {
  require(dplyr)
  require(cli)
  
  # mensajes
  cli_alert("edad: {edad}")
  cli_alert("sexo: {sexo}")
  
  # filtros generales
  filtrado <- censo |>
    filter(
      edad == .env$edad,
      sexo == .env$sexo
    )
  
  # filtros de territorio
  if (!is.null(comuna)) {
    cli_alert_info("datos nivel comunal: {comuna}")
    
    filtrado <- filtrado |> 
      filter(nivel == "Comuna") |> 
      filter(comuna == .env$comuna)
    
  } else if (!is.null(provincia)) {
    cli_alert_info("datos nivel provincial: {provincia}")
    
    filtrado <- filtrado |> 
      filter(nivel == "Provincia") |> 
      filter(provincia == .env$provincia)
    
  } else if (!is.null(region)) {
    cli_alert_info("datos nivel regional: {region}")
    
    filtrado <- filtrado |> 
      filter(nivel == "Región") |> 
      filter(region == .env$region)
  }
  
  return(filtrado)
}
```

Probemos:

```{r}
consultar_censo(comuna = "La Florida") |> 
  glimpse()
```

```{r}
consultar_censo(provincia = "Cordillera") |> 
  glimpse()
```

Increíble señores!


### Validación

Otro beneficio de crear funciones para este tipo de operaciones es poder agregar pasos intermedios, tales como revisiones o validaciones que confirmen el funcionamiento correcto de la función, y si es necesario arrojar un error o sugerir soluciones.

Probemos la función para filtrar datos regionales:

```{r}
consultar_censo(region = "Maule",
                sexo = "Hombres") |> 
  glimpse()
```

Ahora veamos qué pasa **si nos equivocamos**:

```{r}
consultar_censo(region = "Miaaauuule")
```

Cero filas! 🤨 La función simplemente retorna una tabla vacía.

Hagamos que la función revise si el argumento es correcto al **confirmar si existe** entre los valores posibles:

```{r}
region <- "Miaule" # prrr 🐾

region %in% unique(censo$region)
```

Falso falso! ❌ 

Podemos aprovechar de **hacer algo cuando la revisión no se cumpla**. Podemos poner un `if` que revise si el valor del argumento está entre los valores posibles, y si no está, tiramos un error con `cli_abort("error: región incorrecta!")`:

```r
if (nivel == "Región") {
# revisar si la región es válida
if (territorio %in% unique(censo$region)) {
filtrado <- filtrado |> 
filter(region == territorio)
} else {
# si región no es válida, error
cli_abort("error: región incorrecta!") 
}
}
```

Agreguémoslo a la función:

```{r}
consultar_censo <- function(
    region = NULL,
    provincia = NULL,
    comuna = NULL,
    edad = "Total",
    sexo = "Total"
) {
  require(dplyr)
  require(cli)
  
  # mensajes
  cli_alert("edad: {edad}")
  cli_alert("sexo: {sexo}")
  
  # filtros generales
  filtrado <- censo |>
    filter(
      edad == .env$edad,
      sexo == .env$sexo
    )
  
  # filtros de territorio
  if (!is.null(comuna)) {
    # revisar si la comuna es válida
    if (comuna %in% unique(censo$comuna)) {
      cli_alert_info("datos nivel comunal: {comuna}")
      
      filtrado <- filtrado |> 
        filter(nivel == "Comuna") |> 
        filter(comuna == .env$comuna)
    } else {
      # si comuna no es válida, error
      cli_abort("error: comuna incorrecta!") 
    }
    
  } else if (!is.null(provincia)) {
    # revisar si la provincia es válida
    if (provincia %in% unique(censo$provincia)) {
      cli_alert_info("datos nivel provincial: {provincia}")
      
      filtrado <- filtrado |> 
        filter(nivel == "Provincia") |> 
        filter(provincia == .env$provincia)
    } else {
      # si provincia no es válida, error
      cli_abort("error: provincia incorrecta!") 
    }
    
  } else if (!is.null(region)) {
    # revisar si la región es válida
    if (region %in% unique(censo$region)) {
      cli_alert_info("datos nivel regional: {region}")
      
      filtrado <- filtrado |> 
        filter(nivel == "Región") |> 
        filter(region == .env$region)
    } else {
      # si región no es válida, error
      cli_abort("error: región incorrecta!") 
    }
  }
  return(filtrado)
}
```


{{< aviso "Va aumentando la complejidad de la función! 😟 Pero se agradecerá cuando tengas que usarla muchas veces y luego puedas agregar una mejora que se aplique a todas las veces que la uses, o tengas que corregir los errores una sola vez." >}}

Probemos nuevamente el error:

```{r}
#| error: true
consultar_censo(region = "Miaule")
```

```{r}
#| error: true
consultar_censo(comuna = "La Flower")
```

Incluso podríamos agregar formas de intentar solucionar el error, o sugerencias para nuestros usuarixs. Por ejemplo, algo como:

```{r}
regiones <- censo |> filter(nivel == "Región") |> pull(region) |> unique()

library(glue)

regiones <- glue_collapse(regiones, sep = ", ", last = " o ")

glue("Las regiones posibles son: {regiones}. Avíspate")
```

{{< relacionada "/blog/2025-03-30/" >}}

Ahora habría que cubrir otros casos donde la función se use de manera incorrecta. En nuestro caso, no tendría sentido lógico filtrar a la vez por una región y por una comuna.

Probemos cómo validar que solamente uno de los tres argumentos territoriales _**no** sea nulo_:

```{r}
#| error: true

# simulamos los tres objetos
region <- NULL
provincia <- NULL
comuna <- "Puente Alto"

# vemos cuáles no son nulos
no_nulos <- c(
  !is.null(region), 
  !is.null(provincia), 
  !is.null(comuna)
)

# confirmamos que sea solo 1 no nulo
if (sum(no_nulos) == 1) {
  message("ok!")
} else {
  cli_abort("error: solo se puede definir un argumento territorial a la vez!")
}
```

Entonces podemos poner un chequeo así dentro de la función para **detenerla antes** de que les usuaries hagan cosas inesperadas.


## Resultado

Hasta ahora la función ha retornado simplemente los datos filtrados. Pero, como la función es nuestra, podemos personalizar lo que entregue. Como en este caso solamente entrega una cifra a la vez, no tiene mucho sentido entregar un _dataframe_.

En su lugar, podemos hacer que la función retorne solamente el valor de la columna que sea relevante, o una versión más chica del dataframe.

Simplemente agregando al final de la función algo como `pull(poblacion)` o `select(poblacion) |> pull()` podemos hacer que la función entregue solamente el número de población, sin el resto de las columnas. O también, agregando `scales::number_format()` podemos **formatear las cifras** para que se entreguen con puntos de miles.

Agreguemos esto y el error que vimos antes a la función para tener su forma definitiva:


```{r}
consultar_censo <- function(
    region = NULL,
    provincia = NULL,
    comuna = NULL,
    edad = "Total",
    sexo = "Total"
) {
  require(dplyr)
  require(cli)
  require(glue)
  require(scales)
  
  # revisar argumentos territoriales
  no_nulos <- c(
    !is.null(region), 
    !is.null(provincia), 
    !is.null(comuna)
  )
  
  # error si hay más de 1 territorio definido
  if (sum(no_nulos) != 1) {
    cli_abort("error: solo se puede definir un argumento territorial a la vez!")
  }
  
  # filtros generales
  filtrado <- censo |>
    filter(
      edad == .env$edad,
      sexo == .env$sexo
    )
  
  # filtros de territorio
  if (!is.null(comuna)) {
    # revisar si la comuna es válida
    if (comuna %in% unique(censo$comuna)) {
      cli_alert_info("datos nivel comunal: {comuna}")
      
      filtrado <- filtrado |> 
        filter(nivel == "Comuna") |> 
        filter(comuna == .env$comuna)
    } else {
      # si comuna no es válida, error
      cli_abort("error: comuna incorrecta!") 
    }
    
  } else if (!is.null(provincia)) {
    # revisar si la provincia es válida
    if (provincia %in% unique(censo$provincia)) {
      cli_alert_info("datos nivel provincial: {provincia}")
      
      filtrado <- filtrado |> 
        filter(nivel == "Provincia") |> 
        filter(provincia == .env$provincia)
    } else {
      # si provincia no es válida, error
      cli_abort("error: provincia incorrecta!") 
    }
    
  } else if (!is.null(region)) {
    # revisar si la región es válida
    if (region %in% unique(censo$region)) {
      cli_alert_info("datos nivel regional: {region}")
      
      filtrado <- filtrado |> 
        filter(nivel == "Región") |> 
        filter(region == .env$region)
    } else {
      # si región no es válida, error
      cli_abort("error: región incorrecta!") 
    }
  }
  
  # mensajes
  cli_alert("edad: {edad}")
  cli_alert("sexo: {sexo}")
  
  # extraer valor
  poblacion <- filtrado |> pull(poblacion)
  
  # función de formateo
  cifra <- scales::label_comma(
    big.mark = '.', 
    decimal.mark = ',')
  
  # mensaje con resultado
  cli_alert_info(
    "población censada: {cifra(poblacion)}"
  )
  
  return(poblacion)
}
```

```{r}
#| message: false
consultar_censo(
  comuna = "Cerrillos",
  sexo = "Mujeres",
  edad = "Total")
```


Otra opción es que, si queremos que [un modelo de lenguaje (LLM) use esta función](/blog/herramientas_llm/), lo ideal es que entregue un resultado en formato JSON, un formato de texto que las IAs pueden entender fácilmente. Para eso podemos usar la función `toJSON()` del paquete `{jsonlite}`.

{{< relacionada "/blog/herramientas_llm/" >}}


## Conclusiones

Pasamos de tener que hacer esto:

```{r}
censo |> 
  filter(nivel == "Región") |>
  filter(region == "Maule") |> 
  select(-provincia, -comuna) |> 
  filter(sexo == "Mujeres") |> 
  filter(edad == "30-34") |>
  select(poblacion) |> 
  pull()
```

Y solo obtener un numerito, a poder hacer esto:

```{r}
consultar_censo(
  region = "Maule",
  sexo = "Mujeres",
  edad = "30-34")
```

Ahora la función está lista para [entregarla a una inteligencia artificial para que pueda hacer _tool calling_](/blog/herramientas_llm/) y responder basándose en datos exactos, o para **empaquetar la función en una API** y permitir que otros usuari@s extraigan datos, o que sean ingeridos por aplicaciones.

----

Si quieres ver una versión más completa de la misma función que vimos en este tutorial, y cómo se puede usar por medio de inteligencia artificial, revisa el siguiente tutorial:

{{< externo "Repositorio censo_poblacion_consultar" "https://github.com/bastianolea/censo_poblacion_consultar" 
"censo_poblacion_consultar.png"
"Repositorio con código que procesa el Censo 2024 para transformarlo a formato _tidy_, crea una función tipo API para consultar los datos, y luego entrega esta función a un LLM para que pueda usarla para responder consultas."
"Caso real de función de consulta de datos"
>}}

{{< relacionada "/blog/herramientas_llm/" "Cómo entregar funciones a una inteligencia artificial" >}}

{{< etiqueta "datos" >}}

{{< cafecito >}}