---
title: Creando una función para consultar datos en R
subtitle: Crea tu propia API para obtener cifras desde bases de datos más rápido
author: Bastián Olea Herrera
date: '2026-05-21'
draft: true
tags:
  - datos
  - chile
  - funciones
format:
  hugo-md:
    output-file: index
    output-ext: md
links:
  - icon: file-code
    icon_pack: fas
    name: Código
    url: https://github.com/bastianolea/censo_poblacion_consultar
excerpt: "En R es muy fácil filtrar y seleccionar cualquier base de datos para obtener las cifras que quieras. Pero a veces necesitamos consultar muchas cifras, y repetir el código se vuelve engorroso. Veremos cómo crear una función que nos ayude a consultar datos de forma más eficiente y cómoda, lo que comúnmente se denomina como API de consulta de datos."
---

En este tutorial veremos cómo **crear una función** en R diseñada para consultar datos. Este puede ser el primer paso para crear una API, una [herramienta para entregarle a una inteligencia artificial](/blog/herramientas_llm/), o simplemente algo conveniente de hacer para consultar datos.

Como ejemplo, crearemos una función para consultar la población de comunas, regiones, provincias o país según resultados del Censo 2024, diseñada para [registrarla como herramienta para LLMs](/blog/herramientas_llm/) y así hacer que la IA pueda consultar datos de población censal.

----

En R es muy fácil filtrar y seleccionar cualquier base de datos para obtener las cifras que quieras.

Basándonos en el [Censo 2024 de Chile](/blog/censo_2024/), si queremos (por ejemplo) saber la población de una comuna, cargamos el Censo, filtramos la comuna con `filter()`, luego agrupamos por comuna con `group_by()` y finalmente sumamos las observaciones con `summarize()` para obtener la población:

```{r}
#| eval: true
#| message: false
library(arrow)
censo <- open_dataset("~/Documents/Datos/Censo/2024/personas_censo2024.parquet")
```

```{r}
#| eval: false
library(arrow)

# cargar censo
censo <- open_dataset("personas_censo2024.parquet")
```

```{r}
#| message: false
library(dplyr)

censo |> 
  filter(comuna == 13110) |> 
  group_by(comuna) |> 
  summarize(poblacion = n()) |> 
  collect()
```

Así obtuvimos la población de La Florida (había que saberse o buscar el código único territorial eso sí).

Ahora, si queremos la población por **sexo**, cambiamos la agrupación para hacer el conteo de observaciones por comuna y sexo:

```{r}
censo |> 
  filter(comuna == 13110) |> 
  group_by(comuna, sexo) |> 
  summarize(poblacion = n()) |> 
  collect()
```

Luego, si quieres lo mismo pero para otra comuna, copias el código y cambias el filtro, y así.

{{< relacionada "/blog/censo_2024/" "Tutorial para trabajar con el Censo" >}}

Pero si necesitamos hacer esto muy seguido, de repente es mejor optimizarlo. [Como dijo Dios en la biblia](https://es.r4ds.hadley.nz/19-functions.html#cuándo-deberías-escribir-una-función): 

> Deberías considerar escribir una función cuando has copiado y pegado un bloque de código más de dos veces.

<p style="text-align: right; margin-top: -6px; font-style: italic;">Hadley Wickham</p>

Alabado sea [Hadley](https://hadley.nz) 🙏🏼

## Funciones en R

[Crear una función](/blog/r_introduccion/r_intermedio/#crear-funciones) permite que ejecutemos un conjunto de operaciones de forma más simple, al **abstraer el código** en un único comando que es más rápido y cómodo de usar. Lo que antes eran varias líneas de código puede resumirse en una función como `filtrar_datos()` o similar.

Las funciones también nos ayudan a **reutilizar** el código al empaquetarlo en una forma más conveniente.

{{< relacionada "/blog/r_introduccion/r_intermedio/" "Aprende a hacer funciones" >}}

Creemos entonces una función que sirva para **ayudar a obtener cifras de una base de datos**. Usaremos como ejemplo el Censo, pero podrás usar estos principios para cualquier otra base de datos, siempre y cuando esté ordernadita.

Aprendiendo esto estarás a un paso de **crear tu propia API!**

## Datos

Los datos que usaremos son una versión de los resultados del Censo 2024 en **formato _tidy_**. Esto quiere decir que cada columna representa una variable, y cada fila representa una observación.

{{< boton "Descargar datos" "censo_2024_tidy.csv" "fas fa-file-download" >}}

{{< info "Los datos vienen en CSV separado por punto y coma. Recuerda que este tipo de datos suelen abrirse en el navegador como texto, por lo que tienes que ponerle _Guardar como` para guardar el archivo." >}}

Carguemos los datos para explorarlos:

```{r}
library(readr)

censo <- read_csv2("censo_2024_tidy.csv")
```

Si no quieres descargar los datos, puedes cargarlos directamente desde internet así:

```r
library(readr)

censo <- read_csv2("https://github.com/bastianolea/censo_poblacion_consultar/raw/master/datos/censo_2024_tidy.csv")
```

Ahora miremos cómo vienen:

```r
library(dplyr)

censo |> 
  select(-contains("codigo"))
```

```{r}
#| echo: false
library(dplyr)
library(knitr)

censo |> 
  select(-contains("codigo")) |> 
  head() |> 
  kable()
```

Vemos que tenemos columnas que describen la unidad geográfica (`comuna`, `provincia`, `region`), tenemos dos variables sociodemográficas (`sexo` y `edad`) y finalmente la cantidad de `poblacion` que cumple los criterios anteriores. 

Además tenemos la variable `nivel` que describe si los datos vienen por _Comuna, Provincia, Región_ o _País._ Por ejemplo:

```r
censo |> 
  select(-contains("codigo")) |> 
  filter(nivel == "Provincia")
```

```{r}
#| echo: false
censo |> 
  select(-contains("codigo")) |> 
  filter(nivel == "Provincia") |> 
  head() |> 
  kable()
```


## Crear una función

Sería super conveniente tener una función llamada `consultar_censo()` a la que podamos simplemente pedirle cosas como `consultar_censo(region = "Maule")`, `consultar_censo(comuna = "Pirque")`, o bien cosas más complejas como `consultar_censo(comuna = "Cerrillos", sexo = "Mujeres", edad = "30-35")`.

Crearemos una función que vaya filtrando los datos dependiendo de lo que se pida en sus argumentos. De esta forma podremos aplicar **validaciones** de los filtros (si las regiones existen, si las edades son válidas, etc.) y personalizar cómo se entregan los resultados, entre otros beneficios.

Primero creamos la función: 

```r
consultar_censo <- function() {}
```

Dentro de los paréntesis de llave (`{}`) irá el código de la función. 

### Argumentos

Dentro del paréntesis de `function()` van a ir los **argumentos** que entreguemos al usar la función (como el filtro de `edad` o `sexo`). Podemos solamente declararlos, o declararlos especificando su valor por defecto (el que tendrán si se dejan vacíos:

```r {hl_lines=["2-5"]}
consultar_censo <- function(
  nivel = "País",
  edad = "Total",
  sexo = "Total",
  territorio = NA
) {
}
```

Cuando ejecutemos la función, los argumentos van a _pasar_ hacia dentro como **objetos** que contienen el valor que el/la usuario/a les de. Por ejemplo, podemos hacer que la función diga lo que recibe:

```{r}
consultar_censo <- function(
  nivel = "País",
  edad = "Total",
  sexo = "Total",
  territorio = NA
) {
  require(cli)
  
  cli_alert_info("datos de {territorio}
                 nivel: {nivel}
                 filtros:")
  cli_alert("edad: {edad}")
  cli_alert("sexo: {sexo}")
}
```

```{r}
consultar_censo(territorio = "La Florida", sexo = "Hombres")
```


{{< info "Aquí usamos funciones del paquete `{cli}` para crear mensajes más lindos y fáciles de usar que un caos hecho con `paste()`." >}}


### Filtros

Empecemos a hacer que la función filtre los datos. Para ello simplemente usamos los argumentos dentro de `filter()`.

Pero puede ser que en este paso enfrentemos un primer problemita: como las palabras no son infinitas, a veces puede ser que los **argumentos** de la función se llamen igual que las columnas del _dataframe_ que queremos filtrar. Esto hará que, cuando intentemos filtrar, R se confunda 😵‍💫

_Ejemplo de la confusión:_

```{r}
nivel <- "Provincia"

censo |> 
  filter(nivel == nivel)
```
{{< bajada "Resultado incorrecto! R intentó filtrar la columna `nivel` con sus propios valores" >}}

**R se confunde** porque tiene dos objetos que se llaman igual: un objeto en el _entorno_, y una columna dentro del contexto de la evaluación de `{dplyr}`.

Para solucionar la ambiguedad, podemos poner otros nombres a los argumentos (por ejemplo, anteponiéndoles un punto, onda `.nivel`), o bien, especificándole a `{dplyr}` los valores que vienen desde _afuera_ del _dataframe_:

```{r}
nivel <- "Provincia"

censo |> 
  filter(nivel == .env$nivel)
```
{{< bajada "Ahora sí!" >}}

Anteponiendo `.env$` al argumento, explicitamos que el objeto que estamos usando viene desde el _entorno_ de la función, y no es una columna del dataframe. Inversamente, podemos explicitar también con `.data$` que nos referimos a una columna de un _dataframe_ y no a un objeto del entorno.


```{r} 
consultar_censo <- function(
  nivel = "País",
  edad = "Total",
  sexo = "Total",
  territorio = NA
) {
  
  # filtros
  filtrado <- censo |>
    filter(
      nivel == .env$nivel,
      edad == .env$edad,
      sexo == .env$sexo
    )
  
  return(filtrado)
}
```

```{r}
consultar_censo(nivel = "País",
                edad = "25-29",
                sexo = "Mujeres") |> 
  select(poblacion)
```


Va tomando forma! Pero ahora tenemos un nuevo desafío: si queremos filtrar una comuna o región, usaremos el argumento `territorio`, pero necesitamos que ese argumento se aplique a las columnas respectivas (`comuna` o `region`). Necesitamos una forma de que, dependiendo del `nivel`, el argumento `territorio` se aplique a distintas columnas.

Una forma simple de solucionarlo sería con `if else`:

```{r}
nivel <- "Comuna"
territorio <- "Puente Alto"

if (nivel == "Comuna") {
  censo |> 
    filter(comuna == territorio)

  } else if (nivel == "Región") {
  censo |> 
    filter(region == territorio)
  }
# etc
```

Sirve, pero es poco elegante, y si el sistema es muy complejo se vuelve difícil de manejar.

Aprovechemos que el valor de la variable `nivel` es igual al nombre de las columnas, solo que las columnas no tienen mayúsculas ni tildes (como corresponde).


```{r}
nivel <- "Región"

library(janitor)

columna <- make_clean_names(nivel)

censo |> 
  filter(nivel == .env$nivel) |> 
  select(nivel, all_of(columna))
```

```{r}
nivel <- "Comuna"
territorio <- "Puente Alto"

columna <- make_clean_names(nivel)

censo |>
  select(nivel, comuna, poblacion) |> 
  filter(nivel == .env$nivel) |> 
  filter(.data[[columna]] == territorio)
```




### Validación





{{< relacionada "/blog/mapas_censo_2024/" >}}

{{< relacionada "/blog/herramientas_llm/" >}}

{{< etiqueta "datos" >}}

